---
title: "Primeira Análise de dados do infantil FL 082026"
author: "Cris Capuchinho"
date: "2026-08-14"
output: html_document
---

```{r setup Início, include=FALSE}
knitr::opts_chunk$set(echo = TRUE)

# 1. Instalar o pacote caso ainda não esteja instalado

library(readxl)

# 2. Definir o caminho do arquivo
# ============================================================

arquivo <- "C:/Users/crist/Documents/Pesquisas/CEM - Leituras e produção/Pesquisas nossas/Educação Infantil - panorama/Análise Educação Infantil/Data/tabelas_analiticas_2015_2025_v2.xlsx"


# 3. Verificar quais planilhas existem no arquivo
# ============================================================

excel_sheets(arquivo)


# 4. Importar cada planilha
# ============================================================

municipios_FL <- read_excel(
  arquivo,
  sheet = 1
)

capitais_FL <- read_excel(
  arquivo,
  sheet = 2
)

saopaulocapital_fl <- read_excel(
  arquivo,
  sheet = 3
)


# 5. Verificar as bases criadas
# ============================================================

View(municipios_FL)
View(capitais_FL)
View(saopaulocapital_fl)


# 6. Verificar dimensões de cada banco
# ============================================================

dim(municipios_FL)
dim(capitais_FL)
dim(saopaulocapital_fl)



# 7. Verificar os nomes das variáveis


names(municipios_FL)
names(capitais_FL)
names(saopaulocapital_fl)

#=========================
#8. Reorganizar colunas são paulo


library(dplyr)

saopaulocapital_fl <- saopaulocapital_fl %>%
  relocate(
    NO_MICRORREGIAO,
    CO_MICRORREGIAO,
    NO_DISTRITO,
    CO_DISTRITO,
    .after = 4
  )

names(saopaulocapital_fl)


plot(pressure)
```
# Cenário geral de São Paulo capital



```{r Panorama São Paulo, echo=FALSE}

library (dplyr)
library (tidyr)

resumosp <- capitais_FL %>%
  
  # ----------------------------------------------------------
  # 1. Selecionar São Paulo e os anos de interesse
  # ----------------------------------------------------------
  dplyr::filter(
    NO_MUNICIPIO == "São Paulo",
    NU_ANO_CENSO %in% c(2016, 2025)
  ) %>%
  
  # ----------------------------------------------------------
  # 2. Selecionar as variáveis necessárias
  # ----------------------------------------------------------
  dplyr::select(
    NO_MUNICIPIO,
    NU_ANO_CENSO,
    
    # ========================================================
    # MATRÍCULAS ORIGINAIS
    # ========================================================
    mat_bas_tot,
    mat_ei_tot,
    mat_cre_tot,
    mat_pre_tot,
    mat_cre_dir,
    mat_pre_dir,
    mat_pre_ti_dir,
    mat_pre_ti_ind,
    mat_cre_ti_dir,
    mat_cre_ti_ind,
    mat_cre_ind,
    mat_pre_ind,
    
    # ========================================================
    # MATRÍCULAS DE ESCOLAS POR REDE
    # ========================================================
    mat_ei_esc_dir,
    mat_ei_esc_ind,
    
    # ========================================================
    # MATRÍCULAS DE ATIVIDADES — REDE DIRETA
    # ========================================================
    mat_ei_av_dir,
    mat_ei_ban_dir,
    mat_ei_jog_dir,
    mat_ei_art_dir,
    mat_ei_4_dir,
    mat_ei_s4_dir,
    
    # ========================================================
    # MATRÍCULAS DE ATIVIDADES — REDE INDIRETA
    # ========================================================
    mat_ei_av_ind,
    mat_ei_ban_ind,
    mat_ei_jog_ind,
    mat_ei_art_ind,
    mat_ei_4_ind,
    mat_ei_s4_ind,
    
    # ========================================================
    # DOCENTES
    # ========================================================
    doc_tur_cre_dir,
    doc_tur_cre_ind,
    doc_tur_pre_dir,
    doc_tur_pre_ind ) %>%
  
  # ==========================================================
  # 3. CALCULAR MATRÍCULAS POR JORNADA
  # ==========================================================
  dplyr::mutate(
    
    # --------------------------------------------------------
    # Creche direta — jornada parcial
    # --------------------------------------------------------
    mat_cre_parc_dir =
      mat_cre_dir - mat_cre_ti_dir,
    
    # --------------------------------------------------------
    # Pré-escola direta — jornada parcial
    # --------------------------------------------------------
    mat_pre_parc_dir =
      mat_pre_dir - mat_pre_ti_dir,
    
    # --------------------------------------------------------
    # Creche indireta — jornada parcial
    # --------------------------------------------------------
    mat_cre_parc_ind =
      mat_cre_ind - mat_cre_ti_ind,
    
    # --------------------------------------------------------
    # Pré-escola indireta — jornada parcial
    # --------------------------------------------------------
    mat_pre_parc_ind =
      mat_pre_ind - mat_pre_ti_ind
  ) %>%
  
  # ==========================================================
  # 4. CALCULAR CATEGORIAS AGREGADAS
  # ==========================================================
  dplyr::mutate(
    
    # --------------------------------------------------------
    # Rede indireta de Educação Infantil — integral
    # --------------------------------------------------------
    mat_ind_ti =
      mat_cre_ti_ind +
      mat_pre_ti_ind,
    
    # --------------------------------------------------------
    # Rede indireta de Educação Infantil — parcial
    # --------------------------------------------------------
    mat_ind_parc =
      mat_cre_parc_ind +
      mat_pre_parc_ind,
    
    # --------------------------------------------------------
    # Rede direta de Educação Infantil — parcial
    # --------------------------------------------------------
    mat_dir_parc =
      mat_cre_parc_dir +
      mat_pre_parc_dir,
    
    # --------------------------------------------------------
    # Rede direta de Educação Infantil — integral
    # --------------------------------------------------------
    mat_dir_ti =
      mat_cre_ti_dir +
      mat_pre_ti_dir,
    
    # --------------------------------------------------------
    # Creche em oferta municipal
    # --------------------------------------------------------
    mat_cre_municipal =
      mat_cre_parc_dir +
      mat_cre_ti_dir +
      mat_cre_parc_ind +
      mat_cre_ti_ind,
    
    # --------------------------------------------------------
    # Pré-escola em oferta municipal
    # --------------------------------------------------------
    mat_pre_municipal =
      mat_pre_parc_dir +
      mat_pre_ti_dir +
      mat_pre_parc_ind +
      mat_pre_ti_ind,
    
    # --------------------------------------------------------
    # Educação Infantil em oferta municipal
    # --------------------------------------------------------
    mat_ei_municipal =
      mat_cre_parc_dir +
      mat_cre_ti_dir +
      mat_cre_parc_ind +
      mat_cre_ti_ind +
      mat_pre_parc_dir +
      mat_pre_ti_dir +
      mat_pre_parc_ind +
      mat_pre_ti_ind
  ) %>%
  
  # ==========================================================
  # 5. SELECIONAR O BANCO FINAL
  # ==========================================================
  dplyr::select(
    NO_MUNICIPIO,
    NU_ANO_CENSO,
    
    # Matrículas gerais
    mat_bas_tot,
    mat_ei_tot,
    mat_cre_tot,
    mat_pre_tot,
    
    # Matrículas por etapa e rede
    mat_cre_dir,
    mat_cre_parc_dir,
    mat_cre_ti_dir,
    mat_cre_ind,
    mat_cre_parc_ind,
    mat_cre_ti_ind,
    
    mat_pre_dir,
    mat_pre_parc_dir,
    mat_pre_ti_dir,
    mat_pre_ind,
    mat_pre_parc_ind,
    mat_pre_ti_ind,
    
    # Categorias agregadas
    mat_ind_ti,
    mat_ind_parc,
    mat_dir_parc,
    mat_dir_ti,
    mat_cre_municipal,
    mat_pre_municipal,
    mat_ei_municipal,
    
    # Escolas
    mat_ei_esc_dir,
    mat_ei_esc_ind,
    
    # Atividades — direta
    mat_ei_av_dir,
    mat_ei_ban_dir,
    mat_ei_jog_dir,
    mat_ei_art_dir,
    mat_ei_4_dir,
    mat_ei_s4_dir,
    
    # Atividades — indireta
    mat_ei_av_ind,
    mat_ei_ban_ind,
    mat_ei_jog_ind,
    mat_ei_art_ind,
    mat_ei_4_ind,
    mat_ei_s4_ind,
    
    # Docentes
    doc_tur_cre_dir,
    doc_tur_cre_ind,
    doc_tur_pre_dir,
    doc_tur_pre_ind) %>%
  
  dplyr::arrange(NU_ANO_CENSO)

#matrículas_distrito_SaoPaulo

tabela_matriculas_distrito <-
  saopaulocapital_fl %>%
  
  dplyr::select(
    ano = NU_ANO_CENSO,
    CO_DISTRITO,
    NO_DISTRITO,
    mat_cre_ti_dir,
    mat_cre_dir,
    mat_pre_ti_dir,
    mat_pre_dir,
    mat_cre_ti_ind,
    mat_cre_ind,
    mat_pre_ti_ind,
    mat_pre_ind,
    
      # Matrículas de escolas por rede
  mat_ei_esc_dir,
  mat_ei_esc_ind,
  
  # Matrículas de atividades - rede direta
  mat_ei_av_dir,
  mat_ei_ban_dir,
  mat_ei_jog_dir,
  mat_ei_art_dir,
  mat_ei_4_dir,
  mat_ei_s4_dir,
  
  # Matrículas de atividades - rede indireta
  mat_ei_av_ind,
  mat_ei_ban_ind,
  mat_ei_jog_ind,
  mat_ei_art_ind,
  mat_ei_4_ind,
  mat_ei_s4_ind,
  
  # Docentes
  doc_tur_cre_dir,
  doc_tur_cre_ind,
  doc_tur_pre_dir,
  doc_tur_pre_ind,
  
  # Bolsa Família
  fonte_bf,
  qtd_bf_creche_antigo,
  qtd_bf_creche_0a3,
  qtd_bf_pre_4a6
    
  ) %>%
  
  dplyr::mutate(
    dplyr::across(
      dplyr::starts_with("mat_"),
      ~ tidyr::replace_na(.x, 0)
    )
  )  %>%
  
  # ==========================================================
  # 1. MATRÍCULAS POR JORNADA
  # ==========================================================
  
  dplyr::mutate(
    
    # Creche direta - jornada parcial
    mat_cre_parc_dir =
      mat_cre_dir - mat_cre_ti_dir,
    
    # Pré-escola direta - jornada parcial
    mat_pre_parc_dir =
      mat_pre_dir - mat_pre_ti_dir,
    
    # Creche indireta - jornada parcial
    mat_cre_parc_ind =
      mat_cre_ind - mat_cre_ti_ind,
    
    # Pré-escola indireta - jornada parcial
    mat_pre_parc_ind =
      mat_pre_ind - mat_pre_ti_ind
  ) %>%
  
  # ==========================================================
  # 2. CATEGORIAS AGREGADAS
  # ==========================================================
  
  dplyr::mutate(
    
    # 5. Rede indireta de Educação Infantil - jornada integral
    mat_ind_ti =
      mat_cre_ti_ind +
      mat_pre_ti_ind,
    
    # 6. Rede indireta de Educação Infantil - jornada parcial
    mat_ind_parc =
      mat_cre_parc_ind +
      mat_pre_parc_ind,
    
    # 7. Rede direta de Educação Infantil - jornada parcial
    mat_dir_parc =
      mat_cre_parc_dir +
      mat_pre_parc_dir,
    
    # 8. Rede direta de Educação Infantil - jornada integral
    mat_dir_ti =
      mat_cre_ti_dir +
      mat_pre_ti_dir,
    
    # 9. Creche em oferta municipal
    mat_cre_municipal =
      mat_cre_parc_dir +
      mat_cre_ti_dir +
      mat_cre_parc_ind +
      mat_cre_ti_ind,
    
    # 10. Pré-escola em oferta municipal
    mat_pre_municipal =
      mat_pre_parc_dir +
      mat_pre_ti_dir +
      mat_pre_parc_ind +
      mat_pre_ti_ind,
    
    # 11. Educação Infantil em oferta municipal
    mat_ei_municipal =
      mat_cre_parc_dir +
      mat_cre_ti_dir +
      mat_cre_parc_ind +
      mat_cre_ti_ind +
      mat_pre_parc_dir +
      mat_pre_ti_dir +
      mat_pre_parc_ind +
      mat_pre_ti_ind
  ) %>%
  
  # ==========================================================
  # 3. SELEÇÃO DA TABELA FINAL
  # ==========================================================
  
  dplyr::select(
    ano,
    CO_DISTRITO,
    NO_DISTRITO,
    
    # Matrículas por etapa, rede e jornada
    mat_cre_ti_dir,
    mat_cre_parc_dir,
    mat_pre_ti_dir,
    mat_pre_parc_dir,
    mat_cre_ti_ind,
    mat_cre_parc_ind,
    mat_pre_ti_ind,
    mat_pre_parc_ind,
    
      # Agregados por etapa
    mat_cre_municipal,
    mat_pre_municipal,
    mat_ei_municipal,
    
          # Matrículas de escolas por rede
  mat_ei_esc_dir,
  mat_ei_esc_ind,
  
  # Matrículas de atividades - rede direta
  mat_ei_av_dir,
  mat_ei_ban_dir,
  mat_ei_jog_dir,
  mat_ei_art_dir,
  mat_ei_4_dir,
  mat_ei_s4_dir,
  
  # Matrículas de atividades - rede indireta
  mat_ei_av_ind,
  mat_ei_ban_ind,
  mat_ei_jog_ind,
  mat_ei_art_ind,
  mat_ei_4_ind,
  mat_ei_s4_ind,
  
  # Docentes
  doc_tur_cre_dir,
  doc_tur_cre_ind,
  doc_tur_pre_dir,
  doc_tur_pre_ind,
  
  # Bolsa Família
  fonte_bf,
  qtd_bf_creche_antigo,
  qtd_bf_creche_0a3,
  qtd_bf_pre_4a6  ) %>%
  
  dplyr::arrange(
    NO_DISTRITO,
    ano
  )


# ------------------------------------------------------------
# 4. Conferir o resultado
# ------------------------------------------------------------

tabela_matriculas_distrito

#------------------------------------------------------------
# 5. Incluir uma linha por ano para São Paulo toda. Serve para verificação

# Criar as linhas agregadas para São Paulo Toda
sp_toda <-
  tabela_matriculas_distrito %>%
  dplyr::group_by(ano) %>%
  dplyr::summarise(
    CO_DISTRITO = 0,
    NO_DISTRITO = "São Paulo Toda",
    dplyr::across(
      dplyr::starts_with("mat_"),
      ~ sum(.x, na.rm = TRUE)
    ),
    .groups = "drop"
  )

# Acrescentar as linhas à tabela original
tabela_matriculas_distrito <-
  tabela_matriculas_distrito %>%
  dplyr::bind_rows(sp_toda) %>%
  dplyr::arrange(
    CO_DISTRITO,
    ano
  )


# TESTE DE NAS
tabela_matriculas_distrito |>
  dplyr::summarise(
    dplyr::across(
      dplyr::everything(),
      ~ sum(is.na(.))
    )
  )

```

O município de São Paulo ofertou **`r format(resumosp$mat_ei_tot[resumosp$NU_ANO_CENSO == "2025"], big.mark = ".", decimal.mark = ",", scientific = FALSE)`** matrículas na educação infantil em 2025, isso representa **`r round(resumosp$mat_ei_tot[resumosp$NU_ANO_CENSO == "2025"] / resumosp$mat_bas_tot[resumosp$NU_ANO_CENSO == "2025"] * 100, 1)`%** do total de matrículas da educação básica oferecidas pela rede municipal.

Desse total, **`r format(resumosp$mat_cre_tot[resumosp$NU_ANO_CENSO == "2025"], big.mark = ".", decimal.mark = ",", scientific = FALSE)`** eram matrículas na creche para crianças de 0 a 3 anos e **`r format(resumosp$mat_pre_tot[resumosp$NU_ANO_CENSO == "2025"], big.mark = ".", decimal.mark = ",", scientific = FALSE)`** eram vagas de pré-escola, ou como nomeia a rede municipal, infantil integrado, matrículas de crianças de 4 e 5 anos. 

Este é o resultado de evolução na oferta de educação para a primeira infância, em especial, para a creche. Entre 2016 e 2025, foram criadas **`r format(resumosp$mat_cre_tot[resumosp$NU_ANO_CENSO == "2025"] - resumosp$mat_cre_tot[resumosp$NU_ANO_CENSO == "2016"], big.mark = ".", decimal.mark = ",", scientific = FALSE)`** de creche na capital paulista. No mesmo período, as vagas em pré-escola tiveram redução de **`r resumosp$mat_pre_tot[resumosp$NU_ANO_CENSO == "2025"] - resumosp$mat_pre_tot[resumosp$NU_ANO_CENSO == "2016"]`**.

## Provisão
A oferta de pré-escola, de ensino obrigatório, e de creche, etapa não obrigatória, tem características distintas na capital. Enquanto a pré-escola é oferecida majoritariamente na rede direta **(`r round((resumosp$mat_pre_dir[resumosp$NU_ANO_CENSO == "2025"] / resumosp$mat_pre_tot[resumosp$NU_ANO_CENSO == "2025"]) * 100, 1)`%)**, já a creche tem **`r round((1- resumosp$mat_cre_dir[resumosp$NU_ANO_CENSO == "2025"] / resumosp$mat_cre_tot[resumosp$NU_ANO_CENSO == "2025"]) * 100, 1)`%** de suas matrículas em unidades conveniadas com o poder público. 

## Jornada

A **jornada integral é o padrão na oferta de vagas públicas em creche** na cidade de São Paulo, tanto na rede direta como na rede conveniada. Em números de 2025, eram `r format(resumosp$mat_cre_ti_dir[resumosp$NU_ANO_CENSO == "2025"], big.mark = ".", decimal.mark = ",", scientific = FALSE)` matrículas em tempo integral na rede direta e `r format(resumosp$mat_cre_ti_ind[resumosp$NU_ANO_CENSO == "2025"], big.mark = ".", decimal.mark = ",", scientific = FALSE)` vagas de tempo integral na rede indireta. 
Isso significa que apenas `r format(resumosp$mat_cre_tot[resumosp$NU_ANO_CENSO == "2025"] - resumosp$mat_cre_ti_dir[resumosp$NU_ANO_CENSO == "2025"] - resumosp$mat_cre_ti_ind[resumosp$NU_ANO_CENSO == "2025"], big.mark = ".", decimal.mark = ",", scientific = FALSE)` eram de tempo parcial, uma opção de jornada oferecida aos pais no momento da matrícula.  

```{r grafico-evolucao-pre, echo=FALSE}
# ============================================================
# EVOLUÇÃO DAS MATRÍCULAS NA PRÉ-ESCOLA
# SÃO PAULO — 2016 A 2025
# ============================================================

library(dplyr)
library(tidyr)
library(ggplot2)
library(scales)


# ============================================================
# 1. Preparar os dados a partir de capitais_FL
# ============================================================

evolucao_pre_sp <- capitais_FL %>%
  
  # Garantir que o ano seja numérico
  mutate(
    NU_ANO_CENSO = as.numeric(NU_ANO_CENSO)
  ) %>%
  
  # Selecionar São Paulo e os anos de interesse
  filter(
    NO_MUNICIPIO == "São Paulo",
    NU_ANO_CENSO %in% 2016:2025
  ) %>%
  
  # Agrupar por ano
  group_by(NU_ANO_CENSO) %>%
  
  # Somar as matrículas
  summarise(
    mat_pre_dir = sum(mat_pre_dir, na.rm = TRUE),
    mat_pre_ind = sum(mat_pre_ind, na.rm = TRUE),
    mat_pre_ti_dir = sum(mat_pre_ti_dir, na.rm = TRUE),
    mat_pre_ti_ind = sum(mat_pre_ti_ind, na.rm = TRUE),
    .groups = "drop"
  ) %>%
  
  # Calcular matrículas de tempo parcial
  mutate(
    mat_pre_parc_dir = mat_pre_dir - mat_pre_ti_dir,
    mat_pre_parc_ind = mat_pre_ind - mat_pre_ti_ind
  ) %>%
  
  # Manter apenas as quatro categorias do gráfico
  select(
    NU_ANO_CENSO,
    mat_pre_ti_dir,
    mat_pre_ti_ind,
    mat_pre_parc_dir,
    mat_pre_parc_ind
  ) %>%
  
  # Transformar a tabela para formato longo
  pivot_longer(
    cols = -NU_ANO_CENSO,
    names_to = "tipo_matricula",
    values_to = "matriculas"
  ) %>%
  
  # Criar as classificações de provisão e jornada
  mutate(
    provisao = case_when(
      tipo_matricula %in% c(
        "mat_pre_ti_dir",
        "mat_pre_parc_dir"
      ) ~ "Direta",
      
      tipo_matricula %in% c(
        "mat_pre_ti_ind",
        "mat_pre_parc_ind"
      ) ~ "Indireta"
    ),
    
    jornada = case_when(
      tipo_matricula %in% c(
        "mat_pre_ti_dir",
        "mat_pre_ti_ind"
      ) ~ "Tempo integral",
      
      tipo_matricula %in% c(
        "mat_pre_parc_dir",
        "mat_pre_parc_ind"
      ) ~ "Tempo parcial"
    )
  )


# ============================================================
# 2. Gráfico
# ============================================================

ggplot(
  evolucao_pre_sp,
  aes(
    x = NU_ANO_CENSO,
    y = matriculas,
    group = tipo_matricula,
    color = provisao,
    linetype = jornada
  )
) +
  
  geom_line(linewidth = 1) +
  
  scale_x_continuous(
    breaks = 2016:2025
  ) +
  
  scale_y_continuous(
    labels = scales::label_number(
      big.mark = ".",
      decimal.mark = ",",
      accuracy = 1
    )
  ) +
  
  scale_color_manual(
    values = c(
      "Direta" = "#1F77B4",
      "Indireta" = "#D95F02"
    )
  ) +
  
  scale_linetype_manual(
    values = c(
      "Tempo integral" = "solid",
      "Tempo parcial" = "dashed"
    )
  ) +
  
  labs(
    title = "Evolução das matrículas na pré-escola",
    subtitle = "São Paulo, 2016–2025",
    x = "Ano",
    y = "Número de matrículas",
    color = "Forma de provisão",
    linetype = "Jornada"
  ) +
  
  theme_minimal() +
  
  theme(
    legend.position = "bottom",
    plot.title = element_text(face = "bold"),
    axis.text.x = element_text(angle = 45, hjust = 1)
  )


```

Já na **pré-escola, a vaga pública de tempo parcial é o tipo de jornada mais comum** na rede. Apenas `r round(((resumosp$mat_pre_ti_dir[resumosp$NU_ANO_CENSO == "2025"] + resumosp$mat_pre_ti_ind[resumosp$NU_ANO_CENSO == "2025"]) / resumosp$mat_pre_tot[resumosp$NU_ANO_CENSO == "2025"]) * 100, 1)`% das matrículas estão no tempo integral, isto é, `r format(resumosp$mat_pre_ti_dir[resumosp$NU_ANO_CENSO == "2025"] + resumosp$mat_pre_ti_ind[resumosp$NU_ANO_CENSO == "2025"], big.mark = ".", decimal.mark = ",", scientific = FALSE)` do total, sendo a maior parte em unidades da rede conveniada. Como mostra a figura abaixo '@ref(fig:grafico-evolucao-pre).

## Proporção docentes por turma 

As unidades da rede direta têm em média maior proporção de docentes por turma que a rede conveniada. Isso ocorre tanto na creche quanto na pré-escola. 

Enquanto nas creches conveniadas a média de docentes por turma é de **`r format(resumosp$doc_tur_cre_ind[resumosp$NU_ANO_CENSO == "2025"], big.mark = ".", decimal.mark = ",", scientific = FALSE)`**, nas creches da rede municipal direta a proporção é de **`r format(resumosp$doc_tur_cre_dir[resumosp$NU_ANO_CENSO == "2025"], big.mark = ".", decimal.mark = ",", scientific = FALSE)`**, praticamente o dobro.

Na pré-escola o mesmo fenômeno se repete. A média de docente por turma de pré-escola conveniada é de **`r format(resumosp$doc_tur_pre_ind[resumosp$NU_ANO_CENSO == "2025"], big.mark = ".", decimal.mark = ",", scientific = FALSE)`**, diante da média de **`r format(resumosp$doc_tur_pre_dir[resumosp$NU_ANO_CENSO == "2025"], big.mark = ".", decimal.mark = ",", scientific = FALSE)`** em escolas da rede municipal direta.

## Qualidade da infraestrutura
```{r infrasp}
# infrasp2025 <- capitais_FL %>%
# filter (NU_ANO_CENSO == 2025, NOMUNICIPIO == "São Paulo") %>%

```




# Oferta de creches por distrito

Ainda que a oferta de creches seja majoritariamente dada pela rede conveniada, a distribuição muda conforme os distritos da cidade de São Paulo. 

Como é possível visualizar na tabela a seguir, organizada pelo % de participação

```{r Panorama creches por distrito}

library(dplyr)

names(saopaulocapital_fl)

resumo_distritos_2025 <- saopaulocapital_fl %>%
  filter(NU_ANO_CENSO == 2025) %>%
  select(
    NO_DISTRITO,
    mat_cre_dir,
    mat_cre_ind,
    mat_cre_tot,
    doc_tur_cre_dir,
    doc_tur_cre_ind,
    doc_tur_pre_dir,
    doc_tur_pre_ind,
    mat_pre_dir,
    mat_pre_ind,
    mat_pre_tot
  ) %>%
  mutate(
    part_ind_cre_tot = mat_cre_ind / mat_cre_tot,
    part_ind_pre_tot = mat_pre_ind / mat_pre_tot
  ) %>%
  select(
    NO_DISTRITO,
    mat_cre_dir,
    mat_cre_ind,
    mat_cre_tot,
    part_ind_cre_tot,
    doc_tur_cre_dir,
    doc_tur_cre_ind,
    mat_pre_dir,
    mat_pre_ind,
    mat_pre_tot,
    part_ind_pre_tot,
    doc_tur_pre_dir,
    doc_tur_pre_ind
  )


resumo_distritos_2025 %>%
  summarise(
    across(
      c(
        doc_tur_cre_dir,
        doc_tur_cre_ind,
        doc_tur_pre_dir,
        doc_tur_pre_ind
      ),
      list(
        minimo = ~ min(.x, na.rm = TRUE),
        distrito_min = ~ NO_DISTRITO[which.min(.x)],
        maximo = ~ max(.x, na.rm = TRUE),
        distrito_max = ~ NO_DISTRITO[which.max(.x)],
        variancia = ~ var(.x, na.rm = TRUE)
      )
    )
  ) %>%
  pivot_longer(
    everything(),
    names_to = c("variavel", ".value"),
    names_pattern = "(.+)_(minimo|distrito_min|maximo|distrito_max|variancia)$"
  )

View (resumo_distritos_2025)

```



# Cenário geral das capitais
```{r Evolução das Creches}
# ============================================================
# EVOLUÇÃO DA EDUCAÇÃO INFANTIL NAS CAPITAIS - 2016 A 2025
# ============================================================
# 1. Conferir as variáveis existentes
names(capitais_FL)
# 2. Criar tabela de evolução
# ============================================================

evolucao_capitais_FL <- capitais_FL %>%
  
  # Manter somente os anos de interesse
  filter(NU_ANO_CENSO %in% c(2016, 2025)) %>%
  
  filter(NO_MUNICIPIO != "Brasília") %>%
  
  # Manter as variáveis necessárias
  select(
    NO_MUNICIPIO,
    NU_ANO_CENSO,
    mat_cre_dir,
    mat_cre_ind,
    mat_cre_tot
  ) %>%
  
  # Transformar 2016 e 2025 em colunas
  pivot_wider(
    names_from = NU_ANO_CENSO,
    values_from = c(
      mat_cre_dir,
      mat_cre_ind,
      mat_cre_tot
    ),
    names_sep = "_"
  ) %>%
  
  # Calcular os indicadores
  mutate(
    
    # --------------------------------------------------------
    # CRECHE DIRETA
    # --------------------------------------------------------
    
    evol_mat_cre_dir = mat_cre_dir_2025 / mat_cre_dir_2016,
    
    dif_mat_cre_dir = mat_cre_dir_2025 - mat_cre_dir_2016,
    
    mat_cre_dir_2025 = mat_cre_dir_2025,
    
    
    # --------------------------------------------------------
    # CRECHE INDIRETA
    # --------------------------------------------------------
    
    evol_mat_cre_ind = mat_cre_ind_2025 / mat_cre_ind_2016,
    
    dif_mat_cre_ind = mat_cre_ind_2025 - mat_cre_ind_2016,
    
    mat_cre_ind_2025 = mat_cre_ind_2025,
    
    
    # --------------------------------------------------------
    # CRECHE TOTAL
    # --------------------------------------------------------
    
    mat_cre_tot_2025 = mat_cre_tot_2025,
    
    evol_mat_cre_tot = mat_cre_tot_2025 / mat_cre_tot_2016,
    
    part_ind_cre_tot = mat_cre_ind_2025 /  mat_cre_tot_2025
  ) %>%
  
  # ----------------------------------------------------------
  # Selecionar e ordenar as colunas finais
  # ----------------------------------------------------------
  
  select(
    NO_MUNICIPIO,
    
    mat_cre_tot_2025,
    evol_mat_cre_tot,
    part_ind_cre_tot,
    
    evol_mat_cre_dir,
    dif_mat_cre_dir,
    evol_mat_cre_ind,
    mat_cre_ind_2025
      )


```

## Cenário das creches nas capitais

A partir

As capitais com maior evolução na criação de vagas em creches de oferta pública.


```{r participação das conveniadas nas capitais, echo=FALSE}


# ============================================================
# 3. Gráfico de participação da rede conveniada na oferta de creche
# ============================================================

library(dplyr)
library(ggplot2)

ggplot(
  evolucao_capitais_FL,
  aes(
    x = reorder(NO_MUNICIPIO, part_ind_cre_tot),
    y = part_ind_cre_tot
  )
) +
geom_col() +
  geom_text(
    aes(
      label = percent(part_ind_cre_tot, accuracy = 1)
    ),
    hjust = -0.1
  ) +
  coord_flip() +
  scale_y_continuous(
    labels = percent_format(accuracy = 1),
    expand = expansion(mult = c(0, 0.1))
  ) +
  labs(
    title = "Participação da rede conveniada na oferta municipal de creche",
    x = "Capital",
    y = "Participação da rede indireta"
  ) +
  theme_minimal()

```

Blend de rede direta e indireta.

Avanço entre 2016 e 2025 nas redes diretas. Avanço nas redes indiretas

Cobertura das capitais

```{r}

```
