---
title: "Execução_SP_FL"
author: "Cris Capuchinho"
date: "2026-09-02"
output: html_document
---

```{r setup, include=FALSE}
knitr::opts_chunk$set(echo = FALSE)

library("tidyverse")
library("tidylog")
library("sidrar")
library("scales")
library("dplyr")

options(scipen = 999)

library(readr)

dados_orc_sp_2003_2025 <- read_delim(
  "C:/Users/crist/Documents/Pesquisas/CEM - Leituras e produção/Pesquisas nossas/Educação Infantil - panorama/Análise Educação Infantil/Data/basedadosexecucaoconsolidados_0326.csv",
  delim = ";",
  locale = locale(
    encoding = "Windows-1252",
    decimal_mark = ","
  )
)

# 1.Padronizando nomes

dados_orc_sp_2003_2025 <- dados_orc_sp_2003_2025 %>%
  mutate(
    Ds_Fonte = recode(
      Ds_Fonte,
      "Recursos Próprios" = "Tesouro Municipal",
      "FUNDEF" = "Fundo Constitucional da Educação",
      "Recursos Próprios da Administração Indireta" = "Recursos Próprios da Adm. Indireta"
    ),
    Ds_SubFuncao = recode(
      Ds_SubFuncao,
      "Tecnologia da Informatização" = "Tecnologia da Informação"
    ),
    Ds_Orgao = recode(
      Ds_Orgao,
      "SECRETARIA MUNICIPAL DE INOVAÇÃO E TECNOLOGIA" =
        "Secretaria Municipal de Inovação e Tecnologia",
      "SECRETARIA MUNICIPAL DE TRABALHO E EMPREENDEDORISMO" =
        "Secretaria Municipal do Desenvolvimento Trabalho e Empreendedorismo"
    )
  )

# 2. Retirar informações de 2026

dados_orc_sp_2003_2025 <- dados_orc_sp_2003_2025 %>%
  filter(Cd_Exercicio != 2026) %>%
  select(-any_of(c("DataInicial", "DataFinal", "TXT_EX_FONT_REC")))

## Atualizar dados pelo IPCA para dezembro de 2025. Os dados de cada ano foram considerados como dezembro do ano 

ipca <- get_sidra(api = "/t/1737/n1/all/v/2266/p/all") %>%
  select(
    data = `Mês (Código)`,
    ipca = Valor
  ) %>%
  mutate(
    ano = substr(data, 1, 4),
    ano = as.numeric(ano)
  )

# 1. Definir valor base (dezembro de 2025)
ipca_base <- ipca %>%
  filter(data == "202512") %>%
  pull(ipca)

# 2. Preparar base orçamentária com data em dezembro de cada ano
dados_orc_sp_ipca <- dados_orc_sp_2003_2025 %>%
  mutate(
    data_ref = paste0(Cd_AnoExecucao, "12")  # ex: 2024 -> 202412
  ) %>%
  left_join(ipca, by = c("data_ref" = "data")) %>%
  rename(ipca_ano = ipca) %>%
  mutate(
    deflator = ipca_base / ipca_ano
  ) %>%
  mutate(across(
    c(
      Vl_Orcado_Ano,
      Vl_Suplementado,
      Vl_Reduzido,
      Vl_SuplementadoLiquido,
      Vl_SuplementadoEmTramitacao,
      Vl_ReduzidoEmTramitacao,
      Vl_Orcado_Atualizado,
      Vl_Congelado,
      Vl_Descongelado,
      Vl_CongeladoLiquido,
      Disponivel,
      Vl_ReservadoLiquido,
      Vl_EmpenhadoLiquido,
      Vl_Liquidado,
      Vl_Pago,
      Saldo_Dotacao
    ),
    ~ round(.x * deflator, 2),
    .names = "{.col}_ipca"
  ))
# Conferir deflator

dados_orc_sp_ipca %>%
  select(Cd_AnoExecucao, deflator) %>%
  distinct() %>%
  arrange(Cd_AnoExecucao)


dadosfunedu_16_25 <- dados_orc_sp_ipca %>%filter(Cd_Funcao == '12' & Cd_Exercicio >= 2016 & Cd_Exercicio <= 2025 )




dadosfunedu_16_25 <- dadosfunedu_16_25 %>%
  mutate(across(
    c( Vl_Liquidado, Vl_Orcado_Ano_ipca,
      Vl_Suplementado_ipca,
      Vl_Reduzido_ipca,
      Vl_SuplementadoLiquido_ipca,
      Vl_SuplementadoEmTramitacao_ipca,
      Vl_ReduzidoEmTramitacao_ipca,
      Vl_Orcado_Atualizado_ipca,
      Vl_Congelado_ipca,
      Vl_Descongelado_ipca,
      Vl_CongeladoLiquido_ipca,
      Disponivel_ipca,
      Vl_ReservadoLiquido_ipca,
      Vl_EmpenhadoLiquido_ipca,
      Vl_Liquidado_ipca,
      Vl_Pago_ipca,
      Saldo_Dotacao_ipca
    ),
    as.numeric
  ))
```
## Padronização de nomes de Projeto Atividade

```{r Padronização de nomes, echo=FALSE}
library(tibble)

# Para cada atividade:
# - "nome_original" = nome que será alterado
# - "nome_padrao"   = primeiro nome da lista
# - "ProjetoAtividade" = código da atividade
#
padronizacao <- tribble(
  ~nome_original, ~nome_padrao,
  
  "Remuneração dos Profissionais do Magistério - Ensino Fundamental",
  "Remuneração dos profissionais do Magistério - Ensino Fundamental",
  
  "Qualificação Profissional e Empreendedora - Programa de Metas 29.e",
  "Qualificação Profissional e Empreendedora",
  
  "Promoção de Campanhas e Eventos de Interesse do Município.",
  "Promoção de Campanhas e Eventos de Interesse do Município",
  
  "Manutenção e Operação da Uniceu",
  "Manutenção e Operação da UniCEU",
  
  "Manutenção e Operação da Rede Parceira - Centro de Educação Infantil (CEI) - Programa de Metas 14.e",
  "Manutenção e Operação da Rede Parceira - Centro de Educação Infantil (CEI)",
  
  "Construção de Escola Municipal de Ensino Fundamental (EMEF)",
  "Construção de Escolas Municipais de Ensino Fundamental (EMEF)",
  
  "Construção e Implantação de Centros Educacionais Unificados (CEU)",
  "Construção de Centros Educacionais Unificados (CEU)",
  
  "Construção e Implantação de Centros Educacionais Unificados (CEU) - Programa de Metas 23.a",
  "Construção de Centros Educacionais Unificados (CEU)",
  
  "Conservação e Manutenção de Segundo Escalão de Unidades Educacionais- Educação Infantil - Programa de Metas 22.a",
  "Conservação e Manutenção de Segundo Escalão de Unidades Educacionais- Educação Infantil",
  
  "Conservação e Manutenção de Segundo Escalão de Unidades Educacionais - Educação Infantil",
  "Conservação e Manutenção de Segundo Escalão de Unidades Educacionais- Educação Infantil",
  
  "Conservação e Manutenção de Segundo Escalão de Unidades Educacionais - Ensino Fundamental - Programa de Metas 22.a",
  "Conservação e Manutenção de Segundo Escalão de Unidades Educacionais - Ensino Fundamental",
  
  "Ações de Apoio à Educação Especial - Programa Inclui",
  "Ações de Apoio à Educação Especial",
  
  "Construção de Centros de Educação Infantil - CEI - Programa de Metas 14.e",
  "Construção de Centros de Educação Infantil - CEI",
  
  "Ampliação,Reforma e Requalificação de Centros de Educação Infantil (CEI)",
  "Ampliação, Reforma e Requalificação de Centros de Educação Infantil (CEI)"
)


# ============================================================
# 2. ASSOCIAR O CÓDIGO ProjetoAtividade A CADA NOME
# ============================================================
#
# Aqui pegamos do banco o código associado a cada nome original.
#
# distinct() evita duplicar registros, caso a mesma atividade
# apareça várias vezes no banco.
# ============================================================

codigos <- dadosfunedu_16_25 %>%
  select(
    Ds_Projeto_Atividade,
    ProjetoAtividade
  ) %>%
  distinct()


padronizacao <- padronizacao %>%
  left_join(
    codigos,
    by = c(
      "nome_original" = "Ds_Projeto_Atividade"
    )
  )
## Verificação feita. Fazer a padronização

dadosfunedu_16_25 <- dadosfunedu_16_25 %>%
  
  left_join(
    padronizacao %>%
      select(
        nome_original,
        ProjetoAtividade,
        nome_padrao
      ),
    
    by = c(
      "Ds_Projeto_Atividade" = "nome_original",
      "ProjetoAtividade" = "ProjetoAtividade"
    )
  ) %>%
  
  # Se houve correspondência de nome + código,
  # usa o nome padronizado.
  #
  # Se não houve correspondência, mantém o nome original.
  mutate(
    Ds_Projeto_Atividade = coalesce(
      nome_padrao,
      Ds_Projeto_Atividade
    )
  ) %>%
  
  # Remove as colunas auxiliares
  select(
    -nome_padrao
  )




```
## Exploração de onde aparece Educação Infantil como SubFuncao

```{r exploração do que é Ed Infantil}

# ============================================================
# EXPLORAR Ds_Funcao ASSOCIADA À Ds_SubFuncao = Educação Infantil
# ============================================================

dados_orc_sp_ipca %>%
  filter(Ds_SubFuncao == "Educação Infantil") %>%
  count(Ds_Funcao, sort = TRUE)

# Explorar por descritores ligados à EI em Projeto Atividade

dados_orc_sp_ipca %>%
  filter(
    str_detect(
      Ds_Projeto_Atividade,
      regex(
        "CEI|CEMEI|EMEI|educação infantil|pré-escola|creche",
        ignore_case = TRUE
      )
    )
  ) %>%
  mutate(
    descritor = str_extract(
      Ds_Projeto_Atividade,
      regex(
        "CEI|CEMEI|EMEI|educação infantil|pré-escola|creche",
        ignore_case = TRUE
      )
    )
  ) %>%
  select(
    Ds_Funcao,
    Ds_SubFuncao,
    ProjetoAtividade,
    Ds_Projeto_Atividade,
    descritor
  ) %>%
  distinct() %>%
  arrange(
    Ds_Funcao,
    descritor,
    Ds_Projeto_Atividade
  )

```



## Gastos da Função Educação por subfunção
```{r subfuncao}
library(tidyr)

tabela_subfuncao_ano <- dadosfunedu_16_25 %>%
   # Soma do gasto por subfunção e ano
  group_by(Ds_SubFuncao, Cd_Exercicio) %>%
  summarise(
    Vl_Liquidado_ipca = sum(Vl_Liquidado_ipca, na.rm = TRUE),
    .groups = "drop"
  ) %>%
  
  # Soma do gasto de cada subfunção em todo o período
  group_by(Ds_SubFuncao) %>%
  mutate(
    total_periodo = sum(Vl_Liquidado_ipca, na.rm = TRUE)
  ) %>%
  ungroup() %>%
  
  # Percentual de cada subfunção no total de cada ano
  group_by(Cd_Exercicio) %>%
  mutate(
    percentual = Vl_Liquidado_ipca /
      sum(Vl_Liquidado_ipca, na.rm = TRUE)
  ) %>%
  ungroup() %>%
  
  # Transformar os anos em colunas
  pivot_wider(
    id_cols = c(Ds_SubFuncao, total_periodo),
    names_from = Cd_Exercicio,
    values_from = c(Vl_Liquidado_ipca, percentual),
    values_fill = 0,
    names_glue = "{Cd_Exercicio}_{.value}"
  ) %>%
  
  
# Ordenar do maior para o menor gasto acumulado em 2016-2025
  arrange(desc(total_periodo)) %>%
  
  # Retirar a coluna usada apenas para ordenar
  select(
    -total_periodo
  ) %>%
  
  # Organizar as colunas: valor, %, valor, %...
  select(
    Ds_SubFuncao,
    unlist(lapply(
      as.character(2016:2025),
      function(ano) {
        c(
          paste0(ano, "_Vl_Liquidado_ipca"),
          paste0(ano, "_percentual")
        )
      }
    ))
  )


# Formatação para apresentação
tabela_subfuncao_ano %>%
  mutate(
    across(
      contains("_Vl_Liquidado_ipca"),
      ~ scales::number(
        .x / 1000000,
        accuracy = 0.01,
        decimal.mark = ",",
        big.mark = "."
      )
    ),
    across(
      contains("_percentual"),
      ~ scales::percent(
        .x,
        accuracy = 0.1,
        decimal.mark = ","
      )
    )
  ) %>%
  knitr::kable()


```
É possível perceber que nos anos de 2016 e 2017, a subfunção Educação Básica reúne parte dos gastos com educação infantil, com ensino fundamental e outras etapas dentro da educação básica. 

Nesses anos, dentro da subfunção Educação Infantil temos apenas gastos com a rede parceira ou com investimento em construção de unidades. Esta subfunção para os anos de 2016 e 2017 reúne valores liquidados inscritos nos Projetos Atividades 2825 "Operação e Manutenção de CEIS e Creches da rede conveniada e outras modalidades de parcerias", 3359 "Construção de Centros de Educação Infantil - CEI" e 3358 "Construção de Escolas Municipais de Educação Infantil - EMEI". 

Já para os anos de 2018 a 2025, a subfunção educação infantil parece agregar todos os custos com esta etapa de ensino. Sem diferenciar, no entanto, gastos com creche ou com pré-escola.

Além disso, entram na subfunção Educação Infantil gastos com a "Bolsa Primeira Infância", um programa  criado em 2019 para atender crianças entre 0 e 3 anos que ainda não estavam matriculadas em creche. Para as famílias em situação de alta vulnerabilidade e já inscritas no CAD Único, a Prefeitura ofereceu um auxílio financeiro mensal de R$ 200. O benefício era emergencial, a ser suspenso no momento da disponibilização de vagas. O programa foi suspenso em 2021.

O ProjetoAtividade 2886 apresentou uma execução total de *R$ `r scales::number(sum(dadosfunedu_16_25$Vl_Liquidado_ipca[dadosfunedu_16_25$ProjetoAtividade == 2886], na.rm = TRUE), big.mark = ".", decimal.mark = ",", accuracy = 0.01)`* no período analisado.

Além disso, em 2024, há uma mudança na estrutura do registro por subfunção e Previdência Básica passa a ser cadastrado separadamento, reduzindo os tamanhos de ensino fundamental e de educação infantil. Isto significa que se apenas dividirmos os dados até 2023 de subfunção pelo número de matrículas, teremos um valor que inclui gastos previdenciários.

```{r PA subfuncao, echo=FALSE}

tibble_projeto_atividade <- dadosfunedu_16_25 %>%
  filter(
    Ds_SubFuncao %in% c("Educação Infantil", "Ensino Fundamental")
  ) %>%
  group_by(
    Ds_SubFuncao,
    ProjetoAtividade,
    Ds_Projeto_Atividade,
    Cd_Exercicio
  ) %>%
  summarise(
    Vl_Liquidado_ipca = sum(Vl_Liquidado_ipca, na.rm = TRUE),
    .groups = "drop"
  ) %>%
  
  # Manter apenas os ProjetoAtividade que possuem algum valor diferente de zero
  group_by(
    Ds_SubFuncao,
    ProjetoAtividade,
    Ds_Projeto_Atividade
  ) %>%
  filter(any(Vl_Liquidado_ipca != 0)) %>%
  
  # Calcular o total liquidado em todos os anos
  mutate(
    total_anos = sum(Vl_Liquidado_ipca, na.rm = TRUE)
  ) %>%
  ungroup() %>%
  
  # Transformar os anos em colunas
  pivot_wider(
    names_from = Cd_Exercicio,
    values_from = Vl_Liquidado_ipca,
    values_fill = 0
  ) %>%
  
  # Ordenar do maior para o menor total
  arrange(
    Ds_SubFuncao,
    desc(total_anos)
  ) %>%
  
  # Retirar a coluna auxiliar
  select(
    -total_anos
  )

```

## Exploração de Projetos Atividades com descritores de EI

```{r PAs educação infantil, echo=FALSE}

# ============================================================
# PROJETOS/ATIVIDADES RELACIONADOS À EDUCAÇÃO INFANTIL
# 1. Filtrar os ProjetoAtividade pela descrição

tabela_projetos_ei <- dadosfunedu_16_25 %>%
  filter(
    str_detect(
      Ds_Projeto_Atividade,
      regex(
        "CEI|CEMEI|EMEI|educação infantil|pré-escola|creche",
        ignore_case = TRUE
      )
    )
  ) %>%
  
  # ----------------------------------------------------------
  # 2. Somar o valor por projeto, subfunção e ano
  # ----------------------------------------------------------
  
  group_by(
    Ds_Projeto_Atividade,
    ProjetoAtividade,
    Ds_SubFuncao,
    PA,
    PAPA,
    Ds_Despesa,
    Cd_Elemento,
    Cd_Exercicio
  ) %>%
  summarise(
    Vl_Liquidado_ipca = sum(
      Vl_Liquidado_ipca,
      na.rm = TRUE
    ),
    .groups = "drop"
  ) %>%
  
  # Retirar projetos que tiverem valor ZERO em TODOS os anos
  
   group_by(
    Ds_Projeto_Atividade,
    ProjetoAtividade,
    Ds_SubFuncao,
    PA,
    PAPA,
    Ds_Despesa,
    Cd_Elemento
  ) %>%
  filter(
    any(
      Vl_Liquidado_ipca != 0,
      na.rm = TRUE
    )
  ) %>%
  ungroup() %>%
  
  # ----------------------------------------------------------
  # 4. Colocar os anos nas colunas
  # ----------------------------------------------------------
  
  pivot_wider(
    id_cols = c(
      Ds_Projeto_Atividade,
      ProjetoAtividade,
      Ds_SubFuncao,
      PA,
      PAPA,
      Ds_Despesa,
    Cd_Elemento
    ),
    names_from = Cd_Exercicio,
    values_from = Vl_Liquidado_ipca,
    values_fill = 0,
    names_expand = TRUE
  ) %>%
  
  # ----------------------------------------------------------
  # 4. Garantir a ordem das colunas
  # ----------------------------------------------------------
  
  select(
    Ds_Projeto_Atividade,
    ProjetoAtividade,
    Ds_SubFuncao,
    PA,
    PAPA,
    Ds_Despesa,
    Cd_Elemento,
    all_of(as.character(2016:2025))
  )

```


##Órgãos
```{r orgaos, include=FALSE}
# 1. Lista de órgãos com execução de recursos da Função Educação

unique(dadosfunedu_16_25$Ds_Orgao)

# 2. Valor orçado e liquidado por ano de Exercício na Função Educação

tabela_execucao <- dadosfunedu_16_25 %>%
  group_by(Cd_Exercicio) %>%
  summarise(
    Vl_Liquidado = sum(Vl_Liquidado, na.rm = TRUE),
    Vl_Liquidado_ipca = sum(Vl_Liquidado_ipca, na.rm = TRUE),
    Vl_Orcado_Ano_ipca = sum(Vl_Orcado_Ano_ipca, na.rm = TRUE)
  ) %>%
  mutate(
    Percentual_execucao = Vl_Liquidado_ipca / Vl_Orcado_Ano_ipca
  ) %>%
  arrange(Cd_Exercicio)

tabela_execucao


# Como são divididos os gastos da função educação por subfunção a partir de 2018, pois os dados de 2016 e 2017 misturam educação infantil e ensino fundamental dentro de educação básica

tabela_subfuncao_ano <- dadosfunedu_16_25 %>%
  group_by(Ds_SubFuncao, Cd_Exercicio) %>%
  summarise(
    Vl_Liquidado_ipca = sum(Vl_Liquidado_ipca, na.rm = TRUE),
    .groups = "drop"
  ) %>%
  group_by(Cd_Exercicio) %>%
  mutate(
    percentual = Vl_Liquidado_ipca / sum(Vl_Liquidado_ipca, na.rm = TRUE)
  ) %>%
  ungroup() %>%
  filter(Cd_Exercicio >= 2018, Cd_Exercicio <= 2025) %>%
  pivot_wider(
    id_cols = Ds_SubFuncao,
    names_from = Cd_Exercicio,
    values_from = percentual,
    values_fill = 0
  ) %>%
  mutate(
    across(
      any_of(as.character(2018:2025)),
      ~ percent(.x, accuracy = 0.1)
    )
  )

knitr::kable(tabela_subfuncao_ano)

dados_subfuncao <- dadosfunedu_16_25 %>%
  group_by(Ds_SubFuncao, Cd_AnoExecucao) %>%
  summarise(
    Vl_Liquidado_ipca = sum(Vl_Liquidado_ipca, na.rm = TRUE),
    .groups = "drop"
  )


dados_subfuncao_plot <- dados_subfuncao %>%
  mutate(Vl_Liquidado_mil = Vl_Liquidado_ipca / 1000)

ggplot(dados_subfuncao_plot,
       aes(x = Cd_AnoExecucao,
           y = Vl_Liquidado_mil,
           color = Ds_SubFuncao,
           group = Ds_SubFuncao)) +
  geom_line(size = 1) +
  geom_point(size = 2) +
  scale_y_continuous(
    labels = label_number(big.mark = ".", decimal.mark = ",")
  ) +
  labs(
    x = "Ano",
    y = "Valor liquidado (R$ mil, preços de dez/2025)",
    color = "Subfunção",
    title = "Evolução do valor liquidado por subfunção (deflacionado pelo IPCA)"
  ) +
  theme_minimal() +
  theme(
    legend.position = "bottom",
    axis.text.x = element_text(angle = 45, hjust = 1)
  )





```

## Análise das fontes 

```{r fonte, echo=FALSE}

tabela_fonte_ano <- dadosfunedu_16_25 %>%
  group_by(Ds_Fonte, Cd_Exercicio) %>%
  summarise(
    Vl_Liquidado_ipca = sum(Vl_Liquidado_ipca, na.rm = TRUE),
    .groups = "drop"
  ) %>%
  # Retira fontes cujo valor é zero em todos os anos
  group_by(Ds_Fonte) %>%
  filter(any(Vl_Liquidado_ipca != 0)) %>%
  ungroup() %>%
  # Calcula a participação da fonte no total de cada ano
  group_by(Cd_Exercicio) %>%
  mutate(
    percentual = Vl_Liquidado_ipca / sum(Vl_Liquidado_ipca, na.rm = TRUE)
  ) %>%
  ungroup() %>%
  pivot_wider(
    id_cols = Ds_Fonte,
    names_from = Cd_Exercicio,
    values_from = c(Vl_Liquidado_ipca, percentual),
    values_fill = 0,
    names_expand = TRUE,
    names_glue = "{Cd_Exercicio}_{.value}"
  )

# Organizar as colunas: valor e % de cada ano
anos <- as.character(2016:2025)

ordem_colunas <- c(
  "Ds_Fonte",
  unlist(lapply(anos, function(ano) {
    c(
      paste0(ano, "_Vl_Liquidado_ipca"),
      paste0(ano, "_percentual")
    )
  }))
)

tabela_fonte_ano <- tabela_fonte_ano %>%
  select(any_of(ordem_colunas)) %>%
  mutate(
    across(
      matches("_percentual$"),
      ~ percent(.x, accuracy = 0.1)
    )
  )

knitr::kable(tabela_fonte_ano)

## Gráfico por fonte de recursos em valores liquidados ipca absolutos

library(ggplot2)

dados_grafico_fonte <- dadosfunedu_16_25 %>%
  group_by(Ds_Fonte, Cd_Exercicio) %>%
  summarise(
    Vl_Liquidado_ipca = sum(Vl_Liquidado_ipca, na.rm = TRUE),
    .groups = "drop"
  ) %>%
  filter(Cd_Exercicio >= 2016, Cd_Exercicio <= 2025) %>%
  group_by(Ds_Fonte) %>%
  filter(any(Vl_Liquidado_ipca != 0)) %>%
  ungroup()

ggplot(
  dados_grafico_fonte,
  aes(
    x = Cd_Exercicio,
    y = Vl_Liquidado_ipca,
    group = Ds_Fonte,
    color = Ds_Fonte
  )
) +
  geom_line(linewidth = 1) +
  geom_point() +
  scale_y_continuous(
    labels = label_number(
      scale = 1e-6,
      suffix = " mi",
      decimal.mark = ","
    )
  ) +
  scale_x_continuous(
    breaks = 2016:2025
  ) +
  labs(
    title = "Evolução do gasto liquidado por fonte de recursos",
    x = "Ano",
    y = "Valor liquidado (R$ milhões)",
    color = "Fonte"
  ) +
  theme_minimal()

```

## Análise dos projetos Atividades

```{r Projetos Atividade}

# ============================================================
# CUSTOS POR TIPO DE ETAPA DE ENSINO
# ============================================================

library(stringr)

# ------------------------------------------------------------
# 1. Definir os custos e seus componentes
# ------------------------------------------------------------

custos_matricula <- tibble::tribble(
  
  ~custo, ~ProjetoAtividade, ~Ds_Projeto_Atividade,
  
  # Educação infantil indireta
  "Custo por matrícula de educação infantil na rede indireta",
  2828,
  "Manutenção e Operação da Rede Parceira - Centro de Educação Infantil (CEI)",
  
  "Custo por matrícula de educação infantil na rede indireta",
  2825,
  "Operação e Manutenção de CEIs e Creches da rede conveniada e outras modalidades de parcerias",
  
  
  # Creches diretas
  "Custo por matrícula de creche na rede direta",
  2856,
  "Remuneração dos Profissionais do Magistério - Centro de Educação Infantil (CEI)",
  
  "Custo por matrícula de creche na rede direta",
  2856,
  "Remuneração dos Profissionais da Educação Básica - Centro de Educação Infantil (CEI)",
  
  "Custo por matrícula de creche na rede direta",
  4360,
  "Manutenção e Operação de Centros de Educação Infantil (CEI)",
  
  
  # Pré-escola direta
  "Custo por matrícula de pré-escola na rede direta",
  2858,
  "Remuneração dos Profissionais do Magistério - Escola Municipal de Educação Infantil (EMEI)",
  
  "Custo por matrícula de pré-escola na rede direta",
  2858,
  "Remuneração dos Profissionais da Educação Básica - Escola Municipal de Educação Infantil (EMEI)",
  
  "Custo por matrícula de pré-escola na rede direta",
  4362,
  "Manutenção e Operação de Escolas Municipais de Educação Infantil (EMEI)",
  
  
  # Educação infantil direta
  "Custo por matrícula de educação infantil na rede direta",
  2840,
  "Transferência de Recursos Financeiros para as Unidades Educacionais - Educação Infantil",
  
  "Custo por matrícula de educação infantil na rede direta",
  2877,
  "Remuneração dos Profissionais do Magistério - Centro Municipal de Educação Infantil( CEMEI)",
  
  "Custo por matrícula de educação infantil na rede direta",
  2877,
  "Remuneração dos Profissionais da Educação Básica - Centro Municipal de Educação Infantil( CEMEI)",
  
  "Custo por matrícula de educação infantil na rede direta",
  2876,
  "Manutenção e Operação de Centros Municipais de Educação Infantil(CEMEI)",
  
  "Custo por matrícula de educação infantil na rede direta",
  2878,
  "Conservação e Manutenção de Unidades Educacionais- Educação Infantil",
  
  "Custo por matrícula de educação infantil na rede direta",
  2824,
  "Manutenção e Operação de Unidades Educacionais - Educação Indígena",

  "Custo por matrícula de educação infantil na rede direta",
2878,
"Conservação e Manutenção de Segundo Escalão de Unidades Educacionais- Educação Infantil",

"Custo por matrícula de educação infantil na rede direta",
2878,
"Conservação e Manutenção de Unidades Educacionais - Educação Infantil",
  
  
  # Custo por matrícula da rede de oferta municipal de educação infantil
  "Custo por matrícula da rede EI de oferta municipal",
  2815,
  "Fornecimento de Material Escolar-Educação Infantil",
  
  "Custo por matrícula da rede EI de oferta municipal",
  2815,
  "Fornecimento de Uniformes e Material Escolar-Educação Infantil",
  
 # Custo por matrícula da rede de oferta municipal de pré-escola
 
  "Custo por matrícula da pré-escola de oferta municipal",
  2811,
  "Fornecimento de Uniformes-Educação Infantil",
  
  
  # Investimento em creches
  "Investimento em rede direta de creche",
  3359,
  "Construção de Centros de Educação Infantil - CEI",
  
  "Investimento em rede direta de creche",
  3360,
  "Ampliação, Reforma e Requalificação de Centros de Educação Infantil (CEI)",
  
  
  # Investimento em pré-escola
  "Investimento em rede direta de pré-escola",
  3362,
  "Ampliação, Reforma e Requalificação de EMEIs",
  
   "Investimento em rede direta de pré-escola",
  3362,
  "Ampliação, Reforma e Requalificação de Escolas Municipais de Educação Infantil (EMEI)",
  
  "Investimento em rede direta de pré-escola",
  3361,
  "Construção de Escolas Municipais de Educação Infantil (EMEI)",
  
  "Investimento em rede direta de pré-escola",
  3358,
  "Construção de  Escolas Municipais de Educação Infantil - EMEI",

  
 # Transporte escolar EI
 "Transporte escolar - Educação Infantil",
 2849,
 "Transporte Escolar - Educação Infantil",
  
)


# Verificação de custos_matricula

custos_matricula %>%
  count(
    custo,
    ProjetoAtividade,
    Ds_Projeto_Atividade,
    name = "n"
  ) %>%
  filter(n > 1)

# Printar a tabela que mostra quais são os Projetos Atividades ligados a cada custo

knitr::kable(
  custos_matricula,
  format = "pandoc",
  caption = "Custos e componentes"
)


# ------------------------------------------------------------
# 2. Padronizar os tipos das variáveis
# ------------------------------------------------------------

custos_matricula <- custos_matricula %>%
  mutate(
    ProjetoAtividade = as.integer(ProjetoAtividade)
  )

dadosfunedu_16_25 <- dadosfunedu_16_25 %>%
  mutate(
    ProjetoAtividade = as.integer(ProjetoAtividade),
    Cd_Exercicio = as.integer(Cd_Exercicio)
  )


# ------------------------------------------------------------
# 3. Somar o Vl_Liquidado_ipca por
#    ProjetoAtividade + descrição + ano
# ------------------------------------------------------------

valores_projeto_ano <- dadosfunedu_16_25 %>%
  
  filter(
    Cd_Exercicio >= 2016,
    Cd_Exercicio <= 2025
  ) %>%
  
  group_by(
    ProjetoAtividade,
    Ds_Projeto_Atividade,
    Ds_SubFuncao,
    Cd_Exercicio
  ) %>%
  
  summarise(
    Vl_Liquidado_ipca = sum(
      Vl_Liquidado_ipca,
      na.rm = TRUE
    ),
    .groups = "drop"
  ) %>%
  filter(
    Vl_Liquidado_ipca != 0
  )




# ------------------------------------------------------------
# 4. Associar os valores aos componentes dos custos
#
# IMPORTANTE:
# O join é feito pelo par:
# ProjetoAtividade + Ds_Projeto_Atividade
#
# Isso impede que um mesmo código seja associado
# indevidamente a outra descrição.
# ------------------------------------------------------------

valores_custos_componentes <- custos_matricula %>%
  inner_join(
    valores_projeto_ano,
    by = c(
      "ProjetoAtividade",
      "Ds_Projeto_Atividade"
    )
  )

# ------------------------------------------------------------
# 5. Criar a coluna "componentes"
# ------------------------------------------------------------

valores_custos_componentes <- valores_custos_componentes %>%
  
  mutate(
    componentes = paste0(
      str_pad(
        ProjetoAtividade,
        width = 4,
        side = "left",
        pad = "0"
      ),
      " - ",
      Ds_Projeto_Atividade
    )
  )

# Verificar quais valores entraram em valores_custos componentes

valores_incluidos_ei <- valores_custos_componentes %>%
  filter(
    Ds_SubFuncao == "Educação Infantil"
  ) %>%
  group_by(
    Cd_Exercicio,
    ProjetoAtividade,
    Ds_Projeto_Atividade,
    custo
  ) %>%
  summarise(
    valor = sum(
      Vl_Liquidado_ipca,
      na.rm = TRUE
    ),
    .groups = "drop"
  ) %>%
  filter(valor != 0)


# ------------------------------------------------------------
# 6. Somar os componentes de cada custo por ano
# ------------------------------------------------------------

valores_custos <- valores_custos_componentes %>%
  
  group_by(
    custo,
    Ds_SubFuncao,
    Cd_Exercicio
  ) %>%
  
  summarise(
    Vl_Liquidado_ipca = sum(
      Vl_Liquidado_ipca,
      na.rm = TRUE
    ),
    .groups = "drop"
  )

# ------------------------------------------------------------
# 7. Criar a tabela final
# ------------------------------------------------------------

tabela_custos <- valores_custos_componentes %>%
  
  group_by(
    custo,
    Ds_SubFuncao,
    Cd_Exercicio
  ) %>%
  
  summarise(
    Vl_Liquidado_ipca = sum(
      Vl_Liquidado_ipca,
      na.rm = TRUE
    ),
    .groups = "drop"
  ) %>%
  
  pivot_wider(
    names_from = Cd_Exercicio,
    values_from = Vl_Liquidado_ipca,
    values_fill = 0
  ) %>%
  
  group_by(
    custo,
    Ds_SubFuncao
  ) %>%
  
  summarise(
    across(
      all_of(as.character(2016:2025)),
      sum,
      na.rm = TRUE
    ),
    .groups = "drop"
  ) %>%
  
  left_join(
    valores_custos_componentes %>%
      group_by(
        custo,
        Ds_SubFuncao
      ) %>%
      summarise(
        componentes = paste(
          unique(componentes),
          collapse = "\n"
        ),
        .groups = "drop"
      ),
    by = c(
      "custo",
      "Ds_SubFuncao"
    )
  ) %>%
  
  select(
    custo,
    componentes,
    Ds_SubFuncao,
    all_of(as.character(2016:2025))
  )

# ------------------------------------------------------------
# 8. Visualizar a tabela
# ------------------------------------------------------------

tabela_custos


# ============================================================
# 9. VERIFICAÇÃO
#    TABELA DE VERIFICAÇÃO - GASTOS COM EDUCAÇÃO INFANTIL
# ============================================================

custos_educacao_infantil <- c(
  "Custo por matrícula de creche na rede direta",
  "Custo por matrícula de educação infantil na rede direta",
  "Custo por matrícula de educação infantil na rede indireta",
  "Custo por matrícula de pré-escola na rede direta",
  "Custo por matrícula da pré-escola de oferta municipal",
  "Custo por matrícula da rede EI de oferta municipal",
  "Transporte escolar - Educação Infantil",
  "Investimento em rede direta de creche",
  "Investimento em rede direta de pré-escola"
)

# ------------------------------------------------------------
# 10. Somar os custos de educação infantil por ano
# ------------------------------------------------------------

custos_ei_ano <- tabela_custos %>%
  
  filter(
    custo %in% custos_educacao_infantil
  ) %>%
  
  select(
    custo,
    all_of(as.character(2016:2025))
  ) %>%
  
  select(-custo) %>%
  
  summarise(
    across(
      everything(),
      ~ sum(
        as.numeric(.x),
        na.rm = TRUE
      )
    )
  ) %>%
  
  pivot_longer(
    cols = everything(),
    names_to = "Cd_Exercicio",
    values_to = "custos_educacao_infantil"
  ) %>%
  
  mutate(
    Cd_Exercicio = as.integer(Cd_Exercicio)
  )


```

##Verificação para a criação de custos

```{r reverificar para entender a diferença}

valores_incluidos_ei <- valores_custos_componentes %>%
  filter(
    Ds_SubFuncao == "Educação Infantil"
  ) %>%
  group_by(
    Cd_Exercicio,
    ProjetoAtividade,
    Ds_Projeto_Atividade,
    custo
  ) %>%
  summarise(
    valor = sum(
      Vl_Liquidado_ipca,
      na.rm = TRUE
    ),
    .groups = "drop"
  ) %>%
  filter(valor != 0)

## Total EI

total_ei <- dadosfunedu_16_25 %>%
  filter(
    Ds_SubFuncao == "Educação Infantil",
    Cd_Exercicio >= 2016,
    Cd_Exercicio <= 2025
  ) %>%
  group_by(Cd_Exercicio) %>%
  summarise(
    total_ei = sum(
      Vl_Liquidado_ipca,
      na.rm = TRUE
    ),
    .groups = "drop"
  )

total_ei



## 4. Identificar exatamente quais valores entraram nos custos

valores_incluidos_ei <- valores_custos_componentes %>%
  filter(
    Ds_SubFuncao == "Educação Infantil"
  ) %>%
  group_by(
    Cd_Exercicio,
    ProjetoAtividade,
    Ds_Projeto_Atividade,
    custo
  ) %>%
  summarise(
    valor = sum(
      Vl_Liquidado_ipca,
      na.rm = TRUE
    ),
    .groups = "drop"
  ) %>%
  filter(valor != 0)

total_incluido_ei <- valores_incluidos_ei %>%
  group_by(Cd_Exercicio) %>%
  summarise(
    total_incluido = sum(valor, na.rm = TRUE),
    .groups = "drop"
  )

# Calcular o residual

conciliacao <- total_ei %>%
  left_join(
    total_incluido_ei,
    by = "Cd_Exercicio"
  ) %>%
  mutate(
    total_incluido = replace_na(total_incluido, 0),
    residual = total_ei - total_incluido,
    percentual_cobertura =
      total_incluido / total_ei
  )

conciliacao

# Lista de todos os PA que efetivamente tiveram gasto na Educação Infantil

projetos_ei <- dadosfunedu_16_25 %>%
  filter(
    Ds_SubFuncao == "Educação Infantil",
    Cd_Exercicio >= 2016,
    Cd_Exercicio <= 2025,
    Vl_Liquidado_ipca != 0
  ) %>%
  group_by(
    Cd_Exercicio,
    ProjetoAtividade,
    Ds_Projeto_Atividade
  ) %>%
  summarise(
    Vl_Liquidado_ipca = sum(
      Vl_Liquidado_ipca,
      na.rm = TRUE
    ),
    .groups = "drop"
  )

# Quais desses não estão na minha cesta de custos

projetos_ei_nao_incluidos <- projetos_ei %>%
  anti_join(
    custos_matricula %>%
      distinct(
        ProjetoAtividade,
        Ds_Projeto_Atividade
      ),
    by = c(
      "ProjetoAtividade",
      "Ds_Projeto_Atividade"
    )
  ) %>%
  arrange(
    Cd_Exercicio,
    desc(Vl_Liquidado_ipca)
  )

# Verificar se os gastos não incluídos fecham o residual

total_nao_incluido <- projetos_ei_nao_incluidos %>%
  group_by(Cd_Exercicio) %>%
  summarise(
    total_nao_incluido = sum(
      Vl_Liquidado_ipca,
      na.rm = TRUE
    ),
    .groups = "drop"
  )

# Tabela oficial de gastos com subfunção EI ano a ano

total_ei <- dadosfunedu_16_25 %>%
  filter(
    Ds_SubFuncao == "Educação Infantil",
    Cd_Exercicio >= 2016,
    Cd_Exercicio <= 2025
  ) %>%
  group_by(Cd_Exercicio) %>%
  summarise(
    total_ei = sum(
      Vl_Liquidado_ipca,
      na.rm = TRUE
    ),
    .groups = "drop"
  )

# Verificação de subfunção EI com incluídos + não incluídos

conciliacao_final <- conciliacao %>%
  left_join(
    total_nao_incluido,
    by = "Cd_Exercicio"
  ) %>%
  mutate(
    total_nao_incluido = replace_na(
      total_nao_incluido,
      0
    ),
    
    soma_componentes =
      total_incluido +
      total_nao_incluido,
    
    diferenca =
      total_ei -
      soma_componentes
  )

conciliacao_final

```



## Exploração de dados por Projeto Atividade

Nos anos de 2016 e 2017, temos projetos atividade que misturam diferentes etapas de ensino. 

Segue a lista dos principais: 

2856 Remuneração dos Profissionais do Magistério, responsável por 35,4% e 37,3% do gasto daqueles anos. 

2822 Operação e Manutenção do Sistema Municipal de Ensino, responsável por 24% do gasto

2825 Operação e Manutenção de CEIs e Creches Conveniadas e outras modalidades de parceria 17,6% e 19,1%

Para estes anos, é possível fazer um gasto por aluno de Creche ou CEI Conveniada dividindo por matrícula. Mas não é possível saber o gasto com a rede direta, já que o possível seria fazer um matrícula da rede direta que inclui todas as etapas, podendo, no máximo fazer um peso 2 para tempo integral ou usar os fatores de ponderação do Fundeb, mas que seria dificilmente explicável.

A partir de 2018, temos dados mais detalhados.

À exceção de 2020, temos 2828 Manutenção e Operação da Rede Parceira - Centro de Educação Infantil.

Em 2018, 2022 e 2023, temos a ação 2857 Remuneração dos Profissionais do Magistério Ensino Fundamental, respondendo por cerca de 20% do gasto liquidado.

De 2018 a 2023, temos a ação 2856 remuneração dos Profissionais do Magistério - CEI e a ação 2858 remuneração dos Profissionais do Magistério EMEI. E temos a ação 4362 Manutenção e Operação de Centros de Educação Infantil e a 4362 Manutenção e Operação de Escolas Municipais de Educação Infantil, esta de 2018 a 2023. Isso permite fazer o gasto por aluno da rede direta. A limitação é que aqui temos de forjar o gasto na jornada parcial e na jornada integral. 

Para 2024 e 2025, temos as ações 2858 - Remuneração dos Profissionais da Educação Básica - EMEI; 2856 Remuneração dos Profissionais da Educação Básica - CEI


Os custos de alimentação escolar (6553) ou de transporte (2850 - Transporte Escolar para ensino fundamental; 2849 Transporte Escolar - Educação Infantil) não podem ser usados para diferenciar rede direta ou indireta. 

Em relação à merenda, dá para saber quanto é recurso do PNAE e quanto é gasto com outros recursos. 

## Ações sem diferença de custo por jornada
Uniforme, material escolar e transporte

## Merenda

Os custos não incluem gastos com alimentação escolar. Isso porque o registro reúne custos de merenda escolar de todas as etapas de ensino. 

```{r merenda}
## 6553 - Alimentação Escolar

tabela_alim <- dadosfunedu_16_25 |>
  dplyr::filter (ProjetoAtividade %in% c(6553, 2390, 2801, 2873)) |>
  dplyr::mutate(Cd_Exercicio = as.character(Cd_Exercicio)) |>
  dplyr::group_by(
    ProjetoAtividade,
    Ds_Projeto_Atividade,
    Ds_Despesa,
    Cd_Exercicio
  ) |>
  dplyr::summarise(
    Vl_Liquidado_ipca = sum(Vl_Liquidado_ipca, na.rm = TRUE),
    .groups = "drop"
  ) |>
  tidyr::pivot_wider(
    names_from = Cd_Exercicio,
    values_from = Vl_Liquidado_ipca,
    values_fill = 0
  )

# Valores gastos com merenda escolar por Fonte de recursos

tabela_merenda_fonte <- dadosfunedu_16_25 |>
  dplyr::filter(
    ProjetoAtividade %in% c(6553, 2390, 2801, 2873)
  ) |>
  dplyr::mutate(
    Cd_Exercicio = as.character(Cd_Exercicio)
  ) |>
  dplyr::group_by(
    ProjetoAtividade,
    Ds_Projeto_Atividade,
    Ds_Fonte,
    Cd_Exercicio
  ) |>
  dplyr::summarise(
    Vl_Liquidado_ipca = sum(Vl_Liquidado_ipca, na.rm = TRUE),
    .groups = "drop"
  ) |>
  tidyr::pivot_wider(
    names_from = Cd_Exercicio,
    values_from = Vl_Liquidado_ipca,
    values_fill = 0
  )

```

# Matrículas

Calcular as seguintes categorias de matrícula para cada ano, a partir da tibble tabela_matriculas:

1. Matrícula da rede indireta de educação infantil jornada integral = mat_cre_ti_ind + mat_pre_ti_ind

2. Matrícula da rede indireta de educação infantil jornada parcial = mat_cre_parc_ind + mat_pre_parc_ind

3. Matrícula de creche da rede direta jornada parcial = mat_cre_parc_direta

4. Matrícula de creche da rede direta jornada integral = mat_cre_ti_dir

5. Matrícula de pré-escola da rede direta jornada parcial = mat_pre_parc_dir

6. Matrícula de pré-escola da rede direta jornada integral = mat_pre_ti_dir

7. Matrícula da rede direta de educação infantil jornada parcial = mat_cre_parc_dir + mat_pre_parc_dir

8. Matrícula da rede direta de educação infantil jornada integral =  mat_cre_ti_dir + mat_pre_ti_dir

9. Matrícula de creche em oferta municipal =
mat_cre_parc_dir + mat_cre_ti_dir + mat_cre_parc_ind + mat_cre_ti_ind

10. Matrícula de pré-escola em oferta municipal =
mat_pre_parc_dir + mat_pre_parc_ind + mat_pre_ti_ind + mat_pre_ti_dir

11. Matrícula de educação infantil em oferta municipal = 
mat_cre_parc_dir + mat_cre_ti_dir + mat_cre_parc_ind + mat_cre_ti_ind + mat_pre_parc_dir + mat_pre_parc_ind + mat_pre_ti_ind + mat_pre_ti_dir 


```{r matrículas SP, echo=FALSE}

# ============================================================
# CRIAR TABELA DE MATRÍCULAS POR TIPO DE JORNADA E PROVISÃO
# ============================================================
library(readODS)
library(writexl)


# ------------------------------------------------------------
# 1. Ler o banco de dados
# ------------------------------------------------------------

caminho <- "C:/Users/crist/Documents/Pesquisas/CEM - Leituras e produção/Pesquisas nossas/Educação Infantil - panorama/Banco de dados nossos/Dados municipais SP Anderson 062026.ods"

bd_oferta_munic <- read_ods(
  caminho,
  sheet = 1
)


# ------------------------------------------------------------
# 2. Selecionar as variáveis e criar as matrículas por jornada e tipo de rede
# ------------------------------------------------------------

tabela_matriculas_sp <- bd_oferta_munic %>%
  dplyr::select(
    NU_ANO_CENSO,
    mat_cre_ti_dir,
    mat_cre_dir,
    mat_pre_ti_dir,
    mat_pre_dir,
    mat_cre_ti_ind,
    mat_cre_ind,
    mat_pre_ti_ind,
    mat_pre_ind
  ) %>%
  dplyr::mutate(
      # 1. Creche direta - jornada parcial
    mat_cre_parc_dir =
      mat_cre_dir - mat_cre_ti_dir,
    
    # 2. Pré-escola direta - jornada parcial
    mat_pre_parc_dir =
      mat_pre_dir - mat_pre_ti_dir,
    
    # 3. Creche indireta - jornada parcial
    mat_cre_parc_ind =
      mat_cre_ind - mat_cre_ti_ind,
    
    # 4. Pré-escola indireta - jornada parcial
    mat_pre_parc_ind =
      mat_pre_ind - mat_pre_ti_ind
    
  ) %>%
  dplyr::mutate(
    
    # ==========================================================
    # CATEGORIAS AGREGADAS
    # ==========================================================
    
    # 5. Rede indireta de Educação Infantil - jornada integral
    mat_ind_ti =
      mat_cre_ti_ind + mat_pre_ti_ind,
    
    # 6. Rede indireta de Educação Infantil - jornada parcial
    mat_ind_parc =
      mat_cre_parc_ind + mat_pre_parc_ind,
    
    # 7. Rede direta de Educação Infantil - jornada parcial
    mat_dir_parc =
      mat_cre_parc_dir + mat_pre_parc_dir,
    
    # 8. Rede direta de Educação Infantil - jornada integral
    mat_dir_ti =
      mat_cre_ti_dir + mat_pre_ti_dir,
    
    # 9. Creche em oferta municipal
    mat_cre_municipal =
      mat_cre_parc_dir +
      mat_cre_ti_dir +
      mat_cre_parc_ind +
      mat_cre_ti_ind,
    
    # 10. Pré-escola em oferta municipal
    mat_pre_municipal =
      mat_pre_parc_dir +
      mat_pre_ti_dir +
      mat_pre_parc_ind +
      mat_pre_ti_ind,
    
    # 11. Educação Infantil em oferta municipal
    mat_ei_municipal =
      mat_cre_parc_dir +
      mat_cre_ti_dir +
      mat_cre_parc_ind +
      mat_cre_ti_ind +
      mat_pre_parc_dir +
      mat_pre_ti_dir +
      mat_pre_parc_ind +
      mat_pre_ti_ind
    
  ) %>%
  dplyr::select(
    NU_ANO_CENSO,
    
    # Matrículas originais e agregadas
    mat_cre_ti_dir,
    mat_cre_parc_dir,
    mat_pre_ti_dir,
    mat_pre_parc_dir,
    mat_cre_ti_ind,
    mat_cre_parc_ind,
    mat_pre_ti_ind,
    mat_pre_parc_ind,
    mat_ind_ti,
    mat_ind_parc,
    mat_dir_parc,
    mat_dir_ti,
    mat_cre_municipal,
    mat_pre_municipal,
    mat_ei_municipal
  ) %>%
  dplyr::arrange(NU_ANO_CENSO)


# ------------------------------------------------------------
# 3. Conferir o resultado
# ------------------------------------------------------------

tabela_matriculas_sp

```

Os dados de execução de recursos municipais não possui descritores que permitam separar gastos realizados com matrículas da educação infantil em tempo integral ou em tempo parcial. Ao olhar o país, uma das dificuldades é a heterogeneidade de períodos para matrículas de tempo integral.

A LDB prevê, desde 2013, que a educação infantil de tempo integral deve ter, no mínimo, 7 horas diárias. As matrículas parciais, por regra (Brasil, 1996), têm jornada de 4 horas diárias. Na rede municipal de São Paulo, o tempo integral em vagas de creche equivale a jornadas diárias de dez horas. Já na pré-escola, o tempo integral equivale a jornadas diárias de oito horas. A jornada parcial é, por sua vez, de quatro horas diárias.

Dado o caso de São Paulo, com jornadas duplicadas de tempo, neste trabalho usaremos o peso 2 para matrículas de tempo integral e o peso 1 para matrículas de tempo parcial. Essa ponderação não representa a realidade da execução de recursos, mas na falta de informações mais precisas, decidimos usar uma ponderação conservadora que considera que os custos sejam os mesmos no momento da majoração da jornada. 

Sendo assim, 

Mp = número de matrículas em tempo parcial
Mi = número de matrículas em tempo integral
V = valor total de recursos

O total de matrículas ponderadas é dado por: 

**M_pond = Mp + 2Mi** 

O valor de uma matrícula parcial é dado por:

**Valor_parcial = {V}/{Mp + 2Mi}**

O valor de uma matrícula integral é dado por:

**Valor_integral = 2 × Valor_parcial**
	
E para a ponderação, serão usadas:

# 1. Custo por matrícula da pré-escola de oferta municipal
Os custos de uniforme não mudam conforme o tipo de jornada, sendo assim, serão ponderados pelo valor de "tabela_matriculas_sp$mat_pre_municipal".

# 2. Custo por matrícula da rede EI de oferta municipal
Os custos de material escolar não diferem por tipo de jornada, sendo assim, serão ponderados pelo valor de "tabela_matriculas_sp$mat_ei_municipal"

# 3. Custo por matrícula de creche na rede direta
Aqui estão concentrados custos de remuneração de profissionais e de manutenção das unidades de creche na rede direta e, portanto, devem ser ponderadas por tipo de jornada. 

Assim, o custo será dividido pela soma de "tabela_matriculas_sp$mat_cre_parc_dir" e 2x "tabela_matriculas_sp$mat_cre_ti_dir". Com isso, será encontrado o valor per capita por turno parcial de creche direta.

O valor per capita por turno integral será o dobro do valor per capita parcial de creche direta. 


# 4. Custo por matrícula de educação infantil na rede direta
Fazem parte deste custo a remuneração e operação de CEMEIs, manutenção e conservação de unidades de educação infantil. Além disso, aqui também estão reunidos os valores transferidos para as unidades, como as realizadas pelo programa PTRF (Programa de Transferência de Recursos Financeiros). O programa tem seus próprios ponderadores para a definição dos valores recebidos por unidade, entre eles o número de alunos no CadUnico, a adesão ao programa São Paulo Integral, o número de alunos da unidade etc. 

Dada a diferença de categorias, de maneira simplificada, iremos adotar a ponderação simples por matrícula parcial ou integral. 

Assim, o custo será dividido pela soma de "tabela_matriculas_sp$mat_dir_parc" e 2x "tabela_matriculas_sp$mat_dir_ti". Com isso, será encontrado o valor per capita por turno parcial de educação infantil na rede direta.

O valor per capita por turno integral será o dobro do valor per capita parcial de rede direta. 


# 5. Custo por matrícula de educação infantil na rede indireta
Os valores aqui não são divididos por fase da educação infantil ou por jornada, sendo assim, eles serão apenas divididos pelo total da soma de  "tabela_matriculas_sp$mat_ind_ti" com "tabela_matriculas_sp$mat_ind_parc". 

# 6. Custo por matrícula de pré-escola na rede direta
Aqui estão os custos de remuneração e operação de EMEIs e, como nos casos anteriores, deverá então computar diferença entre jornada parcial e jornada integral. 

Assim, o custo será dividido pela soma de "tabela_matriculas_sp$mat_pre_parc_dir" e 2x "tabela_matriculas_sp$mat_pre_ti_dir". Com isso, será encontrado o valor per capita por turno parcial de educação infantil na rede direta.

Para as matrículas de tempo integral, será necessário multiplicar por 2 o valor per capita do turno parcial.


# 7. Transporte escolar - Educação Infantil
O transporte escolar é usado de maneira indiferente por alunos de creche e de pré-escola seja da rede direta ou da rede conveniada, conforme sua necessidade. Assim, não são diferenciadas matrículas de tempo parcial e de tempo integral. 

O custo per capita aqui é uma maneira de diluir o gasto feito com parte dos alunos por toda a rede, sem distinguir exatamente quem são os alunos que se beneficiam deste gasto. 

O custo será, então, dividido pelo total de "tabela_matricula_sp$mat_ei_municipal".

# Próximos passos

Com isso, temos os componentes do valor gasto por aluno per capita na educação infantil ofertada pela Prefeitura de São Paulo. 

Sendo que parte dos componentes devem ser somados entre si para chegarmos ao valor per capita da matrícula. 


```{r tentativa de custo, echo=FALSE}

# ============================================================
# CÁLCULO DO CUSTO POR MATRÍCULA - EDUCAÇÃO INFANTIL
# ============================================================
# ------------------------------------------------------------
# 1. Preparar tabela de matrículas
# ------------------------------------------------------------

tabela_mat <- tabela_matriculas_sp |>
  dplyr::rename(
    mat_cre_parc_dir = mat_cre_parc_dir
  ) |>
  dplyr::select(
    NU_ANO_CENSO,
    mat_pre_municipal,
    mat_ei_municipal,
    mat_cre_parc_dir,
    mat_cre_ti_dir,
    mat_dir_parc,
    mat_dir_ti,
    mat_ind_ti,
    mat_ind_parc,
    mat_pre_parc_dir,
    mat_pre_ti_dir
  ) |>
  dplyr::mutate(
    ano = as.character(NU_ANO_CENSO)
  )


# ------------------------------------------------------------
# 2. Transformar tabela de custos de formato largo
#    para formato longo
# ------------------------------------------------------------

custos_long <- tabela_custos |>
  tidyr::pivot_longer(
    cols = `2016`:`2025`,
    names_to = "ano",
    values_to = "valor_custo"
  ) |>
  dplyr::mutate(
    ano = as.character(ano)
  )


# ------------------------------------------------------------
# 3. Associar os custos às matrículas de cada ano
# ------------------------------------------------------------

custos_calculo <- custos_long |>
  dplyr::left_join(
    tabela_mat,
    by = "ano"
  )


# ------------------------------------------------------------
# 4. Classificar os custos
# ------------------------------------------------------------

custos_calculo <- custos_calculo |>
  dplyr::mutate(
    
    categoria = dplyr::case_when(
      
      custo == "Custo por matrícula da pré-escola de oferta municipal" ~
        "pre_municipal",
      
      custo == "Custo por matrícula da rede EI de oferta municipal" ~
        "ei_municipal",
      
      custo == "Custo por matrícula de creche na rede direta" ~
        "creche_direta",
      
      custo == "Custo por matrícula de educação infantil na rede direta" ~
        "ei_direta",
      
      custo == "Custo por matrícula de educação infantil na rede indireta" ~
        "ei_indireta",
      
      custo == "Custo por matrícula de pré-escola na rede direta" ~
        "pre_direta",
      
      custo == "Transporte escolar - Educação Infantil" ~
        "transporte_ei",
      
      TRUE ~ NA_character_
    )
  )


# ------------------------------------------------------------
# 5. Calcular as matrículas ponderadas
# ------------------------------------------------------------

custos_calculo <- custos_calculo |>
  dplyr::mutate(
    
    matriculas_ponderadas = dplyr::case_when(
      
      # 1. Pré-escola - oferta municipal
      categoria == "pre_municipal" ~
        mat_pre_municipal,
      
      # 2. Educação Infantil - oferta municipal
      categoria == "ei_municipal" ~
        mat_ei_municipal,
      
      # 3. Creche - rede direta
      categoria == "creche_direta" ~
        mat_cre_parc_dir +
        (2 * mat_cre_ti_dir),
      
      # 4. Educação Infantil - rede direta
      categoria == "ei_direta" ~
        mat_dir_parc +
        (2 * mat_dir_ti),
      
      # 5. Educação Infantil - rede indireta
      categoria == "ei_indireta" ~
        mat_ind_ti +
        mat_ind_parc,
      
      # 6. Pré-escola - rede direta
      categoria == "pre_direta" ~
        mat_pre_parc_dir +
        (2 * mat_pre_ti_dir),
      
      # 7. Transporte escolar - Educação Infantil
      categoria == "transporte_ei" ~
        mat_ei_municipal,
      
      TRUE ~ NA_real_
    )
  )


# ------------------------------------------------------------
# 6. Calcular valor por matrícula parcial e integral
# ------------------------------------------------------------

custos_calculo <- custos_calculo |>
  dplyr::mutate(
    
    valor_parcial =
      dplyr::if_else(
        matriculas_ponderadas > 0,
        valor_custo / matriculas_ponderadas,
        NA_real_
      ),
    
    valor_integral =
      dplyr::case_when(
        
        categoria %in% c(
          "creche_direta",
          "ei_direta",
          "pre_direta"
        ) ~ 2 * valor_parcial,
        
        TRUE ~ valor_parcial
      )
  )


```

# Verificação sobre recomposição do gasto em relação a educação infantil

Tentativa de entender quais as ações que ficaram de fora para cada ano. 

```{r lista ei}

#Listar todos os projetos atividade classificados como educação infantil 

library(dplyr)

projetos_educacao_infantil <- dadosfunedu_16_25 %>%
  filter(
    Ds_SubFuncao == "Educação Infantil",
    Vl_Liquidado_ipca != 0
  ) %>%
  group_by(
    ProjetoAtividade,
    Ds_Projeto_Atividade
  ) %>%
  summarise(
    Vl_Liquidado_ipca_total = sum(Vl_Liquidado_ipca, na.rm = TRUE),
    .groups = "drop"
  ) %>%
  arrange(desc(Vl_Liquidado_ipca_total))

projetos_educacao_infantil
```

Conscientemente, não estão sendo considerados os gastos com Bolsa Primeira Infância (2886) por considerar que este gasto não contribui para a oferta de educação infantil. 

```{r Valores por matrícula}
library(dplyr)
library(tidyr)

# ============================================================
# 1. Criar os cinco tipos de matrícula
# ============================================================

custos_por_matricula <- custos_calculo %>%
  
  group_by(ano) %>%
  
  summarise(
    
    # ----------------------------------------------------------
    # 1. Creche jornada integral - rede direta
    #
    # creche_direta + ei_direta + ei_municipal
    # ----------------------------------------------------------
    
    creche_ti_direta =
      sum(
        valor_integral[categoria == "creche_direta"],
        na.rm = TRUE
      ) +
      sum(
        valor_integral[categoria == "ei_direta"],
        na.rm = TRUE
      ) +
      sum(
        valor_integral[categoria == "ei_municipal"],
        na.rm = TRUE
      ),
    
    
    # ----------------------------------------------------------
    # 2. Creche jornada integral - rede indireta
    #
    # ei_indireta + ei_municipal
    # ----------------------------------------------------------
    
    creche_ti_indireta =
      sum(
        valor_integral[categoria == "ei_indireta"],
        na.rm = TRUE
      ) +
      sum(
        valor_integral[categoria == "ei_municipal"],
        na.rm = TRUE
      ),
    
    # ----------------------------------------------------------
    # 3. Creche jornada parcial - rede direta
    #
    # creche_direta + ei_direta + ei_municipal
    # ----------------------------------------------------------
    
    creche_parc_direta =
      sum(
        valor_parcial[categoria == "creche_direta"],
        na.rm = TRUE
      ) +
      sum(
        valor_parcial[categoria == "ei_direta"],
        na.rm = TRUE
      ) +
      sum(
        valor_parcial[categoria == "ei_municipal"],
        na.rm = TRUE
      ),
    
    # ----------------------------------------------------------
    # 4. Creche jornada parcial - rede indireta
    #
    # ei_indireta + ei_municipal
    # ----------------------------------------------------------
        creche_parc_indireta =
      sum(
        valor_parcial[categoria == "ei_indireta"],
        na.rm = TRUE
      ) +
      sum(
        valor_parcial[categoria == "ei_municipal"],
        na.rm = TRUE
      ),
    
    # ----------------------------------------------------------
    # 5. Pré-escola jornada parcial - rede direta
    #
    # pre_direta + pre_municipal +
    # ei_direta + ei_municipal
    # ----------------------------------------------------------
    
    pre_parcial_direta =
      sum(
        valor_parcial[categoria == "pre_direta"],
        na.rm = TRUE
      ) +
      sum(
        valor_parcial[categoria == "pre_municipal"],
        na.rm = TRUE
      ) +
      sum(
        valor_parcial[categoria == "ei_direta"],
        na.rm = TRUE
      ) +
      sum(
        valor_parcial[categoria == "ei_municipal"],
        na.rm = TRUE
      ),
    
    
    # ----------------------------------------------------------
    # 6. Pré-escola jornada integral - rede direta
    #
    # pre_direta + pre_municipal +
    # ei_direta + ei_municipal
    # ----------------------------------------------------------
    
    pre_ti_direta =
      sum(
        valor_integral[categoria == "pre_direta"],
        na.rm = TRUE
      ) +
      sum(
        valor_integral[categoria == "pre_municipal"],
        na.rm = TRUE
      ) +
      sum(
        valor_integral[categoria == "ei_direta"],
        na.rm = TRUE
      ) +
      sum(
        valor_integral[categoria == "ei_municipal"],
        na.rm = TRUE
      ),
    
    
    # ----------------------------------------------------------
    # 7. Pré-escola jornada integral - rede indireta
    #
    # ei_indireta + ei_municipal + pre_municipal
    #
    # Aqui utilizamos valor_integral, pois esta categoria é
    # jornada integral.
    # ----------------------------------------------------------
    
    pre_ti_indireta =
      sum(
        valor_integral[categoria == "ei_indireta"],
        na.rm = TRUE
      ) +
      sum(
        valor_integral[categoria == "ei_municipal"],
        na.rm = TRUE
      ) +
      sum(
        valor_integral[categoria == "pre_municipal"],
        na.rm = TRUE
      ),
    
    # ----------------------------------------------------------
    # 8. Pré-escola jornada parcial - rede indireta
    #
    # ei_indireta + ei_municipal
    # ----------------------------------------------------------
        pre_parc_indireta =
      sum(
        valor_parcial[categoria == "ei_indireta"],
        na.rm = TRUE
      ) +
      sum(
        valor_parcial[categoria == "ei_municipal"],
        na.rm = TRUE
      ),
    
    
    .groups = "drop"
  ) %>%
  
  # ==========================================================
  # 2. Transformar as categorias em linhas
  # ==========================================================
  
  pivot_longer(
    cols = -ano,
    names_to = "categoria_matricula",
    values_to = "valor"
  ) %>%
  
  # ==========================================================
  # 3. Colocar os anos nas colunas
  # ==========================================================
  
  pivot_wider(
    names_from = ano,
    values_from = valor,
    values_fill = 0
  ) %>%
  
  # ==========================================================
  # 4. Dar os nomes finais e ordenar
  # ==========================================================
  
  mutate(
    matricula = case_when(
      
      categoria_matricula == "creche_ti_direta" ~
        "Matrícula creche jornada integral na rede direta",
      
      categoria_matricula == "creche_ti_indireta" ~
        "Matrícula creche jornada integral na rede indireta",
      
      categoria_matricula == "creche_parc_direta" ~
        "Matrícula creche jornada parcial na rede direta",
      
      categoria_matricula == "creche_parc_indireta" ~
        "Matrícula creche jornada parcial na rede indireta",
      
      categoria_matricula == "pre_parcial_direta" ~
        "Matrícula pré-escola jornada parcial na rede direta",
      
      categoria_matricula == "pre_ti_direta" ~
        "Matrícula pré-escola jornada integral na rede direta",
      
      categoria_matricula == "pre_ti_indireta" ~
        "Matrícula pré-escola jornada integral na rede indireta",
      
      categoria_matricula == "pre_parc_indireta" ~
        "Matrícula pré-escola jornada parcial na rede indireta"
    )
  ) %>%
  
  select(
    matricula,
    all_of(as.character(2016:2025))
  )
```


```{r teste custo}

# ============================================================
# TOTAL DOS CUSTOS DE MATRÍCULA POR ANO
# ============================================================
#
# Soma os seis tipos de custo:
#
# - Custo por matrícula de educação infantil na rede indireta
# - Custo por matrícula de creche na rede direta
# - Custo por matrícula de pré-escola na rede direta
# - Custo por matrícula de educação infantil na rede direta
# - Custo por matrícula da rede EI de oferta municipal
# - Custo por matrícula da pré-escola de oferta municipalCusto de matrícula da educação infantil direta
# 
# O resultado será um total de Vl_Liquidado_ipca para cada ano.
# ============================================================

total_custos_ano <- valores_custos %>%
  
  group_by(Cd_Exercicio) %>%
  
  summarise(
    
    # Total dos custos por matrícula
    custos_matricula = sum(
      Vl_Liquidado_ipca[
        custo %in% c(
          "Custo por matrícula de educação infantil na rede indireta",
          "Custo por matrícula de creche na rede direta",
          "Custo por matrícula de pré-escola na rede direta",
          "Custo por matrícula de educação infantil na rede direta",
          "Custo por matrícula da rede EI de oferta municipal",
          "Custo por matrícula da pré-escola de oferta municipal"
        )
      ],
      na.rm = TRUE
    ),
    
    # Transporte escolar
    transporte_escolar = sum(
      Vl_Liquidado_ipca[
        custo == "Transporte escolar - Educação Infantil"
      ],
      na.rm = TRUE
    ),
    
    # Investimentos: creche + pré-escola
    investimentos = sum(
      Vl_Liquidado_ipca[
        custo %in% c(
          "Investimento em rede direta de creche",
          "Investimento em rede direta de pré-escola"
        )
      ],
      na.rm = TRUE
    ),
    
    .groups = "drop"
  ) %>%
  
  arrange(Cd_Exercicio)

# Visualizar o resultado
total_custos_ano

```

Validação dos resultados

```{r validação dos valores por matrícula}

# ============================================================
# VALIDAÇÃO DOS CUSTOS POR MATRÍCULA
# ============================================================
# Multiplica:
#   número de matrículas × valor por matrícula
#
# e compara a soma anual com:
#   total_custos_ano$custos_matricula
# ============================================================
# ------------------------------------------------------------
# 1. Verificar a ordem das cinco categorias
# ------------------------------------------------------------

custos_por_matricula %>%
  select(matricula)
  

# ------------------------------------------------------------
# 2. Criar a correspondência entre as categorias
#    e as variáveis de matrícula
# ------------------------------------------------------------

correspondencia <- tibble(
  matricula = custos_por_matricula$matricula,
  variavel_matricula = c(
    "mat_cre_ti_dir",
    "mat_cre_ti_ind",
    "mat_cre_parc_dir",
    "mat_cre_parc_ind",
    "mat_pre_parc_dir",
    "mat_pre_ti_dir",
    "mat_pre_ti_ind",
    "mat_pre_parc_ind"
  )
)


# ------------------------------------------------------------
# 3. Transformar custos_por_matricula em formato longo
# ------------------------------------------------------------

custos_long <-
  custos_por_matricula %>%
  tidyr::pivot_longer(
    cols = `2016`:`2025`,
    names_to = "ano",
    values_to = "valor_por_matricula"
  ) %>%
  dplyr::mutate(
    ano = as.integer(ano)
  )


# ------------------------------------------------------------
# 4. Associar cada categoria à matrícula correspondente
# ------------------------------------------------------------

custos_long <- custos_long %>%
  left_join(
    correspondencia,
    by = "matricula"
  )


# ------------------------------------------------------------
# 5. Buscar o número de matrículas correspondente
# ------------------------------------------------------------

matriculas_long <- tabela_matriculas_sp %>%
  pivot_longer(
    cols = -NU_ANO_CENSO,
    names_to = "variavel_matricula",
    values_to = "matriculas"
  ) %>%
  rename(
    ano = NU_ANO_CENSO
  )


# ------------------------------------------------------------
# 6. Multiplicar:
#    número de matrículas × valor por matrícula
# ------------------------------------------------------------

recomposicao <- custos_long %>%
  left_join(
    matriculas_long,
    by = c(
      "ano",
      "variavel_matricula"
    )
  ) %>%
  mutate(
    gasto_recomposto =
      matriculas * valor_por_matricula
  )


# ------------------------------------------------------------
# 7. Somar as cinco categorias por ano
# ------------------------------------------------------------

recomposicao_ano <- recomposicao %>%
  group_by(ano) %>%
  summarise(
    gasto_recomposto = sum(
      gasto_recomposto,
      na.rm = TRUE
    ),
    .groups = "drop"
  )


# ------------------------------------------------------------
# 8. Comparar com total_custos_ano$custos_matricula
# ------------------------------------------------------------

validacao <- total_custos_ano %>%
  transmute(
    ano = Cd_Exercicio,
    gasto_observado = custos_matricula
  ) %>%
  left_join(
    recomposicao_ano,
    by = "ano"
  ) %>%
  mutate(
    diferenca =
      gasto_recomposto - gasto_observado,

    diferenca_percentual =
      100 * diferenca / gasto_observado,

    percentual_reconstituido =
      100 * gasto_recomposto / gasto_observado
  ) %>%
  arrange(ano)


# ------------------------------------------------------------
# 9. RESULTADO DA VALIDAÇÃO
# ------------------------------------------------------------

validacao


# ------------------------------------------------------------
# 10. DETALHAMENTO POR CATEGORIA
# ------------------------------------------------------------

recomposicao %>%
  select(
    ano,
    matricula,
    variavel_matricula,
    matriculas,
    valor_por_matricula,
    gasto_recomposto
  ) %>%
  arrange(
    ano,
    matricula
  )


# ------------------------------------------------------------
# 11. TABELA FINAL ARREDONDADA
# ------------------------------------------------------------

validacao %>%
  mutate(
    gasto_observado = round(gasto_observado, 2),
    gasto_recomposto = round(gasto_recomposto, 2),
    diferenca = round(diferenca, 2),
    diferenca_percentual = round(
      diferenca_percentual,
      2
    ),
    percentual_reconstituido = round(
      percentual_reconstituido,
      2
    )
  )
```


```


```




## Possibilidades de exploração de gasto por matrícula

1. Receitas do Fundeb recebidos por matrícula

Dividir os recursos do Fundeb por matrícula da educação básica, direta e indireta. A limitação seria matrículas que podem não atender regras do FUndeb e, assim, não serem consideradas. A maneira de ver se o buraco é grande é checar no MEC qual o número de matrículas considerado para São Paulo na divisão de recursos e bater com o número de matrículas que temos em nosso banco. 

2. Recursos da Modalidade Indireta por vaga indireta

```{r matriculas distrito}

library(readxl)
matriculas_sp_censo1625 <- read_excel("C:/Users/crist/Documents/Pesquisas/CEM - Leituras e produção/Pesquisas nossas/Educação Infantil - panorama/Análise Educação Infantil/Data/tabelas_analiticas_2015_2025_v2.xlsx", 
sheet = "saopaulo")

tabela_matriculas_distrito <-
  matriculas_sp_censo1625 %>%
  
  dplyr::select(
    ano = NU_ANO_CENSO,
    CO_DISTRITO,
    NO_DISTRITO,
    mat_cre_ti_dir,
    mat_cre_dir,
    mat_pre_ti_dir,
    mat_pre_dir,
    mat_cre_ti_ind,
    mat_cre_ind,
    mat_pre_ti_ind,
    mat_pre_ind
  ) %>%
  
  dplyr::mutate(
    dplyr::across(
      dplyr::starts_with("mat_"),
      ~ tidyr::replace_na(.x, 0)
    )
  )  %>%
  
  # ==========================================================
  # 1. MATRÍCULAS POR JORNADA
  # ==========================================================
  
  dplyr::mutate(
    
    # Creche direta - jornada parcial
    mat_cre_parc_dir =
      mat_cre_dir - mat_cre_ti_dir,
    
    # Pré-escola direta - jornada parcial
    mat_pre_parc_dir =
      mat_pre_dir - mat_pre_ti_dir,
    
    # Creche indireta - jornada parcial
    mat_cre_parc_ind =
      mat_cre_ind - mat_cre_ti_ind,
    
    # Pré-escola indireta - jornada parcial
    mat_pre_parc_ind =
      mat_pre_ind - mat_pre_ti_ind
  ) %>%
  
  # ==========================================================
  # 2. CATEGORIAS AGREGADAS
  # ==========================================================
  
  dplyr::mutate(
    
    # 5. Rede indireta de Educação Infantil - jornada integral
    mat_ind_ti =
      mat_cre_ti_ind +
      mat_pre_ti_ind,
    
    # 6. Rede indireta de Educação Infantil - jornada parcial
    mat_ind_parc =
      mat_cre_parc_ind +
      mat_pre_parc_ind,
    
    # 7. Rede direta de Educação Infantil - jornada parcial
    mat_dir_parc =
      mat_cre_parc_dir +
      mat_pre_parc_dir,
    
    # 8. Rede direta de Educação Infantil - jornada integral
    mat_dir_ti =
      mat_cre_ti_dir +
      mat_pre_ti_dir,
    
    # 9. Creche em oferta municipal
    mat_cre_municipal =
      mat_cre_parc_dir +
      mat_cre_ti_dir +
      mat_cre_parc_ind +
      mat_cre_ti_ind,
    
    # 10. Pré-escola em oferta municipal
    mat_pre_municipal =
      mat_pre_parc_dir +
      mat_pre_ti_dir +
      mat_pre_parc_ind +
      mat_pre_ti_ind,
    
    # 11. Educação Infantil em oferta municipal
    mat_ei_municipal =
      mat_cre_parc_dir +
      mat_cre_ti_dir +
      mat_cre_parc_ind +
      mat_cre_ti_ind +
      mat_pre_parc_dir +
      mat_pre_ti_dir +
      mat_pre_parc_ind +
      mat_pre_ti_ind
  ) %>%
  
  # ==========================================================
  # 3. SELEÇÃO DA TABELA FINAL
  # ==========================================================
  
  dplyr::select(
    ano,
    CO_DISTRITO,
    NO_DISTRITO,
    
    # Matrículas por etapa, rede e jornada
    mat_cre_ti_dir,
    mat_cre_parc_dir,
    mat_pre_ti_dir,
    mat_pre_parc_dir,
    mat_cre_ti_ind,
    mat_cre_parc_ind,
    mat_pre_ti_ind,
    mat_pre_parc_ind,
    
      # Agregados por etapa
    mat_cre_municipal,
    mat_pre_municipal,
    mat_ei_municipal
  ) %>%
  
  dplyr::arrange(
    NO_DISTRITO,
    ano
  )


# ------------------------------------------------------------
# 4. Conferir o resultado
# ------------------------------------------------------------

tabela_matriculas_distrito

#------------------------------------------------------------
# 5. Incluir uma linha por ano para São Paulo toda. Serve para verificação

# Criar as linhas agregadas para São Paulo Toda
sp_toda <-
  tabela_matriculas_distrito %>%
  dplyr::group_by(ano) %>%
  dplyr::summarise(
    CO_DISTRITO = 0,
    NO_DISTRITO = "São Paulo Toda",
    dplyr::across(
      dplyr::starts_with("mat_"),
      ~ sum(.x, na.rm = TRUE)
    ),
    .groups = "drop"
  )

# Acrescentar as linhas à tabela original
tabela_matriculas_distrito <-
  tabela_matriculas_distrito %>%
  dplyr::bind_rows(sp_toda) %>%
  dplyr::arrange(
    CO_DISTRITO,
    ano
  )


# TESTE DE NAS
tabela_matriculas_distrito |>
  dplyr::summarise(
    dplyr::across(
      dplyr::everything(),
      ~ sum(is.na(.))
    )
  )

```
# Encontrar gasto total com EI por distrito e por ano

```{r gasto com EI por distrito}

# -----------------------------------------------------
# Fazer a multiplicação do número de matrículas pelo custo por matrícula
# Esta será a base para criar novas colunas de gasto e, ao final, de valor médio por distrito.
# ------------------------------------------------------


# Transformar as matrículas por distrito para formato longo para ter uma linha para cada tipo de matrícula x ano x distrito

matric_dist_long <-
  tabela_matriculas_distrito %>%
  tidyr::pivot_longer(
    cols = c(
      mat_cre_ti_dir,
      mat_cre_parc_dir,
      mat_cre_ti_ind,
      mat_cre_parc_ind,
      mat_pre_ti_dir,
      mat_pre_parc_dir,
      mat_pre_ti_ind,
      mat_pre_parc_ind
    ),
    names_to = "variavel_matricula",
    values_to = "n_matriculas"
  )

matric_dist_long <- matric_dist_long %>%
  dplyr::mutate(
    ano = as.integer(ano)
  )

# Fazer a correspondência da matrícula para o custo e multiplicar

resultado_custo_distrito <-
  matric_dist_long %>%
  
  dplyr::left_join(
    correspondencia,
    by = "variavel_matricula"
  ) %>%
  
  dplyr::left_join(
    custos_long,
    by = c(
      "matricula",
      "ano"
    )
  ) %>%
  
  dplyr::mutate(
    valor_calculado =
      n_matriculas * valor_por_matricula
  ) %>%
  
  dplyr::select(
    ano,
    CO_DISTRITO,
    NO_DISTRITO,
    valor_por_matricula,
    n_matriculas,
    valor_por_matricula,
    valor_calculado
  ) %>%
  
  dplyr::arrange(
    NO_DISTRITO,
    ano,
    valor_por_matricula
  )

# Soma dos valores de custo por ano por distrito

custo_total_distrito <-
  resultado_custo_distrito %>%
  dplyr::group_by(
    ano,
    CO_DISTRITO,
    NO_DISTRITO
  ) %>%
  dplyr::summarise(
    valor_total_calculado =
      sum(valor_calculado, na.rm = TRUE),
    .groups = "drop"
  ) %>%
  dplyr::arrange(
    NO_DISTRITO,
    ano
  )

```



# Encontrar o valor médio gasto por aluno da educação infantil por distrito

A partir dos valores gastos por tipo de matrícula ofertada nos diferentes distritos de São Paulo, forjaremos um valor médio de gasto por aluno da educação infantil por distrito por ano. O intuito é criar um indicador comparativo para diferentes esforços de gasto feito pela prefeitura nos 96 territórios, conforme decisões de provisão ou jornada diferentes. 

A fórmula para este valor é dada por: Valor médio por aluno do distrito = valor total de gasto com matrículas de EI no distrito no ano /total de matrículas de EI de oferta municipal no distrito no ano.

O objetivo com isso é identificar desigualdades

```{r valor médio por distrito}

# ============================================================
# CUSTO MÉDIO POR MATRÍCULA DE EDUCAÇÃO INFANTIL
# POR DISTRITO E ANO — 2018 A 2025
# ============================================================

# ------------------------------------------------------------
# 1. Padronizar a variável ano nas duas tabelas
# ------------------------------------------------------------

custo_total_distrito <-
  custo_total_distrito %>%
  dplyr::mutate(
    ano = as.integer(ano)
  )

tabela_matriculas_distrito <-
  tabela_matriculas_distrito %>%
  dplyr::mutate(
    ano = as.integer(ano)
  )


# ------------------------------------------------------------
# 2. Calcular o custo médio por matrícula
#    apenas para 2018 a 2025
# ------------------------------------------------------------

custo_medio_ei_distrito <-
  custo_total_distrito %>%
  
  # Seleciona somente o período de interesse
  dplyr::filter(
    ano >= 2018,
    ano <= 2025
  ) %>%
  
  # Acrescenta o número de matrículas de Educação Infantil
  dplyr::left_join(
    tabela_matriculas_distrito %>%
      dplyr::filter(
        ano >= 2018,
        ano <= 2025
      ) %>%
      dplyr::select(
        ano,
        CO_DISTRITO,
        NO_DISTRITO,
        mat_ei_municipal
      ),
    by = c(
      "ano",
      "CO_DISTRITO",
      "NO_DISTRITO"
    )
  ) %>%
  
  # Calcula o custo médio por matrícula
  dplyr::mutate(
    valor_medio_aluno =
      dplyr::if_else(
        mat_ei_municipal > 0,
        valor_total_calculado / mat_ei_municipal,
        NA_real_
      )
  ) %>%
  
  # Organiza por distrito e ano
  dplyr::arrange(
    CO_DISTRITO,
    ano
  )


# ------------------------------------------------------------
# 3. Visualizar o resultado
# ------------------------------------------------------------

custo_medio_ei_distrito
```

# Desigualdades entre distritos

```{r desigualdades de gasto territorial em EI}

amplitude_dist_por_ano <-
  custo_medio_ei_distrito %>%
  dplyr::filter(
    !is.na(valor_medio_aluno),
    CO_DISTRITO != 0
  ) %>%
  dplyr::group_by(ano) %>%
  dplyr::summarise(
    valor_minimo = min(valor_medio_aluno, na.rm = TRUE),
    valor_maximo = max(valor_medio_aluno, na.rm = TRUE),
    amplitude = valor_maximo - valor_minimo,
    amplitude_perc =
      ((valor_maximo - valor_minimo) / valor_minimo) * 100,
    .groups = "drop"
  ) %>%
  dplyr::arrange(ano)

amplitude_dist_por_ano

# Maiores e menores

extremos_por_ano <-
  custo_medio_ei_distrito %>%
  dplyr::filter(
    !is.na(valor_medio_aluno),
    CO_DISTRITO != 0
  ) %>%
  dplyr::group_by(ano) %>%
  dplyr::mutate(
    posicao_maior = dplyr::min_rank(dplyr::desc(valor_medio_aluno)),
    posicao_menor = dplyr::min_rank(valor_medio_aluno)
  ) %>%
  dplyr::filter(
    posicao_maior <= 5 |
    posicao_menor <= 5
  ) %>%
  dplyr::mutate(
    grupo = dplyr::case_when(
      posicao_maior <= 5 ~ "5 maiores",
      posicao_menor <= 5 ~ "5 menores"
    ),
    posicao = dplyr::if_else(
      grupo == "5 maiores",
      posicao_maior,
      posicao_menor
    )
  ) %>%
  dplyr::ungroup() %>%
  dplyr::select(
    ano,
    grupo,
    posicao,
    CO_DISTRITO,
    NO_DISTRITO,
    valor_medio_aluno
  ) %>%
  dplyr::arrange(
    ano,
    grupo,
    posicao
  )

extremos_por_ano

```


You can also embed plots, for example:

Note that the `echo = FALSE` parameter was added to the code chunk to prevent printing of the R code that generated the plot.
