---
title: "Execução_SP_FL"
author: "Cris Capuchinho"
date: "2026-09-02"
output: html_document
---

```{r setup, include=FALSE}
knitr::opts_chunk$set(echo = FALSE)

library("tidyverse")
library("tidylog")
library("sidrar")
library("scales")
library("dplyr")

options(scipen = 999)

library(readr)

dados_orc_sp_2003_2025 <- read_delim(
  "C:/Users/crist/Documents/Pesquisas/CEM - Leituras e produção/Pesquisas nossas/Educação Infantil - panorama/Análise Educação Infantil/Data/basedadosexecucaoconsolidados_0326.csv",
  delim = ";",
  locale = locale(
    encoding = "Windows-1252",
    decimal_mark = ","
  )
)

# 1.Padronizando nomes

dados_orc_sp_2003_2025 <- dados_orc_sp_2003_2025 %>%
  mutate(
    Ds_Fonte = recode(
      Ds_Fonte,
      "Recursos Próprios" = "Tesouro Municipal",
      "FUNDEF" = "Fundo Constitucional da Educação",
      "Recursos Próprios da Administração Indireta" = "Recursos Próprios da Adm. Indireta"
    ),
    Ds_SubFuncao = recode(
      Ds_SubFuncao,
      "Tecnologia da Informatização" = "Tecnologia da Informação"
    ),
    Ds_Orgao = recode(
      Ds_Orgao,
      "SECRETARIA MUNICIPAL DE INOVAÇÃO E TECNOLOGIA" =
        "Secretaria Municipal de Inovação e Tecnologia",
      "SECRETARIA MUNICIPAL DE TRABALHO E EMPREENDEDORISMO" =
        "Secretaria Municipal do Desenvolvimento Trabalho e Empreendedorismo"
    )
  )

# 2. Retirar informações de 2026

dados_orc_sp_2003_2025 <- dados_orc_sp_2003_2025 %>%
  filter(Cd_Exercicio != 2026) %>%
  select(-any_of(c("DataInicial", "DataFinal", "TXT_EX_FONT_REC")))

## Atualizar dados pelo IPCA para dezembro de 2025. Os dados de cada ano foram considerados como dezembro do ano 

ipca <- get_sidra(api = "/t/1737/n1/all/v/2266/p/all") %>%
  select(
    data = `Mês (Código)`,
    ipca = Valor
  ) %>%
  mutate(
    ano = substr(data, 1, 4),
    ano = as.numeric(ano)
  )

# 1. Definir valor base (dezembro de 2025)
ipca_base <- ipca %>%
  filter(data == "202512") %>%
  pull(ipca)

# 2. Preparar base orçamentária com data em dezembro de cada ano
dados_orc_sp_ipca <- dados_orc_sp_2003_2025 %>%
  mutate(
    data_ref = paste0(Cd_AnoExecucao, "12")  # ex: 2024 -> 202412
  ) %>%
  left_join(ipca, by = c("data_ref" = "data")) %>%
  rename(ipca_ano = ipca) %>%
  mutate(
    deflator = ipca_base / ipca_ano
  ) %>%
  mutate(across(
    c(
      Vl_Orcado_Ano,
      Vl_Suplementado,
      Vl_Reduzido,
      Vl_SuplementadoLiquido,
      Vl_SuplementadoEmTramitacao,
      Vl_ReduzidoEmTramitacao,
      Vl_Orcado_Atualizado,
      Vl_Congelado,
      Vl_Descongelado,
      Vl_CongeladoLiquido,
      Disponivel,
      Vl_ReservadoLiquido,
      Vl_EmpenhadoLiquido,
      Vl_Liquidado,
      Vl_Pago,
      Saldo_Dotacao
    ),
    ~ round(.x * deflator, 2),
    .names = "{.col}_ipca"
  ))
# Conferir deflator

dados_orc_sp_ipca %>%
  select(Cd_AnoExecucao, deflator) %>%
  distinct() %>%
  arrange(Cd_AnoExecucao)


dadosfunedu_16_25 <- dados_orc_sp_ipca %>%filter(Cd_Funcao == '12' & Cd_Exercicio >= 2016 & Cd_Exercicio <= 2025 )




dadosfunedu_16_25 <- dadosfunedu_16_25 %>%
  mutate(across(
    c( Vl_Liquidado, Vl_Orcado_Ano_ipca,
      Vl_Suplementado_ipca,
      Vl_Reduzido_ipca,
      Vl_SuplementadoLiquido_ipca,
      Vl_SuplementadoEmTramitacao_ipca,
      Vl_ReduzidoEmTramitacao_ipca,
      Vl_Orcado_Atualizado_ipca,
      Vl_Congelado_ipca,
      Vl_Descongelado_ipca,
      Vl_CongeladoLiquido_ipca,
      Disponivel_ipca,
      Vl_ReservadoLiquido_ipca,
      Vl_EmpenhadoLiquido_ipca,
      Vl_Liquidado_ipca,
      Vl_Pago_ipca,
      Saldo_Dotacao_ipca
    ),
    as.numeric
  ))
```
## Padronização de nomes de Projeto Atividade

```{r Padronização de nomes, echo=FALSE}
library(tibble)

# Para cada atividade:
# - "nome_original" = nome que será alterado
# - "nome_padrao"   = primeiro nome da lista
# - "ProjetoAtividade" = código da atividade
#
padronizacao <- tribble(
  ~nome_original, ~nome_padrao,
  
  "Remuneração dos Profissionais do Magistério - Ensino Fundamental",
  "Remuneração dos profissionais do Magistério - Ensino Fundamental",
  
  "Qualificação Profissional e Empreendedora - Programa de Metas 29.e",
  "Qualificação Profissional e Empreendedora",
  
  "Promoção de Campanhas e Eventos de Interesse do Município.",
  "Promoção de Campanhas e Eventos de Interesse do Município",
  
  "Manutenção e Operação da Uniceu",
  "Manutenção e Operação da UniCEU",
  
  "Manutenção e Operação da Rede Parceira - Centro de Educação Infantil (CEI) - Programa de Metas 14.e",
  "Manutenção e Operação da Rede Parceira - Centro de Educação Infantil (CEI)",
  
  "Construção de Escola Municipal de Ensino Fundamental (EMEF)",
  "Construção de Escolas Municipais de Ensino Fundamental (EMEF)",
  
  "Construção e Implantação de Centros Educacionais Unificados (CEU)",
  "Construção de Centros Educacionais Unificados (CEU)",
  
  "Construção e Implantação de Centros Educacionais Unificados (CEU) - Programa de Metas 23.a",
  "Construção de Centros Educacionais Unificados (CEU)",
  
  "Conservação e Manutenção de Segundo Escalão de Unidades Educacionais- Educação Infantil - Programa de Metas 22.a",
  "Conservação e Manutenção de Segundo Escalão de Unidades Educacionais- Educação Infantil",
  
  "Conservação e Manutenção de Segundo Escalão de Unidades Educacionais - Educação Infantil",
  "Conservação e Manutenção de Segundo Escalão de Unidades Educacionais- Educação Infantil",
  
  "Conservação e Manutenção de Segundo Escalão de Unidades Educacionais - Ensino Fundamental - Programa de Metas 22.a",
  "Conservação e Manutenção de Segundo Escalão de Unidades Educacionais - Ensino Fundamental",
  
  "Ações de Apoio à Educação Especial - Programa Inclui",
  "Ações de Apoio à Educação Especial",
  
  "Construção de Centros de Educação Infantil - CEI - Programa de Metas 14.e",
  "Construção de Centros de Educação Infantil - CEI",
  
  "Ampliação,Reforma e Requalificação de Centros de Educação Infantil (CEI)",
  "Ampliação, Reforma e Requalificação de Centros de Educação Infantil (CEI)"
)


# ============================================================
# 2. ASSOCIAR O CÓDIGO ProjetoAtividade A CADA NOME
# ============================================================
#
# Aqui pegamos do banco o código associado a cada nome original.
#
# distinct() evita duplicar registros, caso a mesma atividade
# apareça várias vezes no banco.
# ============================================================

codigos <- dadosfunedu_16_25 %>%
  select(
    Ds_Projeto_Atividade,
    ProjetoAtividade
  ) %>%
  distinct()


padronizacao <- padronizacao %>%
  left_join(
    codigos,
    by = c(
      "nome_original" = "Ds_Projeto_Atividade"
    )
  )
## Verificação feita. Fazer a padronização

dadosfunedu_16_25 <- dadosfunedu_16_25 %>%
  
  left_join(
    padronizacao %>%
      select(
        nome_original,
        ProjetoAtividade,
        nome_padrao
      ),
    
    by = c(
      "Ds_Projeto_Atividade" = "nome_original",
      "ProjetoAtividade" = "ProjetoAtividade"
    )
  ) %>%
  
  # Se houve correspondência de nome + código,
  # usa o nome padronizado.
  #
  # Se não houve correspondência, mantém o nome original.
  mutate(
    Ds_Projeto_Atividade = coalesce(
      nome_padrao,
      Ds_Projeto_Atividade
    )
  ) %>%
  
  # Remove as colunas auxiliares
  select(
    -nome_padrao
  )




```
## Gastos da Função Educação por subfunção
```{r subfuncao}
library(tidyr)

tabela_subfuncao_ano <- dadosfunedu_16_25 %>%
   # Soma do gasto por subfunção e ano
  group_by(Ds_SubFuncao, Cd_Exercicio) %>%
  summarise(
    Vl_Liquidado_ipca = sum(Vl_Liquidado_ipca, na.rm = TRUE),
    .groups = "drop"
  ) %>%
  
  # Soma do gasto de cada subfunção em todo o período
  group_by(Ds_SubFuncao) %>%
  mutate(
    total_periodo = sum(Vl_Liquidado_ipca, na.rm = TRUE)
  ) %>%
  ungroup() %>%
  
  # Percentual de cada subfunção no total de cada ano
  group_by(Cd_Exercicio) %>%
  mutate(
    percentual = Vl_Liquidado_ipca /
      sum(Vl_Liquidado_ipca, na.rm = TRUE)
  ) %>%
  ungroup() %>%
  
  # Transformar os anos em colunas
  pivot_wider(
    id_cols = c(Ds_SubFuncao, total_periodo),
    names_from = Cd_Exercicio,
    values_from = c(Vl_Liquidado_ipca, percentual),
    values_fill = 0,
    names_glue = "{Cd_Exercicio}_{.value}"
  ) %>%
  
  
# Ordenar do maior para o menor gasto acumulado em 2016-2025
  arrange(desc(total_periodo)) %>%
  
  # Retirar a coluna usada apenas para ordenar
  select(
    -total_periodo
  ) %>%
  
  # Organizar as colunas: valor, %, valor, %...
  select(
    Ds_SubFuncao,
    unlist(lapply(
      as.character(2016:2025),
      function(ano) {
        c(
          paste0(ano, "_Vl_Liquidado_ipca"),
          paste0(ano, "_percentual")
        )
      }
    ))
  )


# Formatação para apresentação
tabela_subfuncao_ano %>%
  mutate(
    across(
      contains("_Vl_Liquidado_ipca"),
      ~ scales::number(
        .x / 1000000,
        accuracy = 0.01,
        decimal.mark = ",",
        big.mark = "."
      )
    ),
    across(
      contains("_percentual"),
      ~ scales::percent(
        .x,
        accuracy = 0.1,
        decimal.mark = ","
      )
    )
  ) %>%
  knitr::kable()


```
É possível perceber que nos anos de 2016 e 2017, a subfunção Educação Básica reúne parte dos gastos com educação infantil, com ensino fundamental e outras etapas dentro da educação básica. 

Nesses anos, dentro da subfunção Educação Infantil temos apenas gastos com a rede parceira ou com investimento em construção de unidades. Esta subfunção para os anos de 2016 e 2017 reúne valores liquidados inscritos nos Projetos Atividades 2825 "Operação e Manutenção de CEIS e Creches da rede conveniada e outras modalidades de parcerias", 3359 "Construção de Centros de Educação Infantil - CEI" e 3358 "Construção de Escolas Municipais de Educação Infantil - EMEI". 

Já para os anos de 2018 a 2025, a subfunção educação infantil parece agregar todos os custos com esta etapa de ensino. Sem diferenciar, no entanto, gastos com creche ou com pré-escola.

Além disso, entram na subfunção Educação Infantil gastos com a "Bolsa Primeira Infância", um programa  criado em 2019 para atender crianças entre 0 e 3 anos que ainda não estavam matriculadas em creche. Para as famílias em situação de alta vulnerabilidade e já inscritas no CAD Único, a Prefeitura ofereceu um auxílio financeiro mensal de R$ 200. O benefício era emergencial, a ser suspenso no momento da disponibilização de vagas. O programa foi suspenso em 2021.

O ProjetoAtividade 2886 apresentou uma execução total de *R$ `r scales::number(sum(dadosfunedu_16_25$Vl_Liquidado_ipca[dadosfunedu_16_25$ProjetoAtividade == 2886], na.rm = TRUE), big.mark = ".", decimal.mark = ",", accuracy = 0.01)`* no período analisado.

Além disso, em 2024, há uma mudança na estrutura do registro por subfunção e Previdência Básica passa a ser cadastrado separadamento, reduzindo os tamanhos de ensino fundamental e de educação infantil. Isto significa que se apenas dividirmos os dados até 2023 de subfunção pelo número de matrículas, teremos um valor que inclui gastos previdenciários.

```{r PA subfuncao, echo=FALSE}

tibble_projeto_atividade <- dadosfunedu_16_25 %>%
  filter(
    Ds_SubFuncao %in% c("Educação Infantil", "Ensino Fundamental")
  ) %>%
  group_by(
    Ds_SubFuncao,
    ProjetoAtividade,
    Ds_Projeto_Atividade,
    Cd_Exercicio
  ) %>%
  summarise(
    Vl_Liquidado_ipca = sum(Vl_Liquidado_ipca, na.rm = TRUE),
    .groups = "drop"
  ) %>%
  
  # Manter apenas os ProjetoAtividade que possuem algum valor diferente de zero
  group_by(
    Ds_SubFuncao,
    ProjetoAtividade,
    Ds_Projeto_Atividade
  ) %>%
  filter(any(Vl_Liquidado_ipca != 0)) %>%
  
  # Calcular o total liquidado em todos os anos
  mutate(
    total_anos = sum(Vl_Liquidado_ipca, na.rm = TRUE)
  ) %>%
  ungroup() %>%
  
  # Transformar os anos em colunas
  pivot_wider(
    names_from = Cd_Exercicio,
    values_from = Vl_Liquidado_ipca,
    values_fill = 0
  ) %>%
  
  # Ordenar do maior para o menor total
  arrange(
    Ds_SubFuncao,
    desc(total_anos)
  ) %>%
  
  # Retirar a coluna auxiliar
  select(
    -total_anos
  )

```

## Exploração de Projetos Atividades com descritores de EI

```{r PAs educação infantil, echo=FALSE}

# ============================================================
# PROJETOS/ATIVIDADES RELACIONADOS À EDUCAÇÃO INFANTIL
# 1. Filtrar os ProjetoAtividade pela descrição

tabela_projetos_ei <- dadosfunedu_16_25 %>%
  filter(
    str_detect(
      Ds_Projeto_Atividade,
      regex(
        "CEI|CEMEI|EMEI|educação infantil|pré-escola|creche",
        ignore_case = TRUE
      )
    )
  ) %>%
  
  # ----------------------------------------------------------
  # 2. Somar o valor por projeto, subfunção e ano
  # ----------------------------------------------------------
  
  group_by(
    Ds_Projeto_Atividade,
    ProjetoAtividade,
    Ds_SubFuncao,
    PA,
    PAPA,
    Ds_Despesa,
    Cd_Elemento,
    Cd_Exercicio
  ) %>%
  summarise(
    Vl_Liquidado_ipca = sum(
      Vl_Liquidado_ipca,
      na.rm = TRUE
    ),
    .groups = "drop"
  ) %>%
  
  # Retirar projetos que tiverem valor ZERO em TODOS os anos
  
   group_by(
    Ds_Projeto_Atividade,
    ProjetoAtividade,
    Ds_SubFuncao,
    PA,
    PAPA,
    Ds_Despesa,
    Cd_Elemento
  ) %>%
  filter(
    any(
      Vl_Liquidado_ipca != 0,
      na.rm = TRUE
    )
  ) %>%
  ungroup() %>%
  
  # ----------------------------------------------------------
  # 4. Colocar os anos nas colunas
  # ----------------------------------------------------------
  
  pivot_wider(
    id_cols = c(
      Ds_Projeto_Atividade,
      ProjetoAtividade,
      Ds_SubFuncao,
      PA,
      PAPA,
      Ds_Despesa,
    Cd_Elemento
    ),
    names_from = Cd_Exercicio,
    values_from = Vl_Liquidado_ipca,
    values_fill = 0,
    names_expand = TRUE
  ) %>%
  
  # ----------------------------------------------------------
  # 4. Garantir a ordem das colunas
  # ----------------------------------------------------------
  
  select(
    Ds_Projeto_Atividade,
    ProjetoAtividade,
    Ds_SubFuncao,
    PA,
    PAPA,
    Ds_Despesa,
    Cd_Elemento,
    all_of(as.character(2016:2025))
  )

```


##Órgãos
```{r orgaos, include=FALSE}
# 1. Lista de órgãos com execução de recursos da Função Educação

unique(dadosfunedu_16_25$Ds_Orgao)

# 2. Valor orçado e liquidado por ano de Exercício na Função Educação

library(dplyr)

tabela_execucao <- dadosfunedu_16_25 %>%
  group_by(Cd_Exercicio) %>%
  summarise(
    Vl_Liquidado = sum(Vl_Liquidado, na.rm = TRUE),
    Vl_Liquidado_ipca = sum(Vl_Liquidado_ipca, na.rm = TRUE),
    Vl_Orcado_Ano_ipca = sum(Vl_Orcado_Ano_ipca, na.rm = TRUE)
  ) %>%
  mutate(
    Percentual_execucao = Vl_Liquidado_ipca / Vl_Orcado_Ano_ipca
  ) %>%
  arrange(Cd_Exercicio)

tabela_execucao


# Como são divididos os gastos da função educação por subfunção a partir de 2018, pois os dados de 2016 e 2017 misturam educação infantil e ensino fundamental dentro de educação básica

tabela_subfuncao_ano <- dadosfunedu_16_25 %>%
  group_by(Ds_SubFuncao, Cd_Exercicio) %>%
  summarise(
    Vl_Liquidado_ipca = sum(Vl_Liquidado_ipca, na.rm = TRUE),
    .groups = "drop"
  ) %>%
  group_by(Cd_Exercicio) %>%
  mutate(
    percentual = Vl_Liquidado_ipca / sum(Vl_Liquidado_ipca, na.rm = TRUE)
  ) %>%
  ungroup() %>%
  filter(Cd_Exercicio >= 2018, Cd_Exercicio <= 2025) %>%
  pivot_wider(
    id_cols = Ds_SubFuncao,
    names_from = Cd_Exercicio,
    values_from = percentual,
    values_fill = 0
  ) %>%
  mutate(
    across(
      any_of(as.character(2018:2025)),
      ~ percent(.x, accuracy = 0.1)
    )
  )

knitr::kable(tabela_subfuncao_ano)

dados_subfuncao <- dadosfunedu_16_25 %>%
  group_by(Ds_SubFuncao, Cd_AnoExecucao) %>%
  summarise(
    Vl_Liquidado_ipca = sum(Vl_Liquidado_ipca, na.rm = TRUE),
    .groups = "drop"
  )


dados_subfuncao_plot <- dados_subfuncao %>%
  mutate(Vl_Liquidado_mil = Vl_Liquidado_ipca / 1000)

ggplot(dados_subfuncao_plot,
       aes(x = Cd_AnoExecucao,
           y = Vl_Liquidado_mil,
           color = Ds_SubFuncao,
           group = Ds_SubFuncao)) +
  geom_line(size = 1) +
  geom_point(size = 2) +
  scale_y_continuous(
    labels = label_number(big.mark = ".", decimal.mark = ",")
  ) +
  labs(
    x = "Ano",
    y = "Valor liquidado (R$ mil, preços de dez/2025)",
    color = "Subfunção",
    title = "Evolução do valor liquidado por subfunção (deflacionado pelo IPCA)"
  ) +
  theme_minimal() +
  theme(
    legend.position = "bottom",
    axis.text.x = element_text(angle = 45, hjust = 1)
  )





```

## Teste 
```{r}
```


## Análise das fontes 

```{r fonte, echo=FALSE}

tabela_fonte_ano <- dadosfunedu_16_25 %>%
  group_by(Ds_Fonte, Cd_Exercicio) %>%
  summarise(
    Vl_Liquidado_ipca = sum(Vl_Liquidado_ipca, na.rm = TRUE),
    .groups = "drop"
  ) %>%
  # Retira fontes cujo valor é zero em todos os anos
  group_by(Ds_Fonte) %>%
  filter(any(Vl_Liquidado_ipca != 0)) %>%
  ungroup() %>%
  # Calcula a participação da fonte no total de cada ano
  group_by(Cd_Exercicio) %>%
  mutate(
    percentual = Vl_Liquidado_ipca / sum(Vl_Liquidado_ipca, na.rm = TRUE)
  ) %>%
  ungroup() %>%
  pivot_wider(
    id_cols = Ds_Fonte,
    names_from = Cd_Exercicio,
    values_from = c(Vl_Liquidado_ipca, percentual),
    values_fill = 0,
    names_expand = TRUE,
    names_glue = "{Cd_Exercicio}_{.value}"
  )

# Organizar as colunas: valor e % de cada ano
anos <- as.character(2016:2025)

ordem_colunas <- c(
  "Ds_Fonte",
  unlist(lapply(anos, function(ano) {
    c(
      paste0(ano, "_Vl_Liquidado_ipca"),
      paste0(ano, "_percentual")
    )
  }))
)

tabela_fonte_ano <- tabela_fonte_ano %>%
  select(any_of(ordem_colunas)) %>%
  mutate(
    across(
      matches("_percentual$"),
      ~ percent(.x, accuracy = 0.1)
    )
  )

knitr::kable(tabela_fonte_ano)

## Gráfico por fonte de recursos em valores liquidados ipca absolutos

library(ggplot2)

dados_grafico_fonte <- dadosfunedu_16_25 %>%
  group_by(Ds_Fonte, Cd_Exercicio) %>%
  summarise(
    Vl_Liquidado_ipca = sum(Vl_Liquidado_ipca, na.rm = TRUE),
    .groups = "drop"
  ) %>%
  filter(Cd_Exercicio >= 2016, Cd_Exercicio <= 2025) %>%
  group_by(Ds_Fonte) %>%
  filter(any(Vl_Liquidado_ipca != 0)) %>%
  ungroup()

ggplot(
  dados_grafico_fonte,
  aes(
    x = Cd_Exercicio,
    y = Vl_Liquidado_ipca,
    group = Ds_Fonte,
    color = Ds_Fonte
  )
) +
  geom_line(linewidth = 1) +
  geom_point() +
  scale_y_continuous(
    labels = label_number(
      scale = 1e-6,
      suffix = " mi",
      decimal.mark = ","
    )
  ) +
  scale_x_continuous(
    breaks = 2016:2025
  ) +
  labs(
    title = "Evolução do gasto liquidado por fonte de recursos",
    x = "Ano",
    y = "Valor liquidado (R$ milhões)",
    color = "Fonte"
  ) +
  theme_minimal()

```

## Análise dos projetos Atividades

```{r Projetos Atividade}

# ============================================================
# CUSTOS POR TIPO DE ETAPA DE ENSINO
# ============================================================

library(stringr)

# ------------------------------------------------------------
# 1. Definir os custos e seus componentes
# ------------------------------------------------------------

custos_matricula <- tibble::tribble(
  
  ~custo, ~ProjetoAtividade, ~Ds_Projeto_Atividade,
  
  # Educação infantil indireta
  "Custo por matrícula de educação infantil na rede indireta",
  2828,
  "Manutenção e Operação da Rede Parceira - Centro de Educação Infantil (CEI)",
  
  "Custo por matrícula de educação infantil na rede indireta",
  2825,
  "Operação e Manutenção de CEIs e Creches da rede conveniada e outras modalidades de parcerias",
  
  
  # Creches diretas
  "Custo por matrícula de creche na rede direta",
  2856,
  "Remuneração dos Profissionais do Magistério - Centro de Educação Infantil (CEI)",
  
  "Custo por matrícula de creche na rede direta",
  2856,
  "Remuneração dos Profissionais da Educação Básica - Centro de Educação Infantil (CEI)",
  
  "Custo por matrícula de creche na rede direta",
  4360,
  "Manutenção e Operação de Centros de Educação Infantil (CEI)",
  
  
  # Pré-escola direta
  "Custo por matrícula de pré-escola na rede direta",
  2858,
  "Remuneração dos Profissionais do Magistério - Escola Municipal de Educação Infantil (EMEI)",
  
  "Custo por matrícula de pré-escola na rede direta",
  2858,
  "Remuneração dos Profissionais da Educação Básica - Escola Municipal de Educação Infantil (EMEI)",
  
  "Custo por matrícula de pré-escola na rede direta",
  4362,
  "Manutenção e Operação de Escolas Municipais de Educação Infantil (EMEI)",
  
  
  # Educação infantil direta
  "Custo por matrícula de educação infantil na rede direta",
  2840,
  "Transferência de Recursos Financeiros para as Unidades Educacionais - Educação Infantil",
  
  "Custo por matrícula de educação infantil na rede direta",
  2877,
  "Remuneração dos Profissionais do Magistério - Centro Municipal de Educação Infantil( CEMEI)",
  
  "Custo por matrícula de educação infantil na rede direta",
  2877,
  "Remuneração dos Profissionais da Educação Básica - Centro Municipal de Educação Infantil( CEMEI)",
  
  "Custo por matrícula de educação infantil na rede direta",
  2876,
  "Manutenção e Operação de Centros Municipais de Educação Infantil(CEMEI)",
  
  "Custo por matrícula de educação infantil na rede direta",
  2878,
  "Conservação e Manutenção de Unidades Educacionais - Educação Infantil",
  
  
  # Custo por matrícula da rede de oferta municipal de educação infantil
  "Custo por matrícula da rede EI de oferta municipal",
  2815,
  "Fornecimento de Material Escolar-Educação Infantil",
  
  "Custo por matrícula da rede EI de oferta municipal",
  2815,
  "Fornecimento de Uniformes e Material Escolar-Educação Infantil",
  
 # Custo por matrícula da rede de oferta municipal de pré-escola
 
  "Custo por matrícula da pré-escola de oferta municipal",
  2811,
  "Fornecimento de Uniformes-Educação Infantil",
  
  
  # Investimento em creches
  "Investimento em rede direta de creche",
  3359,
  "Construção de Centros de Educação Infantil - CEI",
  
  "Investimento em rede direta de creche",
  3360,
  "Ampliação, Reforma e Requalificação de Centros de Educação Infantil (CEI)",
  
  
  # Investimento em pré-escola
  "Investimento em rede direta de pré-escola",
  3362,
  "Ampliação, Reforma e Requalificação de EMEIs",
  
   "Investimento em rede direta de pré-escola",
  3362,
  "Ampliação, Reforma e Requalificação de Escolas Municipais de Educação Infantil (EMEI)",
  
  "Investimento em rede direta de pré-escola",
  3361,
  "Construção de Escolas Municipais de Educação Infantil (EMEI)",
  
  "Investimento em rede direta de pré-escola",
  3358,
  "Construção de Escolas Municipais de Educação Infantil - EMEI",
  
  "Investimento em rede direta de pré-escola",
  3362,
  "Ampliação, Reforma e Requalificação de Escolas Municipais de Educação Infantil (EMEI)",
  
  
  # Ensino fundamental
  "Custo por matrícula de ensino fundamental",
  2857,
  "Remuneração dos profissionais do Magistério - Ensino Fundamental",
  
  "Custo por matrícula de ensino fundamental",
  2857,
  "Remuneração dos Profissionais da Educação Básica - Ensino Fundamental",
  
  "Custo por matrícula de ensino fundamental",
  2826,
  "Manutenção e Operação de Unidades Educacionais - Escola Municipal de Ensino Fundamental (EMEF)",
  
  "Custo por matrícula de ensino fundamental",
  2841,
  "Transferência de Recursos Financeiros para as Unidades Educacionais - Ensino Fundamental",
  
  "Custo por matrícula de ensino fundamental",
  2812,
  "Fornecimento de Uniformes-Educação Fundamental",
  
  "Custo por matrícula de ensino fundamental",
  2879,
  "Conservação e Manutenção de Unidades Educacionais - Ensino Fundamental",
  
  "Custo por matrícula de ensino fundamental",
  2816,
  "Fornecimento de Material Escolar-Ensino Fundamental",
  
  "Custo por matrícula de ensino fundamental",
  2816,
  "Fornecimento de Uniformes e Material Escolar-Ensino Fundamental",
  
  "Custo por matrícula de ensino fundamental",
  2807,
  "Alfabetização na Idade Certa",
  
  
  # Investimento em ensino fundamental
  "Investimento em rede direta de ensino fundamental",
  3366,
  "Ampliação, Reforma e Requalificação de Escola Municipal de Ensino Fundamental (EMEF)",
  
  "Investimento em rede direta de ensino fundamental",
  3365,
  "Construção de Escolas Municipais de Ensino Fundamental (EMEF)",
 
 # Transporte escolar EI
 "Transporte escolar - Educação Infantil",
 2849,
 "Transporte Escolar - Educação Infantil",
  
)


# ------------------------------------------------------------
# 2. Padronizar os tipos das variáveis
# ------------------------------------------------------------

custos_matricula <- custos_matricula %>%
  mutate(
    ProjetoAtividade = as.integer(ProjetoAtividade)
  )

dadosfunedu_16_25 <- dadosfunedu_16_25 %>%
  mutate(
    ProjetoAtividade = as.integer(ProjetoAtividade),
    Cd_Exercicio = as.integer(Cd_Exercicio)
  )


# ------------------------------------------------------------
# 3. Somar o Vl_Liquidado_ipca por
#    ProjetoAtividade + descrição + ano
# ------------------------------------------------------------

valores_projeto_ano <- dadosfunedu_16_25 %>%
  
  filter(
    Cd_Exercicio >= 2016,
    Cd_Exercicio <= 2025
  ) %>%
  
  group_by(
    ProjetoAtividade,
    Ds_Projeto_Atividade,
    Cd_Exercicio
  ) %>%
  
  summarise(
    Vl_Liquidado_ipca = sum(
      Vl_Liquidado_ipca,
      na.rm = TRUE
    ),
    .groups = "drop"
  ) %>%
  filter(
    Vl_Liquidado_ipca != 0
  )




# ------------------------------------------------------------
# 4. Associar os valores aos componentes dos custos
#
# IMPORTANTE:
# O join é feito pelo par:
# ProjetoAtividade + Ds_Projeto_Atividade
#
# Isso impede que um mesmo código seja associado
# indevidamente a outra descrição.
# ------------------------------------------------------------

valores_custos_componentes <- custos_matricula %>%
  
  left_join(
    valores_projeto_ano,
    by = c(
      "ProjetoAtividade",
      "Ds_Projeto_Atividade"
    )
  ) %>%
  
  mutate(
    Vl_Liquidado_ipca = replace_na(
      Vl_Liquidado_ipca,
      0
    )
  )


# ------------------------------------------------------------
# 5. Criar a coluna "componentes"
# ------------------------------------------------------------

valores_custos_componentes <- valores_custos_componentes %>%
  
  mutate(
    componentes = paste0(
      str_pad(
        ProjetoAtividade,
        width = 4,
        side = "left",
        pad = "0"
      ),
      " - ",
      Ds_Projeto_Atividade
    )
  )


# ------------------------------------------------------------
# 6. Somar os componentes de cada custo por ano
# ------------------------------------------------------------

valores_custos <- valores_custos_componentes %>%
  
  group_by(
    custo,
    Cd_Exercicio
  ) %>%
  
  summarise(
    Vl_Liquidado_ipca = sum(
      Vl_Liquidado_ipca,
      na.rm = TRUE
    ),
    .groups = "drop"
  )


# ------------------------------------------------------------
# 7. Criar a tabela final
# ------------------------------------------------------------

tabela_custos <- valores_custos_componentes %>%
  
  group_by(custo) %>%
  
  summarise(
    componentes = paste(
      unique(componentes),
      collapse = "\n"
    ),
    .groups = "drop"
  ) %>%
  
  left_join(
    valores_custos %>%
      pivot_wider(
        names_from = Cd_Exercicio,
        values_from = Vl_Liquidado_ipca,
        values_fill = 0
      ),
    by = "custo"
  ) %>%
  
  select(
    custo,
    componentes,
    all_of(as.character(2016:2025))
  )


# ------------------------------------------------------------
# 8. Visualizar a tabela
# ------------------------------------------------------------

tabela_custos


# ============================================================
# 9. VERIFICAÇÃO
#    TABELA DE VERIFICAÇÃO - GASTOS COM EDUCAÇÃO INFANTIL
# ============================================================

custos_educacao_infantil <- c(
  "Custo por matrícula de creche na rede direta",
  "Custo por matrícula de educação infantil na rede direta",
  "Custo por matrícula de educação infantil na rede indireta",
  "Custo por matrícula de pré-escola na rede direta",
  "Transporte escolar - Educação Infantil",
  "Investimento em rede direta de creche",
  "Investimento em rede direta de pré-escola"
)

knitr::kable(
  tabela_custos,
  format = "pandoc",
  caption = "Tabela de custos"
)
# ------------------------------------------------------------
# 10. Somar os custos de educação infantil por ano
# ------------------------------------------------------------

custos_ei_ano <- tabela_custos %>%
  
  filter(
    custo %in% custos_educacao_infantil
  ) %>%
  
  select(
    custo,
    all_of(as.character(2016:2025))
  ) %>%
  
  select(-custo) %>%
  
  summarise(
    across(
      everything(),
      ~ sum(
        as.numeric(.x),
        na.rm = TRUE
      )
    )
  ) %>%
  
  pivot_longer(
    cols = everything(),
    names_to = "Cd_Exercicio",
    values_to = "custos_educacao_infantil"
  ) %>%
  
  mutate(
    Cd_Exercicio = as.integer(Cd_Exercicio)
  )


# ------------------------------------------------------------
# 11. Calcular o total da subfunção Educação Infantil
# ------------------------------------------------------------

subf_ei_ano <- dadosfunedu_16_25 %>%
  
  filter(
    Ds_SubFuncao == "Educação Infantil",
    Cd_Exercicio >= 2016,
    Cd_Exercicio <= 2025
  ) %>%
  
  group_by(Cd_Exercicio) %>%
  
  summarise(
    subf_ed_infantil = sum(
      Vl_Liquidado_ipca,
      na.rm = TRUE
    ),
    .groups = "drop"
  )


# ------------------------------------------------------------
# 12. Juntar e calcular o percentual de equiparação
# ------------------------------------------------------------

tibble_verificacao_ei <- custos_ei_ano %>%
  
  left_join(
    subf_ei_ano,
    by = "Cd_Exercicio"
  ) %>%
  
  arrange(Cd_Exercicio) %>%
  
  mutate(
    percentual_equiparacao =
      custos_educacao_infantil /
      subf_ed_infantil
  ) %>%
  
  select(
    Cd_Exercicio,
    custos_educacao_infantil,
    subf_ed_infantil,
    percentual_equiparacao
  )


# ------------------------------------------------------------
# 13. Visualizar a tabela de verificação
# ------------------------------------------------------------

tibble_verificacao_ei %>%
  
  mutate(
    custos_educacao_infantil = scales::number(
      custos_educacao_infantil / 1000000,
      accuracy = 0.01,
      decimal.mark = ",",
      big.mark = "."
    ),
    
    subf_ed_infantil = scales::number(
      subf_ed_infantil / 1000000,
      accuracy = 0.01,
      decimal.mark = ",",
      big.mark = "."
    ),
    
    percentual_equiparacao = scales::percent(
      percentual_equiparacao,
      accuracy = 0.1,
      decimal.mark = ","
    )
  ) %>%
  
  knitr::kable(
    col.names = c(
      "Ano",
      "Custos educação infantil",
      "Subfunção Educação Infantil",
      "% de equiparação"
    )
  )

```

## Exploração de dados por Projeto Atividade

Nos anos de 2016 e 2017, temos projetos atividade que misturam diferentes etapas de ensino. 

Segue a lista dos principais: 

2856 Remuneração dos Profissionais do Magistério, responsável por 35,4% e 37,3% do gasto daqueles anos. 

2822 Operação e Manutenção do Sistema Municipal de Ensino, responsável por 24% do gasto

2825 Operação e Manutenção de CEIs e Creches Conveniadas e outras modalidades de parceria 17,6% e 19,1%

Para estes anos, é possível fazer um gasto por aluno de Creche ou CEI Conveniada dividindo por matrícula. Mas não é possível saber o gasto com a rede direta, já que o possível seria fazer um matrícula da rede direta que inclui todas as etapas, podendo, no máximo fazer um peso 2 para tempo integral ou usar os fatores de ponderação do Fundeb, mas que seria dificilmente explicável.

A partir de 2018, temos dados mais detalhados.

À exceção de 2020, temos 2828 Manutenção e Operação da Rede Parceira - Centro de Educação Infantil.

Em 2018, 2022 e 2023, temos a ação 2857 Remuneração dos Profissionais do Magistério Ensino Fundamental, respondendo por cerca de 20% do gasto liquidado.

De 2018 a 2023, temos a ação 2856 remuneração dos Profissionais do Magistério - CEI e a ação 2858 remuneração dos Profissionais do Magistério EMEI. E temos a ação 4362 Manutenção e Operação de Centros de Educação Infantil e a 4362 Manutenção e Operação de Escolas Municipais de Educação Infantil, esta de 2018 a 2023. Isso permite fazer o gasto por aluno da rede direta. A limitação é que aqui temos de forjar o gasto na jornada parcial e na jornada integral. 

Para 2024 e 2025, temos as ações 2858 - Remuneração dos Profissionais da Educação Básica - EMEI; 2856 Remuneração dos Profissionais da Educação Básica - CEI


Os custos de alimentação escolar (6553) ou de transporte (2850 - Transporte Escolar para ensino fundamental; 2849 Transporte Escolar - Educação Infantil) não podem ser usados para diferenciar rede direta ou indireta. 

Em relação à merenda, dá para saber quanto é recurso do PNAE e quanto é gasto com outros recursos. 

## Ações sem diferença de custo por jornada
Uniforme, material escolar e transporte

## Merenda

Os custos não incluem gastos com alimentação escolar. Isso porque o registro reúne custos de merenda escolar de todas as etapas de ensino. 

```{r merenda}
## 6553 - Alimentação Escolar

tabela_alim <- dadosfunedu_16_25 |>
  dplyr::filter (ProjetoAtividade %in% c(6553, 2390, 2801, 2873)) |>
  dplyr::mutate(Cd_Exercicio = as.character(Cd_Exercicio)) |>
  dplyr::group_by(
    ProjetoAtividade,
    Ds_Projeto_Atividade,
    Ds_Despesa,
    Cd_Exercicio
  ) |>
  dplyr::summarise(
    Vl_Liquidado_ipca = sum(Vl_Liquidado_ipca, na.rm = TRUE),
    .groups = "drop"
  ) |>
  tidyr::pivot_wider(
    names_from = Cd_Exercicio,
    values_from = Vl_Liquidado_ipca,
    values_fill = 0
  )

# Valores gastos com merenda escolar por Fonte de recursos

tabela_merenda_fonte <- dadosfunedu_16_25 |>
  dplyr::filter(
    ProjetoAtividade %in% c(6553, 2390, 2801, 2873)
  ) |>
  dplyr::mutate(
    Cd_Exercicio = as.character(Cd_Exercicio)
  ) |>
  dplyr::group_by(
    ProjetoAtividade,
    Ds_Projeto_Atividade,
    Ds_Fonte,
    Cd_Exercicio
  ) |>
  dplyr::summarise(
    Vl_Liquidado_ipca = sum(Vl_Liquidado_ipca, na.rm = TRUE),
    .groups = "drop"
  ) |>
  tidyr::pivot_wider(
    names_from = Cd_Exercicio,
    values_from = Vl_Liquidado_ipca,
    values_fill = 0
  )

```



# Matrículas
```{r matrículas SP, echo=FALSE}

# ============================================================
# CRIAR TABELA DE MATRÍCULAS POR TIPO DE JORNADA E PROVISÃO
# ============================================================
library(readODS)
library(writexl)


# ------------------------------------------------------------
# 1. Ler o banco de dados
# ------------------------------------------------------------

caminho <- "C:/Users/crist/Documents/Pesquisas/CEM - Leituras e produção/Pesquisas nossas/Educação Infantil - panorama/Banco de dados nossos/Dados municipais SP Anderson 062026.ods"

bd <- read_ods(
  caminho,
  sheet = 1
)


# ------------------------------------------------------------
# 2. Selecionar as variáveis e criar as matrículas parciais
# ------------------------------------------------------------

tabela_matriculas <- bd %>%
  select(
    NU_ANO_CENSO,
    mat_cre_ti_dir,
    mat_cre_dir,
    mat_pre_ti_dir,
    mat_pre_dir,
    mat_cre_ti_ind,
    mat_cre_ind,
    mat_pre_ti_ind,
    mat_pre_ind,
    mat_bas_dir,
    mat_bas_ind
  ) %>%
  mutate(
    
    # Creche direta - jornada parcial
    mat_cre_parc_direta =
      mat_cre_dir - mat_cre_ti_dir,
    
    # Pré-escola direta - jornada parcial
    mat_pre_parc_dir =
      mat_pre_dir - mat_pre_ti_dir,
    
    # Creche indireta - jornada parcial
    mat_cre_parc_ind =
      mat_cre_ind - mat_cre_ti_ind,
    
    # Pré-escola indireta - jornada parcial
    mat_pre_parc_ind =
      mat_pre_ind - mat_pre_ti_ind
    
  ) %>%
  select(
    NU_ANO_CENSO,
    mat_cre_ti_dir,
    mat_cre_parc_direta,
    mat_pre_ti_dir,
    mat_pre_parc_dir,
    mat_cre_ti_ind,
    mat_cre_parc_ind,
    mat_pre_ti_ind,
    mat_pre_parc_ind,
    mat_bas_dir,
    mat_bas_ind
  ) %>%
  arrange(NU_ANO_CENSO)


# ------------------------------------------------------------
# 3. Conferir o resultado
# ------------------------------------------------------------

tabela_matriculas

```


ds

```{r tentativa de custo}

```

```{r teste custo}

# ============================================================
# TOTAL DOS CUSTOS DE MATRÍCULA POR ANO
# ============================================================
#
# Soma os quatro tipos de custo:
#
# - Custo de matrícula da educação infantil direta
# - Custo de matrícula de pré-escolas diretas
# - Custo de matrícula de creches diretas
# - Custo de matrícula da educação infantil indireta
# - Custo por matrícula da rede EI de oferta municipal
#
# O resultado será um total de Vl_Liquidado_ipca para cada ano.
# ============================================================

total_custos_ano <- valores_custos %>%
  
  # Selecionar apenas os cinco custos que devem entrar no total
  filter(
    custo %in% c(
      "Custo de matrícula da educação infantil direta",
      "Custo de matrícula de pré-escolas diretas",
      "Custo de matrícula de creches diretas",
      "Custo de matrícula da educação infantil indireta",
      "Custo por matrícula da rede EI de oferta municipal"
    )
  ) %>%
  
  # Somar os custos de cada ano
  group_by(Cd_Exercicio) %>%
  summarise(
    Vl_Liquidado_ipca = sum(
      Vl_Liquidado_ipca,
      na.rm = TRUE
    ),
    .groups = "drop"
  ) %>%
  
  # Ordenar cronologicamente
  arrange(Cd_Exercicio)


# Visualizar o resultado
total_custos_ano

```



## Possibilidades de exploração de gasto por matrícula

1. Receitas do Fundeb recebidos por matrícula

Dividir os recursos do Fundeb por matrícula da educação básica, direta e indireta. A limitação seria matrículas que podem não atender regras do FUndeb e, assim, não serem consideradas. A maneira de ver se o buraco é grande é checar no MEC qual o número de matrículas considerado para São Paulo na divisão de recursos e bater com o número de matrículas que temos em nosso banco. 

2. Recursos da Modalidade Indireta por vaga indireta

You can also embed plots, for example:

```{r por programa, echo=FALSE}

tabela_acao <- dadosfunedu_16_25 %>%
  group_by(Ds_Projeto_Atividade, ProjetoAtividade) %>%
  summarise(
    frequencia = n(),
    n_anos = n_distinct(Cd_AnoExecucao),
    anos = paste(sort(unique(Cd_AnoExecucao)), collapse = ", "),
    .groups = "drop"
  ) %>%
  arrange(desc(frequencia))

# Valores orçados e liquidados por ano por ação

tabela_acao_ano <- dadosfunedu_16_25 %>%
  group_by(Cd_Exercicio, Ds_Projeto_Atividade) %>%
  summarise(
    Vl_Orcado_Ano_ipca = sum(Vl_Orcado_Ano_ipca, na.rm = TRUE),
    Vl_Liquidado_ipca = sum(Vl_Liquidado_ipca, na.rm = TRUE),
    .groups = "drop"
  ) %>%
  mutate(
    `%_Execucao` = Vl_Liquidado_ipca / Vl_Orcado_Ano_ipca
  ) %>%
  arrange(Ds_Projeto_Atividade, Cd_Exercicio)

View(tabela_acao_ano)


```

Note that the `echo = FALSE` parameter was added to the code chunk to prevent printing of the R code that generated the plot.
