---
title: "Financiamento da Educação Infantil na cidade de São Paulo"
author: "Cris Capuchinho"
date: "2026-09-15"
output:
  html_document:
    md_extensions: -tex_math_dollars
---
# Pergunta de pesquisa

Como a cidade de São Paulo tem ofertado e financiado a expansão da educação infantil de 2016 a 2025?

A pesquisa vai analisar a trajetória recente da educação infantil no município de São Paulo, tanto creche quanto pré-escola, articulando dimensões de oferta, provisão e financiamento. 

```{r setup, include=FALSE}
knitr::opts_chunk$set(include = FALSE, message = FALSE, warning = FALSE)

library("tidyverse")
library("tidylog")
library("ipeadatar")
library("scales")
library("dplyr")
library("tibble")
library ("readxl")
library("readODS")

options(scipen = 999)

library(readr)

dados_orc_sp_2003_2025 <- read_delim(
  "C:/Users/crist/Documents/Pesquisas/CEM - Leituras e produção/Pesquisas nossas/Educação Infantil - panorama/Análise Educação Infantil/Data/basedadosexecucaoconsolidados_0326.csv",
  delim = ";",
  locale = locale(
    encoding = "Windows-1252",
    decimal_mark = ","
  )
)

# 1.Padronizando nomes

dados_orc_sp_2003_2025 <- dados_orc_sp_2003_2025 %>%
  mutate(
    Ds_Fonte = recode(
      Ds_Fonte,
      "Recursos Próprios" = "Tesouro Municipal",
      "FUNDEF" = "Fundo Constitucional da Educação",
      "Recursos Próprios da Administração Indireta" = "Recursos Próprios da Adm. Indireta"
    ),
    Ds_SubFuncao = recode(
      Ds_SubFuncao,
      "Tecnologia da Informatização" = "Tecnologia da Informação"
    ),
    Ds_Orgao = recode(
      Ds_Orgao,
      "SECRETARIA MUNICIPAL DE INOVAÇÃO E TECNOLOGIA" =
        "Secretaria Municipal de Inovação e Tecnologia",
      "SECRETARIA MUNICIPAL DE TRABALHO E EMPREENDEDORISMO" =
        "Secretaria Municipal do Desenvolvimento Trabalho e Empreendedorismo"
    )
  )

# 2. Retirar informações de 2026

dados_orc_sp_2003_2025 <- dados_orc_sp_2003_2025 %>%
  filter(Cd_Exercicio != 2026) %>%
  select(-any_of(c("DataInicial", "DataFinal", "TXT_EX_FONT_REC")))

# 3. Receitas vinculadas à educação (Bridi et al, 2026)

receitas_2007_2024 <- readODS::read_ods(
  "C:/Users/crist/Documents/Pesquisas/CEM - Leituras e produção/Pesquisas nossas/Educação Infantil - panorama/Análise Educação Infantil/Data/BRIDI (2026) NT_Disoc_124_Receitas_vinculadas_educacao1_2007_2024.ods",
  sheet = "Série_histórica"
)

# Filtrar São Paulo (cod_ibge 355030) e manter ano, cod_ibge, nom_ente e as
# colunas seguintes (descartando ente, cod_uf e sig_uf, redundantes após o filtro)
receitas_pmsp_2007_2024 <- receitas_2007_2024 %>%
  filter(cod_ibge == 355030) %>%
  select(
    ano,
    cod_ibge,
    nom_ente,
    rectot_fundeb:mat_censo
  )

## Atualizar dados pelo IPCA para dezembro de 2025. Os dados de cada ano foram considerados como dezembro do ano

# IPCA (número-índice) via Ipeadata — série PRECOS12_IPCA12
# O campo "value" já é o número-índice acumulado (equivalente à variável 2266
# do SIDRA), não uma variação percentual mensal — por isso é usado direto,
# sem encadear via cumprod.
ipca <- ipeadata(code = "PRECOS12_IPCA12") %>%
  select(
    data = date,
    indice = value
  ) %>%
  filter(!is.na(indice)) %>%
  mutate(
    ano = as.numeric(format(data, "%Y")),
    mes = as.numeric(format(data, "%m"))
  ) %>%
  filter(ano >= 2003, ano <= 2025)

# 1. Definir valor base (dezembro de 2025)
ipca_base <- ipca %>%
  filter(ano == 2025, mes == 12) %>%
  pull(indice)

# 2. Preparar base orçamentária com data em dezembro de cada ano
dados_orc_sp_ipca <- dados_orc_sp_2003_2025 %>%
  left_join(
    ipca %>%
      filter(mes == 12) %>%
      select(ano, ipca_ano = indice),
    by = c("Cd_AnoExecucao" = "ano")
  ) %>%
  mutate(
    deflator = ipca_base / ipca_ano
  ) %>%
  mutate(across(
    c(
      Vl_Orcado_Ano,
      Vl_Suplementado,
      Vl_Reduzido,
      Vl_SuplementadoLiquido,
      Vl_SuplementadoEmTramitacao,
      Vl_ReduzidoEmTramitacao,
      Vl_Orcado_Atualizado,
      Vl_Congelado,
      Vl_Descongelado,
      Vl_CongeladoLiquido,
      Disponivel,
      Vl_ReservadoLiquido,
      Vl_EmpenhadoLiquido,
      Vl_Liquidado,
      Vl_Pago,
      Saldo_Dotacao
    ),
    ~ round(.x * deflator, 2),
    .names = "{.col}_ipca"
  ))

# Conferir deflator
dados_orc_sp_ipca %>%
  select(Cd_AnoExecucao, deflator) %>%
  distinct() %>%
  arrange(Cd_AnoExecucao)

dadosfunedu_16_25 <- dados_orc_sp_ipca %>%
  filter(Cd_Funcao == '12' & Cd_Exercicio >= 2016 & Cd_Exercicio <= 2025)

# 3. Atualizar receitas da PMSP pelo IPCA para dezembro de 2025
# (substitui o deflator próprio da base — coluna defla_ipca —, que usa outra referência)
receitas_pmsp_ipca <- receitas_pmsp_2007_2024 %>%
  left_join(
    ipca %>%
      filter(mes == 12) %>%
      select(ano, ipca_ano = indice),
    by = "ano"
  ) %>%
  mutate(
    deflator = ipca_base / ipca_ano
  ) %>%
  mutate(across(
    c(
      rectot_fundeb,
      transf_fundeb,
      compl_uni,
      compl_vaaf,
      compl_vaat,
      compl_vaar,
      royalty_educ,
      contrib_fundeb,
      impadd_fundeb,
      impadd_mde,
      sal_educ,
      prog_fnde,
      outrec_educ,
      recadd_educ,
      rectot_educ
    ),
    ~ round(.x * deflator, 2),
    .names = "{.col}_ipca"
  ))


```

```{r setup matrículas, include=FALSE}


# ============================================================
# CRIAR TABELA DE MATRÍCULAS POR TIPO DE JORNADA E PROVISÃO
# ============================================================
library(readODS)
library(writexl)


# ------------------------------------------------------------
# 1. Ler o banco de dados
# ------------------------------------------------------------

arquivo <- "C:/Users/crist/Documents/Pesquisas/CEM - Leituras e produção/Pesquisas nossas/Educação Infantil - panorama/Análise Educação Infantil/Data/tabelas_analiticas_2015_2025_v2.xlsx"


# 3. Verificar quais planilhas existem no arquivo
# ============================================================

excel_sheets(arquivo)


# 4. Importar cada planilha
# ============================================================

municipios_FL <- read_excel(
  arquivo,
  sheet = 1
)

capitais_FL <- read_excel(
  arquivo,
  sheet = 2
)

saopaulocapital_fl <- read_excel(
  arquivo,
  sheet = 3
)


# 5. Verificar as bases criadas
# ============================================================

View(municipios_FL)
View(capitais_FL)
View(saopaulocapital_fl)


# 6. Verificar dimensões de cada banco
# ============================================================

dim(municipios_FL)
dim(capitais_FL)
dim(saopaulocapital_fl)



# 7. Verificar os nomes das variáveis


names(municipios_FL)
names(capitais_FL)
names(saopaulocapital_fl)

#=========================
#8. Reorganizar colunas são paulo


library(dplyr)

saopaulocapital_fl <- saopaulocapital_fl %>%
  relocate(
    NO_MICRORREGIAO,
    CO_MICRORREGIAO,
    NO_DISTRITO,
    CO_DISTRITO,
    .after = 4
  )

names(saopaulocapital_fl)

resumosp <- capitais_FL %>%
  dplyr::filter(
    NO_MUNICIPIO == "São Paulo",
    NU_ANO_CENSO %in% c(2016, 2019, 2025)
  ) %>%
  
  dplyr::mutate(
    
    # ==========================================================
    # MATRÍCULAS POR TIPO DE REDE E JORNADA
    # ==========================================================
    
    # 1. Creche direta - jornada parcial
    mat_cre_parc_dir =
      mat_cre_dir - mat_cre_ti_dir,
    
    # 2. Pré-escola direta - jornada parcial
    mat_pre_parc_dir =
      mat_pre_dir - mat_pre_ti_dir,
    
    # 3. Creche indireta - jornada parcial
    mat_cre_parc_ind =
      mat_cre_ind - mat_cre_ti_ind,
    
    # 4. Pré-escola indireta - jornada parcial
    mat_pre_parc_ind =
      mat_pre_ind - mat_pre_ti_ind,
    
    # ==========================================================
    # CATEGORIAS AGREGADAS
    # ==========================================================
    
    # 5. Rede indireta de Educação Infantil - jornada integral
    mat_ind_ti =
      mat_cre_ti_ind + mat_pre_ti_ind,
    
    # 6. Rede indireta de Educação Infantil - jornada parcial
    mat_ind_parc =
      mat_cre_parc_ind + mat_pre_parc_ind,
    
    # 7. Rede direta de Educação Infantil - jornada parcial
    mat_dir_parc =
      mat_cre_parc_dir + mat_pre_parc_dir,
    
    # 8. Rede direta de Educação Infantil - jornada integral
    mat_dir_ti =
      mat_cre_ti_dir + mat_pre_ti_dir,
    
    # 9. Creche em oferta municipal
    mat_cre_municipal =
      mat_cre_parc_dir +
      mat_cre_ti_dir +
      mat_cre_parc_ind +
      mat_cre_ti_ind,
    
    # 10. Pré-escola em oferta municipal
    mat_pre_municipal =
      mat_pre_parc_dir +
      mat_pre_ti_dir +
      mat_pre_parc_ind +
      mat_pre_ti_ind,
    
    # 11. Educação Infantil em oferta municipal
    mat_ei_municipal =
      mat_cre_parc_dir +
      mat_cre_ti_dir +
      mat_cre_parc_ind +
      mat_cre_ti_ind +
      mat_pre_parc_dir +
      mat_pre_ti_dir +
      mat_pre_parc_ind +
      mat_pre_ti_ind
  ) %>%
  
  dplyr::select(
    NO_MUNICIPIO,
    NU_ANO_CENSO,
    
    # Matrículas originais
    mat_bas_tot,
    mat_ei_tot,
    mat_cre_tot,
    mat_pre_tot,
    mat_cre_dir,
    mat_pre_dir,
    mat_cre_ind,
    mat_pre_ind,
    mat_cre_ti_dir,
    mat_pre_ti_dir,
    mat_cre_ti_ind,
    mat_pre_ti_ind,
    
    # Matrículas calculadas
    mat_cre_parc_dir,
    mat_pre_parc_dir,
    mat_cre_parc_ind,
    mat_pre_parc_ind,
    mat_ind_ti,
    mat_ind_parc,
    mat_dir_parc,
    mat_dir_ti,
    mat_cre_municipal,
    mat_pre_municipal,
    mat_ei_municipal,
    
    # Docentes
    doc_tur_cre_dir,
    doc_tur_cre_ind,
    doc_tur_pre_dir,
    doc_tur_pre_ind,
    
# Localização
mat_cre_dir_loc_urb,
mat_cre_dir_loc_rur,
mat_cre_ind_loc_urb,
mat_cre_ind_loc_rur,

# Matrículas de escolas por rede
    mat_ei_esc_dir,
    mat_ei_esc_ind,
    
    # Infraestrutura - rede direta
    mat_ei_av_dir,
    mat_ei_ban_dir,
    mat_ei_jog_dir,
    mat_ei_art_dir,
    mat_ei_4_dir,
    mat_ei_s4_dir,
    
    # Infraestrutura - rede indireta
    mat_ei_av_ind,
    mat_ei_ban_ind,
    mat_ei_jog_ind,
    mat_ei_art_ind,
    mat_ei_4_ind,
    mat_ei_s4_ind
    
  ) %>%
  
  dplyr::arrange(NU_ANO_CENSO)


# ------------------------------------------------------------
# 3. Conferir o resultado
# ------------------------------------------------------------

resumosp

#matrículas_distrito_SaoPaulo

tabela_matriculas_distrito <-
  saopaulocapital_fl %>%
  
  dplyr::select(
    ano = NU_ANO_CENSO,
    CO_DISTRITO,
    NO_DISTRITO,
    mat_cre_ti_dir,
    mat_cre_dir,
    mat_pre_ti_dir,
    mat_pre_dir,
    mat_cre_ti_ind,
    mat_cre_ind,
    mat_pre_ti_ind,
    mat_pre_ind,    
    
    # Docentes
    doc_tur_cre_dir,
    doc_tur_cre_ind,
    doc_tur_pre_dir,
    doc_tur_pre_ind,
    
# Localização
mat_cre_dir_loc_urb,
mat_cre_dir_loc_rur,
mat_cre_ind_loc_urb,
mat_cre_ind_loc_rur,

# Matrículas de escolas por rede
    mat_ei_esc_dir,
    mat_ei_esc_ind,
    
    # Infraestrutura - rede direta
    mat_ei_av_dir,
    mat_ei_ban_dir,
    mat_ei_jog_dir,
    mat_ei_art_dir,
    mat_ei_4_dir,
    mat_ei_s4_dir,
    
    # Infraestrutura - rede indireta
    mat_ei_av_ind,
    mat_ei_ban_ind,
    mat_ei_jog_ind,
    mat_ei_art_ind,
    mat_ei_4_ind,
    mat_ei_s4_ind,

# Bolsa Família
  fonte_bf,
  qtd_bf_creche_antigo,
  qtd_bf_creche_0a3,
  qtd_bf_pre_4a6
  ) %>%
  
  dplyr::mutate(
    dplyr::across(
      dplyr::starts_with("mat_"),
      ~ tidyr::replace_na(.x, 0)
    )
  )  %>%
  
  # ==========================================================
  # 1. MATRÍCULAS POR JORNADA
  # ==========================================================
  
  dplyr::mutate(
    
    # Creche direta - jornada parcial
    mat_cre_parc_dir =
      mat_cre_dir - mat_cre_ti_dir,
    
    # Pré-escola direta - jornada parcial
    mat_pre_parc_dir =
      mat_pre_dir - mat_pre_ti_dir,
    
    # Creche indireta - jornada parcial
    mat_cre_parc_ind =
      mat_cre_ind - mat_cre_ti_ind,
    
    # Pré-escola indireta - jornada parcial
    mat_pre_parc_ind =
      mat_pre_ind - mat_pre_ti_ind
  ) %>%
  
  # ==========================================================
  # 2. CATEGORIAS AGREGADAS
  # ==========================================================
  
  dplyr::mutate(
    
    # 5. Rede indireta de Educação Infantil - jornada integral
    mat_ind_ti =
      mat_cre_ti_ind +
      mat_pre_ti_ind,
    
    # 6. Rede indireta de Educação Infantil - jornada parcial
    mat_ind_parc =
      mat_cre_parc_ind +
      mat_pre_parc_ind,
    
    # 7. Rede direta de Educação Infantil - jornada parcial
    mat_dir_parc =
      mat_cre_parc_dir +
      mat_pre_parc_dir,
    
    # 8. Rede direta de Educação Infantil - jornada integral
    mat_dir_ti =
      mat_cre_ti_dir +
      mat_pre_ti_dir,
    
    # 9. Creche em oferta municipal
    mat_cre_municipal =
      mat_cre_parc_dir +
      mat_cre_ti_dir +
      mat_cre_parc_ind +
      mat_cre_ti_ind,
    
    # 10. Pré-escola em oferta municipal
    mat_pre_municipal =
      mat_pre_parc_dir +
      mat_pre_ti_dir +
      mat_pre_parc_ind +
      mat_pre_ti_ind,
    
    # 11. Educação Infantil em oferta municipal
    mat_ei_municipal =
      mat_cre_parc_dir +
      mat_cre_ti_dir +
      mat_cre_parc_ind +
      mat_cre_ti_ind +
      mat_pre_parc_dir +
      mat_pre_ti_dir +
      mat_pre_parc_ind +
      mat_pre_ti_ind
  ) %>%
  
  # ==========================================================
  # 3. SELEÇÃO DA TABELA FINAL
  # ==========================================================
  
  dplyr::select(
    ano,
    CO_DISTRITO,
    NO_DISTRITO,
    
    # Matrículas por etapa, rede e jornada
    mat_cre_ti_dir,
    mat_cre_parc_dir,
    mat_pre_ti_dir,
    mat_pre_parc_dir,
    mat_cre_ti_ind,
    mat_cre_parc_ind,
    mat_pre_ti_ind,
    mat_pre_parc_ind,
    
      # Agregados por etapa
    mat_cre_municipal,
    mat_pre_municipal,
    mat_ei_municipal
  ) %>%
  
  dplyr::arrange(
    NO_DISTRITO,
    ano
  )


# ------------------------------------------------------------
# 4. Conferir o resultado
# ------------------------------------------------------------

tabela_matriculas_distrito

#------------------------------------------------------------
# 5. Incluir uma linha por ano para São Paulo toda. Serve para verificação

# Criar as linhas agregadas para São Paulo Toda
sp_toda <-
  tabela_matriculas_distrito %>%
  dplyr::group_by(ano) %>%
  dplyr::summarise(
    CO_DISTRITO = 0,
    NO_DISTRITO = "São Paulo Toda",
    dplyr::across(
      dplyr::starts_with("mat_"),
      ~ sum(.x, na.rm = TRUE)
    ),
    .groups = "drop"
  )

# Acrescentar as linhas à tabela original
tabela_matriculas_distrito <-
  tabela_matriculas_distrito %>%
  dplyr::bind_rows(sp_toda) %>%
  dplyr::arrange(
    CO_DISTRITO,
    ano
  )


# TESTE DE NAS
tabela_matriculas_distrito |>
  dplyr::summarise(
    dplyr::across(
      dplyr::everything(),
      ~ sum(is.na(.))
    )
  )

```

## 2. Metodologia

A pesquisa analisa a evolução das receitas de educação e dos gastos públicos com Educação Infantil no município de São Paulo entre 2016 e 2025, relacionando a execução orçamentária às matrículas da rede municipal.

Os dados de receita municipal referentes ao período de 2016 a 2024 foram obtidos na base disponibilizada no repositório do Ipea (Instituto de Pesquisa Econômica Aplicada), elaborada por pesquisadores que realizaram a harmonização de informações provenientes de diferentes fontes, entre elas o Sistema de Informações sobre Orçamentos Públicos em Educação (Siope), a Declaração de Contas Anuais das Finanças do Brasil (Finbra), dados da Secretaria do Tesouro Nacional (STN) e do Fundo Nacional de Desenvolvimento da Educação (FNDE) (Bridi et al, 2026).

Os dados de gasto municipal foram obtidos no portal da Secretaria Municipal de Planejamento e Eficiência da Prefeitura de São Paulo, com acesso realizado em abril de 2026. Para a análise, foram considerados valores liquidados. A escolha desta etapa de empenho busca mapear o gasto efetivo no momento em que a despesa é reconhecida como obrigação. Os valores empenhados apesar de representarem um compromisso de ação do Estado podem não se concretizar, tendo valores estimados e incertos. Já os valores pagos registram a saída efetiva de recursos do caixa, mas podem acontecer em momento posterior ao serviço prestado.

Os valores de receita e despesa foram atualizados monetariamente pelo IPCA, tendo dezembro de 2025 como período de referência. 

Os dados de matrículas têm como fonte o Censo Escolar da Educação Básica, realizado pelo Instituto Nacional de Estudos e Pesquisas Educacionais Anísio Teixeira (Inep). Para a análise, foram consideradas tanto as matrículas ofertadas diretamente pela rede municipal quanto aquelas realizadas em instituições privadas que mantêm parceria com o poder público para a oferta de educação infantil.

O tratamento dos dados buscou identificar, para cada ano analisado, as instituições privadas que declararam manter parceria com o poder público e especificaram a rede municipal como parceira, seja exclusivamente, seja em conjunto com a rede estadual. Assim, foram incluídas as matrículas dessas unidades nos cálculos, inclusive nos casos em que a instituição declarava manter simultaneamente parcerias com as redes municipal e estadual. A opção de incluir matrículas em unidades com parceria com dois níveis de federação é consistente com a repartição constitucional de responsabilidades na educação básica, segundo a qual a educação infantil constitui área de atuação prioritária dos municípios. 

Assim, o trabalho usa de maneira abrangente as matrículas de educação infantil vinculadas à oferta municipal, independentemente de a instituição responsável pela oferta ser pública ou privada.

## 3. Oferta e financiamento da educação infantil em São Paulo
### 3.1 Evolução da oferta

O município de São Paulo ofertou **`r format(resumosp$mat_ei_tot[resumosp$NU_ANO_CENSO == "2025"], big.mark = ".", decimal.mark = ",", scientific = FALSE)`** matrículas na educação infantil em 2025, isso representa **`r round(resumosp$mat_ei_tot[resumosp$NU_ANO_CENSO == "2025"] / resumosp$mat_bas_tot[resumosp$NU_ANO_CENSO == "2025"] * 100, 1)`%** do total de matrículas da educação básica oferecidas pela rede municipal.

Desse total, **`r format(resumosp$mat_cre_tot[resumosp$NU_ANO_CENSO == "2025"], big.mark = ".", decimal.mark = ",", scientific = FALSE)`** eram matrículas na creche para crianças de 0 a 3 anos e **`r format(resumosp$mat_pre_tot[resumosp$NU_ANO_CENSO == "2025"], big.mark = ".", decimal.mark = ",", scientific = FALSE)`** eram vagas de pré-escola, ou como nomeia a rede municipal, infantil integrado, matrículas de crianças de 4 e 5 anos. 

Este é o resultado de evolução na oferta de educação para a primeira infância, em especial, para a creche. Entre 2016 e 2025, foram criadas **`r format(resumosp$mat_cre_tot[resumosp$NU_ANO_CENSO == "2025"] - resumosp$mat_cre_tot[resumosp$NU_ANO_CENSO == "2016"], big.mark = ".", decimal.mark = ",", scientific = FALSE)`** de creche na capital paulista. No mesmo período, as vagas em pré-escola tiveram redução de **`r format(resumosp$mat_pre_tot[resumosp$NU_ANO_CENSO == "2025"] - resumosp$mat_pre_tot[resumosp$NU_ANO_CENSO == "2016"], big.mark = ".", decimal.mark = ",", scientific = FALSE)`**.

## Taxas de cobertura e de atendimento municipal

O gráfico a seguir mostra, de 2016 a 2025, a evolução das taxas de cobertura de creche e pré-escola calculadas pelo Inep, que consideram toda a oferta no município, pública e privada, sem convênio.

```{r grafico-taxas-cobertura-atendimento, echo=FALSE, include=TRUE}
# ============================================================
# EVOLUÇÃO DAS TAXAS DE COBERTURA E DE ATENDIMENTO MUNICIPAL
# CRECHE E PRÉ-ESCOLA — SÃO PAULO, 2016 A 2025
# ============================================================

library(dplyr)
library(tidyr)
library(ggplot2)
library(scales)

# ------------------------------------------------------------
# 1. Selecionar São Paulo e os anos de interesse em capitais_FL
# ------------------------------------------------------------
# NU_ANO_CENSO vem como texto/numérico dependendo da fonte, por isso é
# convertido para numérico antes do filtro por intervalo de anos.
taxas_cobertura_sp <- capitais_FL %>%
  mutate(
    NU_ANO_CENSO = as.numeric(NU_ANO_CENSO)
  ) %>%
  filter(
    NO_MUNICIPIO == "São Paulo",
    NU_ANO_CENSO %in% 2016:2025
  ) %>%

  # ------------------------------------------------------------
  # 2. Calcular as taxas de atendimento municipal
  # ------------------------------------------------------------
  # Taxa de atendimento municipal = matrículas da rede municipal
  # (direta + conveniada/indireta) sobre a população da faixa etária,
  # expressa em percentual para ficar na mesma escala das taxas de
  # cobertura do Inep (taxa_creche_0a3 e taxa_pre_4a5).
  # Mantidas na base para uso futuro, mas não entram no gráfico abaixo.
  mutate(
    taxa_atend_mun_creche = (mat_cre_dir + mat_cre_ind) / pop_0a3_mun * 100,
    taxa_atend_mun_pre = (mat_pre_dir + mat_pre_ind) / pop_4a5_mun * 100
  ) %>%

  # ------------------------------------------------------------
  # 3. Manter o ano, as taxas do Inep e as taxas de atendimento
  #    municipal (estas últimas ficam disponíveis na base, mesmo
  #    sem aparecer no gráfico)
  # ------------------------------------------------------------
  select(
    NU_ANO_CENSO,
    taxa_creche_0a3,
    taxa_pre_4a5,
    taxa_atend_mun_creche,
    taxa_atend_mun_pre
  )

# ------------------------------------------------------------
# 4. Formato longo apenas com as taxas de cobertura do Inep, que
#    são as duas séries exibidas no gráfico de linhas
# ------------------------------------------------------------
taxas_cobertura_sp_grafico <- taxas_cobertura_sp %>%
  select(
    NU_ANO_CENSO,
    taxa_creche_0a3,
    taxa_pre_4a5
  ) %>%
  pivot_longer(
    cols = -NU_ANO_CENSO,
    names_to = "indicador",
    values_to = "taxa"
  ) %>%

  # Rótulos descritivos para a legenda, na ordem em que devem aparecer
  mutate(
    indicador = recode(
      indicador,
      "taxa_creche_0a3" = "Cobertura creche (Inep)",
      "taxa_pre_4a5" = "Cobertura pré-escola (Inep)"
    ),
    indicador = factor(
      indicador,
      levels = c(
        "Cobertura creche (Inep)",
        "Cobertura pré-escola (Inep)"
      )
    )
  )

# ------------------------------------------------------------
# 5. Gráfico de linhas
# ------------------------------------------------------------
ggplot(
  taxas_cobertura_sp_grafico,
  aes(
    x = NU_ANO_CENSO,
    y = taxa,
    color = indicador,
    group = indicador
  )
) +
  geom_line(linewidth = 1) +
  geom_point(size = 1.8) +

  scale_x_continuous(
    breaks = 2016:2025
  ) +

  scale_y_continuous(
    labels = scales::label_number(
      suffix = "%",
      decimal.mark = ","
    )
  ) +

  scale_color_manual(
    values = c(
      "Cobertura creche (Inep)" = "#1F77B4",
      "Cobertura pré-escola (Inep)" = "#D95F02"
    )
  ) +

  labs(
    title = "Evolução das taxas de cobertura",
    subtitle = "Creche e pré-escola — São Paulo, 2016–2025",
    x = "Ano",
    y = "Taxa (%)",
    color = NULL
  ) +

  theme_minimal() +

  theme(
    legend.position = "bottom",
    plot.title = element_text(face = "bold"),
    axis.text.x = element_text(angle = 45, hjust = 1)
  )
```

### 3.2 Provisão
A oferta de pré-escola, de ensino obrigatório, e de creche, etapa não obrigatória, tem características distintas na capital.

Enquanto a pré-escola é oferecida majoritariamente na rede direta **(`r round((resumosp$mat_pre_dir[resumosp$NU_ANO_CENSO == "2025"] / resumosp$mat_pre_tot[resumosp$NU_ANO_CENSO == "2025"]) * 100, 1)`%, em 2025)**, a creche tem **`r round((1- resumosp$mat_cre_dir[resumosp$NU_ANO_CENSO == "2025"] / resumosp$mat_cre_tot[resumosp$NU_ANO_CENSO == "2025"]) * 100, 1)`%, em 2025** de suas matrículas em unidades conveniadas com o poder público. 

Apesar das tendências seguirem as mesmas no período analisado, o cenário atual mostra uma ampliação da contratação de matrículas para alunos na rede conveniada em detrimento do aumento de matrículas na rede direta. 

Em 2016, a rede direta ofertava **`r format((resumosp$mat_cre_dir[resumosp$NU_ANO_CENSO == "2016"]), big.mark = ".", decimal.mark = ",", scientific = FALSE)`** vagas na creche. Uma década mais tarde, a rede direta é responsável por **`r format((resumosp$mat_cre_dir[resumosp$NU_ANO_CENSO == "2025"]), big.mark = ".", decimal.mark = ",", scientific = FALSE)`**.

Quando a análise é feita sobre a pré-escola, em 2016, a rede direta contava **`r format((resumosp$mat_pre_dir[resumosp$NU_ANO_CENSO == "2016"]), big.mark = ".", decimal.mark = ",", scientific = FALSE)`** vagas. Em 2025, a rede direta contava **`r format((resumosp$mat_pre_dir[resumosp$NU_ANO_CENSO == "2025"]), big.mark = ".", decimal.mark = ",", scientific = FALSE)`** crianças de 4 e 5 anos na educação infantil. 

Por outro lado, em 2016, a rede indireta ofertava **`r format((resumosp$mat_cre_ind[resumosp$NU_ANO_CENSO == "2016"]), big.mark = ".", decimal.mark = ",", scientific = FALSE)`** vagas na creche. Em 2025, a soma de alunos em creches da rede parceira mostrava aumento de **`r format((resumosp$mat_cre_ind[resumosp$NU_ANO_CENSO == "2025"] - resumosp$mat_cre_ind[resumosp$NU_ANO_CENSO == "2016"]), big.mark = ".", decimal.mark = ",", scientific = FALSE)`** em dez anos.

Já na pré-escola, em 2016, a rede indireta contava apenas **`r format((resumosp$mat_pre_ind[resumosp$NU_ANO_CENSO == "2016"]), big.mark = ".", decimal.mark = ",", scientific = FALSE)`** matrículas. Em 2025, as unidades parceiras respondiam por **`r format((resumosp$mat_pre_ind[resumosp$NU_ANO_CENSO == "2025"]), big.mark = ".", decimal.mark = ",", scientific = FALSE)`** matrículas de crianças de 4 e 5 anos, aumento de **`r format(
  round(
    (
      resumosp$mat_pre_ind[resumosp$NU_ANO_CENSO == "2025"] /
      resumosp$mat_pre_ind[resumosp$NU_ANO_CENSO == "2016"] - 1
    ) * 100,
    1
  ),
  big.mark = ".",
  decimal.mark = ",",
  scientific = FALSE,
  nsmall = 1
)`%**.


### 3.3 Jornada

A **jornada integral é o padrão na oferta de vagas públicas em creche** na cidade de São Paulo, tanto na rede direta como na rede conveniada. Em números de 2025, eram `r format(resumosp$mat_cre_ti_dir[resumosp$NU_ANO_CENSO == "2025"], big.mark = ".", decimal.mark = ",", scientific = FALSE)` matrículas em tempo integral na rede direta e `r format(resumosp$mat_cre_ti_ind[resumosp$NU_ANO_CENSO == "2025"], big.mark = ".", decimal.mark = ",", scientific = FALSE)` vagas de tempo integral na rede indireta. 
Isso significa que apenas `r format(resumosp$mat_cre_tot[resumosp$NU_ANO_CENSO == "2025"] - resumosp$mat_cre_ti_dir[resumosp$NU_ANO_CENSO == "2025"] - resumosp$mat_cre_ti_ind[resumosp$NU_ANO_CENSO == "2025"], big.mark = ".", decimal.mark = ",", scientific = FALSE)` eram de tempo parcial, uma opção de jornada oferecida aos pais no momento da matrícula.  

``````{r grafico-evolucao-pre, include=FALSE}
# ============================================================
# EVOLUÇÃO DAS MATRÍCULAS NA PRÉ-ESCOLA
# SÃO PAULO — 2016 A 2025
# ============================================================

library(dplyr)
library(tidyr)
library(ggplot2)
library(scales)


# ============================================================
# 1. Preparar os dados a partir de capitais_FL
# ============================================================

evolucao_pre_sp <- capitais_FL %>%
  
  # Garantir que o ano seja numérico
  mutate(
    NU_ANO_CENSO = as.numeric(NU_ANO_CENSO)
  ) %>%
  
  # Selecionar São Paulo e os anos de interesse
  filter(
    NO_MUNICIPIO == "São Paulo",
    NU_ANO_CENSO %in% 2016:2025
  ) %>%
  
  # Agrupar por ano
  group_by(NU_ANO_CENSO) %>%
  
  # Somar as matrículas
  summarise(
    mat_pre_dir = sum(mat_pre_dir, na.rm = TRUE),
    mat_pre_ind = sum(mat_pre_ind, na.rm = TRUE),
    mat_pre_ti_dir = sum(mat_pre_ti_dir, na.rm = TRUE),
    mat_pre_ti_ind = sum(mat_pre_ti_ind, na.rm = TRUE),
    .groups = "drop"
  ) %>%
  
  # Calcular matrículas de tempo parcial
  mutate(
    mat_pre_parc_dir = mat_pre_dir - mat_pre_ti_dir,
    mat_pre_parc_ind = mat_pre_ind - mat_pre_ti_ind
  ) %>%
  
  # Manter apenas as quatro categorias do gráfico
  select(
    NU_ANO_CENSO,
    mat_pre_ti_dir,
    mat_pre_ti_ind,
    mat_pre_parc_dir,
    mat_pre_parc_ind
  ) %>%
  
  # Transformar a tabela para formato longo
  pivot_longer(
    cols = -NU_ANO_CENSO,
    names_to = "tipo_matricula",
    values_to = "matriculas"
  ) %>%
  
  # Criar as classificações de provisão e jornada
  mutate(
    provisao = case_when(
      tipo_matricula %in% c(
        "mat_pre_ti_dir",
        "mat_pre_parc_dir"
      ) ~ "Direta",
      
      tipo_matricula %in% c(
        "mat_pre_ti_ind",
        "mat_pre_parc_ind"
      ) ~ "Indireta"
    ),
    
    jornada = case_when(
      tipo_matricula %in% c(
        "mat_pre_ti_dir",
        "mat_pre_ti_ind"
      ) ~ "Tempo integral",
      
      tipo_matricula %in% c(
        "mat_pre_parc_dir",
        "mat_pre_parc_ind"
      ) ~ "Tempo parcial"
    )
  )


# ============================================================
# 2. Gráfico
# ============================================================

ggplot(
  evolucao_pre_sp,
  aes(
    x = NU_ANO_CENSO,
    y = matriculas,
    group = tipo_matricula,
    color = provisao,
    linetype = jornada
  )
) +
  
  geom_line(linewidth = 1) +
  
  scale_x_continuous(
    breaks = 2016:2025
  ) +
  
  scale_y_continuous(
    labels = scales::label_number(
      big.mark = ".",
      decimal.mark = ",",
      accuracy = 1
    )
  ) +
  
  scale_color_manual(
    values = c(
      "Direta" = "#1F77B4",
      "Indireta" = "#D95F02"
    )
  ) +
  
  scale_linetype_manual(
    values = c(
      "Tempo integral" = "solid",
      "Tempo parcial" = "dashed"
    )
  ) +
  
  labs(
    title = "Evolução das matrículas na pré-escola",
    subtitle = "São Paulo, 2016–2025",
    x = "Ano",
    y = "Número de matrículas",
    color = "Forma de provisão",
    linetype = "Jornada"
  ) +
  
  theme_minimal() +
  
  theme(
    legend.position = "bottom",
    plot.title = element_text(face = "bold"),
    axis.text.x = element_text(angle = 45, hjust = 1)
  )

``````
Já na **pré-escola, a vaga pública de tempo parcial é o tipo de jornada mais comum** na rede. Apenas `r round(((resumosp$mat_pre_ti_dir[resumosp$NU_ANO_CENSO == "2025"] + resumosp$mat_pre_ti_ind[resumosp$NU_ANO_CENSO == "2025"]) / resumosp$mat_pre_tot[resumosp$NU_ANO_CENSO == "2025"]) * 100, 1)`% das matrículas estão no tempo integral, isto é, `r format(resumosp$mat_pre_ti_dir[resumosp$NU_ANO_CENSO == "2025"] + resumosp$mat_pre_ti_ind[resumosp$NU_ANO_CENSO == "2025"], big.mark = ".", decimal.mark = ",", scientific = FALSE)` do total, sendo a maior parte em unidades da rede conveniada. Como mostra a figura acima '@ref(fig:grafico-evolucao-pre).

### 3.4 Proporção docentes por turma 

As unidades da rede direta têm em média maior proporção de docentes por turma que a rede conveniada. Isso ocorre tanto na creche quanto na pré-escola. 

Enquanto nas creches conveniadas a média de docentes por turma é de **`r format(resumosp$doc_tur_cre_ind[resumosp$NU_ANO_CENSO == "2025"], big.mark = ".", decimal.mark = ",", scientific = FALSE)`**, nas creches da rede municipal direta a proporção é de **`r format(resumosp$doc_tur_cre_dir[resumosp$NU_ANO_CENSO == "2025"], big.mark = ".", decimal.mark = ",", scientific = FALSE)`**, praticamente o dobro.

Na pré-escola o mesmo fenômeno se repete. A média de docente por turma de pré-escola conveniada é de **`r format(resumosp$doc_tur_pre_ind[resumosp$NU_ANO_CENSO == "2025"], big.mark = ".", decimal.mark = ",", scientific = FALSE)`**, diante da média de **`r format(resumosp$doc_tur_pre_dir[resumosp$NU_ANO_CENSO == "2025"], big.mark = ".", decimal.mark = ",", scientific = FALSE)`** em escolas da rede municipal direta.

### 3.5 Qualidade da infraestrutura

Em relação aos atributos de infraestrutura, a análise é feita entre os anos de 2019 e 2025 por conta da disponibilidade de dados no Censo Escolar. 
```{r tabela-infra-ei, include=FALSE}
library(knitr)
library(kableExtra)

tabela_infra_ei <- bind_rows(
  
  # EDUCAÇÃO INFANTIL DIRETA
  resumosp %>%
    filter(NU_ANO_CENSO %in% c(2019, 2025)) %>%
    transmute(
      Rede = "Educação Infantil direta",
      Ano = NU_ANO_CENSO,
      total = mat_dir_parc + mat_dir_ti,
      `Área verde` = mat_ei_av_dir,
      `Banh infantil` = mat_ei_ban_dir,
      `Jogos pedag` = mat_ei_jog_dir,
      `Mat. artístico` = mat_ei_art_dir,
      `4 itens` = mat_ei_4_dir,
      `Sem nenhum item` = mat_ei_s4_dir
    ),
  
  # EDUCAÇÃO INFANTIL INDIRETA
  resumosp %>%
    filter(NU_ANO_CENSO %in% c(2019, 2025)) %>%
    transmute(
      Rede = "Educação Infantil indireta",
      Ano = NU_ANO_CENSO,
      total = mat_ind_parc + mat_ind_ti,
      `Área verde` = mat_ei_av_ind,
      `Banh infantil` = mat_ei_ban_ind,
      `Jogos pedag` = mat_ei_jog_ind,
      `Mat. artístico` = mat_ei_art_ind,
      `4 itens` = mat_ei_4_ind,
      `Sem nenhum item` = mat_ei_s4_ind
    )
  
) %>%
  mutate(
    across(
      c(
        `Área verde`,
        `Banh infantil`,
        `Jogos pedag`,
        `Mat. artístico`,
        `4 itens`,
        `Sem nenhum item`
      ),
      ~ .x / total * 100
    )
  ) %>%
  select(
    Rede,
    Ano,
    `Área verde`,
    `Banh infantil`,
    `Jogos pedag`,
    `Mat. artístico`,
    `4 itens`,
    `Sem nenhum item`
  )

# Versão numérica dos percentuais (usada no gráfico)
tabela_infra_ei_num <- tabela_infra_ei

# Versão formatada em texto, com "%" (usada na tabela)
tabela_infra_ei <- tabela_infra_ei_num %>%
  mutate(
    across(
      c(
        `Área verde`,
        `Banh infantil`,
        `Jogos pedag`,
        `Mat. artístico`,
        `4 itens`,
        `Sem nenhum item`
      ),
      ~ paste0(
        format(round(.x, 1), decimal.mark = ",", nsmall = 1),
        "%"
      )
    )
  )

# Imprime a tabela no relatório
knitr::kable(
  tabela_infra_ei,
  format = "html",
  caption = "Distribuição das matrículas de Educação Infantil segundo atributos de infraestrutura, por rede e ano — São Paulo, 2019 e 2025",
  col.names = c(
    "Rede", "Ano", "Área verde", "Banheiro infantil",
    "Jogos pedagógicos", "Material artístico", "Com todos itens", "Sem nenhum item"
  )
) %>%
  kableExtra::kable_styling(
    bootstrap_options = c("striped", "hover", "bordered"),
    full_width = FALSE
  ) %>%
  kableExtra::column_spec(1, bold = TRUE) %>%
  kableExtra::row_spec(0, bold = TRUE, extra_css = "padding: 8px 14px;") %>%
  kableExtra::column_spec(1:8, extra_css = "padding: 6px 14px;")
```

As rede direta e indireta apresentam padrões distintos de infraestrutura, tanto em 2019 quanto em 2025, como mostra o gráfico a seguir.

```{r grafico-infra-ei, echo=FALSE, include=TRUE}
library(tidyr)
library(ggplot2)
library(scales)

tabela_infra_ei_long <- tabela_infra_ei_num %>%
  pivot_longer(
    cols = c(
      `Área verde`,
      `Banh infantil`,
      `Jogos pedag`,
      `Mat. artístico`,
      `4 itens`,
      `Sem nenhum item`
    ),
    names_to = "atributo",
    values_to = "percentual"
  ) %>%
  mutate(
    atributo = factor(
      atributo,
      levels = c(
        "Área verde", "Banh infantil", "Jogos pedag",
        "Mat. artístico", "4 itens", "Sem nenhum item"
      ),
      labels = c(
        "Área verde", "Banheiro infantil", "Jogos pedagógicos",
        "Material artístico", "Com todos itens", "Sem nenhum item"
      )
    ),
    Ano = factor(Ano, levels = c(2019, 2025))
  )

ggplot(
  tabela_infra_ei_long,
  aes(x = forcats::fct_rev(atributo), y = percentual, fill = Rede)
) +
  geom_col(position = position_dodge(width = 0.8), width = 0.7) +
  geom_text(
    aes(label = paste0(format(round(percentual, 1), decimal.mark = ","), "%")),
    position = position_dodge(width = 0.8),
    hjust = -0.15,
    size = 2.8
  ) +
  facet_wrap(~Ano) +
  coord_flip() +
  scale_y_continuous(
    labels = scales::label_number(suffix = "%", decimal.mark = ","),
    expand = expansion(mult = c(0, 0.18))
  ) +
  scale_fill_manual(
    values = c(
      "Educação Infantil direta" = "#1F77B4",
      "Educação Infantil indireta" = "#D95F02"
    )
  ) +
  labs(
    title = "Infraestrutura da Educação Infantil por rede",
    subtitle = "Percentual de matrículas em unidades com cada atributo — São Paulo, 2019 e 2025",
    x = NULL,
    y = "% das matrículas",
    fill = "Rede"
  ) +
  theme_minimal() +
  theme(
    legend.position = "bottom",
    plot.title = element_text(face = "bold")
  )
```

## 4.1 Evolução dos gastos em Educação da PMSP

A tabela e o gráfico a seguir comparam, ano a ano, o valor liquidado na função Educação pela Prefeitura de São Paulo com o total de receitas vinculadas à Educação, ambos atualizados pelo IPCA para dezembro de 2025.

```{r tabela-gastos-educ, echo=FALSE, include=TRUE}
library(dplyr)
library(knitr)
library(kableExtra)
library(scales)

# ============================================================
# EVOLUÇÃO DOS GASTOS E RECEITAS DE EDUCAÇÃO — PMSP
# ============================================================

# 1. Gasto liquidado em Educação, por ano (dadosfunedu_16_25)
gasto_educ_pmsp <- dadosfunedu_16_25 %>%
  group_by(ano = Cd_Exercicio) %>%
  summarise(
    gasto_liquidado_ipca = sum(Vl_Liquidado_ipca, na.rm = TRUE),
    .groups = "drop"
  )

# 2. Receita total vinculada à Educação, 2016 a 2024 (receitas_pmsp_ipca)
receita_educ_pmsp <- receitas_pmsp_ipca %>%
  filter(ano >= 2016, ano <= 2024) %>%
  select(ano, receita_educ_ipca = rectot_educ_ipca)

# 3. Consolidar as duas séries
evolucao_gastos_pmsp <- gasto_educ_pmsp %>%
  left_join(receita_educ_pmsp, by = "ano") %>%
  arrange(ano)

# 4. Tabela formatada (valores em R$ milhões, IPCA dez/2025)
tabela_gastos_educ <- evolucao_gastos_pmsp %>%
  transmute(
    Ano = ano,
    `Gasto liquidado em Educação` = gasto_liquidado_ipca / 1e6,
    `Receita vinculada à Educação` = receita_educ_ipca / 1e6
  ) %>%
  mutate(
    across(
      c(`Gasto liquidado em Educação`, `Receita vinculada à Educação`),
      ~ format(round(.x, 1), big.mark = ".", decimal.mark = ",", nsmall = 1, scientific = FALSE)
    )
  )

knitr::kable(
  tabela_gastos_educ,
  format = "html",
  align = c("c", "r", "r"),
  caption = "Gasto liquidado em Educação e receita vinculada à Educação — São Paulo, 2016–2025 (R$ milhões, valores atualizados pelo IPCA a dezembro de 2025)"
) %>%
  kableExtra::kable_styling(
    bootstrap_options = c("striped", "hover", "bordered"),
    full_width = FALSE
  ) %>%
  kableExtra::column_spec(1, bold = TRUE) %>%
  kableExtra::row_spec(0, bold = TRUE, extra_css = "padding: 8px 14px;") %>%
  kableExtra::column_spec(1:3, extra_css = "padding: 6px 14px;")
```

```{r grafico-gastos-educ, echo=FALSE, include=TRUE}
library(dplyr)
library(tidyr)
library(ggplot2)
library(scales)

evolucao_gastos_pmsp_long <- evolucao_gastos_pmsp %>%
  rename(
    `Gasto liquidado em Educação` = gasto_liquidado_ipca,
    `Receita vinculada à Educação` = receita_educ_ipca
  ) %>%
  pivot_longer(
    cols = -ano,
    names_to = "serie",
    values_to = "valor"
  ) %>%
  filter(!is.na(valor))

ggplot(
  evolucao_gastos_pmsp_long,
  aes(
    x = ano,
    y = valor / 1e6,
    color = serie,
    group = serie
  )
) +
  geom_line(linewidth = 1) +
  geom_point(size = 1.8) +
  scale_x_continuous(
    breaks = 2016:2025
  ) +
  scale_y_continuous(
    labels = scales::label_number(
      big.mark = ".",
      decimal.mark = ",",
      accuracy = 1
    )
  ) +
  scale_color_manual(
    values = c(
      "Gasto liquidado em Educação" = "#1F77B4",
      "Receita vinculada à Educação" = "#D95F02"
    )
  ) +
  labs(
    title = "Evolução dos gastos e das receitas de Educação",
    subtitle = "São Paulo, 2016–2025 — valores atualizados pelo IPCA (dez/2025)",
    x = "Ano",
    y = "R$ milhões",
    color = NULL
  ) +
  theme_minimal() +
  theme(
    legend.position = "bottom",
    plot.title = element_text(face = "bold"),
    axis.text.x = element_text(angle = 45, hjust = 1)
  )
```

## 4.2 Fontes de receitas

```{r tabela-fonte-ano, echo=FALSE, include=FALSE}
library(dplyr)
library(tidyr)
library(scales)
library(knitr)
library(kableExtra)

tabela_fonte_ano <- dadosfunedu_16_25 %>%
  group_by(Ds_Fonte, Cd_Exercicio) %>%
  summarise(
    Vl_Liquidado_ipca = sum(Vl_Liquidado_ipca, na.rm = TRUE),
    .groups = "drop"
  ) %>%
  # Retira fontes cujo valor é zero em todos os anos
  group_by(Ds_Fonte) %>%
  filter(any(Vl_Liquidado_ipca != 0)) %>%
  ungroup() %>%
  # Calcula a participação da fonte no total de cada ano
  group_by(Cd_Exercicio) %>%
  mutate(
    percentual = Vl_Liquidado_ipca / sum(Vl_Liquidado_ipca, na.rm = TRUE)
  ) %>%
  ungroup() %>%
  pivot_wider(
    id_cols = Ds_Fonte,
    names_from = Cd_Exercicio,
    values_from = c(Vl_Liquidado_ipca, percentual),
    values_fill = 0,
    names_expand = TRUE,
    names_glue = "{Cd_Exercicio}_{.value}"
  )

# Organizar as colunas: valor e % de cada ano
anos <- as.character(2016:2025)

ordem_colunas <- c(
  "Ds_Fonte",
  unlist(lapply(anos, function(ano) {
    c(
      paste0(ano, "_Vl_Liquidado_ipca"),
      paste0(ano, "_percentual")
    )
  }))
)

tabela_fonte_ano <- tabela_fonte_ano %>%
  select(any_of(ordem_colunas)) %>%
  mutate(
    across(
      matches("_percentual$"),
      ~ percent(.x, accuracy = 0.1)
    )
  )

knitr::kable(
  tabela_fonte_ano,
  format = "html",
  caption = "Gasto liquidado em Educação por fonte de recursos e participação percentual no total do ano — São Paulo, 2016–2025 (valores atualizados pelo IPCA a dezembro de 2025)"
) %>%
  kableExtra::kable_styling(
    bootstrap_options = c("striped", "hover", "bordered"),
    full_width = FALSE
  ) %>%
  kableExtra::column_spec(1, bold = TRUE) %>%
  kableExtra::row_spec(0, bold = TRUE, extra_css = "padding: 8px 14px;")
```

O gráfico a seguir mostra a evolução do gasto liquidado por fonte de recursos, em valores absolutos.

```{r grafico-fonte-ano, echo=FALSE, include=TRUE}
library(dplyr)
library(ggplot2)
library(scales)

dados_grafico_fonte <- dadosfunedu_16_25 %>%
  group_by(Ds_Fonte, Cd_Exercicio) %>%
  summarise(
    Vl_Liquidado_ipca = sum(Vl_Liquidado_ipca, na.rm = TRUE),
    .groups = "drop"
  ) %>%
  filter(Cd_Exercicio >= 2016, Cd_Exercicio <= 2025) %>%
  group_by(Ds_Fonte) %>%
  filter(any(Vl_Liquidado_ipca != 0)) %>%
  ungroup()

ggplot(
  dados_grafico_fonte,
  aes(
    x = Cd_Exercicio,
    y = Vl_Liquidado_ipca,
    group = Ds_Fonte,
    color = Ds_Fonte
  )
) +
  geom_line(linewidth = 1) +
  geom_point() +
  scale_y_continuous(
    labels = label_number(
      scale = 1e-6,
      suffix = " mi",
      decimal.mark = ","
    )
  ) +
  scale_x_continuous(
    breaks = 2016:2025
  ) +
  labs(
    title = "Evolução do gasto liquidado por fonte de recursos",
    subtitle = "São Paulo, 2016–2025 — valores atualizados pelo IPCA (dez/2025)",
    x = "Ano",
    y = "Valor liquidado (R$ milhões)",
    color = "Fonte"
  ) +
  theme_minimal() +
  theme(
    legend.position = "bottom",
    plot.title = element_text(face = "bold"),
    axis.text.x = element_text(angle = 45, hjust = 1)
  )
```

A tabela a seguir isola a participação percentual de cada fonte de recursos no gasto liquidado em Educação, ano a ano. A linha do Fundo Constitucional da Educação está sublinhada para destacar sua trajetória.

```{r tabela-fonte-percentual, echo=FALSE, include=TRUE}
library(dplyr)
library(tidyr)
library(scales)
library(knitr)
library(kableExtra)

tabela_fonte_percentual_base <- dadosfunedu_16_25 %>%
  group_by(Ds_Fonte, Cd_Exercicio) %>%
  summarise(
    Vl_Liquidado_ipca = sum(Vl_Liquidado_ipca, na.rm = TRUE),
    .groups = "drop"
  ) %>%
  # Retira fontes cujo valor é zero em todos os anos
  group_by(Ds_Fonte) %>%
  filter(any(Vl_Liquidado_ipca != 0)) %>%
  ungroup() %>%
  # Calcula a participação da fonte no total de cada ano
  group_by(Cd_Exercicio) %>%
  mutate(
    percentual = Vl_Liquidado_ipca / sum(Vl_Liquidado_ipca, na.rm = TRUE)
  ) %>%
  ungroup()

# Ordenar as fontes pela magnitude do gasto liquidado (soma no período)
ordem_fontes <- tabela_fonte_percentual_base %>%
  group_by(Ds_Fonte) %>%
  summarise(total = sum(Vl_Liquidado_ipca, na.rm = TRUE), .groups = "drop") %>%
  arrange(desc(total)) %>%
  pull(Ds_Fonte)

tabela_fonte_percentual <- tabela_fonte_percentual_base %>%
  mutate(Ds_Fonte = factor(Ds_Fonte, levels = ordem_fontes)) %>%
  select(Ds_Fonte, Cd_Exercicio, percentual) %>%
  pivot_wider(
    names_from = Cd_Exercicio,
    values_from = percentual,
    values_fill = 0,
    names_expand = TRUE
  ) %>%
  arrange(Ds_Fonte) %>%
  mutate(
    Ds_Fonte = as.character(Ds_Fonte),
    across(
      -Ds_Fonte,
      ~ percent(.x, accuracy = 0.1)
    )
  )

# Identificar a linha do Fundo Constitucional da Educação para destacá-la
linha_fundo_constitucional <- which(
  tabela_fonte_percentual$Ds_Fonte == "Fundo Constitucional da Educação"
)

knitr::kable(
  tabela_fonte_percentual,
  format = "html",
  col.names = c("Fonte", 2016:2025),
  caption = "Participação percentual de cada fonte de recursos no gasto liquidado em Educação, por ano — São Paulo, 2016–2025"
) %>%
  kableExtra::kable_styling(
    bootstrap_options = c("striped", "hover", "bordered"),
    full_width = FALSE
  ) %>%
  kableExtra::column_spec(1, bold = TRUE) %>%
  kableExtra::row_spec(0, bold = TRUE, extra_css = "padding: 8px 14px;") %>%
  kableExtra::row_spec(
    linha_fundo_constitucional,
    extra_css = "text-decoration: underline;"
  )
```

## Evolução de receitas do Fundeb

```{r variacao-fundo-constitucional, echo=FALSE, include=FALSE}
library(dplyr)
library(scales)
library(knitr)
library(kableExtra)

variacao_fundo_constitucional <- dadosfunedu_16_25 %>%
  filter(Ds_Fonte == "Fundo Constitucional da Educação") %>%
  group_by(ano = Cd_Exercicio) %>%
  summarise(
    Vl_Liquidado_ipca = sum(Vl_Liquidado_ipca, na.rm = TRUE),
    .groups = "drop"
  ) %>%
  arrange(ano) %>%
  mutate(
    variacao = (Vl_Liquidado_ipca / lag(Vl_Liquidado_ipca) - 1)
  )

tabela_variacao_fundo_constitucional <- variacao_fundo_constitucional %>%
  transmute(
    Ano = as.character(ano),
    `Gasto liquidado (R$ milhões)` = format(
      round(Vl_Liquidado_ipca / 1e6, 1),
      big.mark = ".", decimal.mark = ",", nsmall = 1, scientific = FALSE
    ),
    `Variação anual` = ifelse(
      is.na(variacao), "-", percent(variacao, accuracy = 0.1)
    )
  )

# Linha final com a variação acumulada do período 2016-2025
variacao_periodo_fundo <- variacao_fundo_constitucional$Vl_Liquidado_ipca[variacao_fundo_constitucional$ano == 2025] /
  variacao_fundo_constitucional$Vl_Liquidado_ipca[variacao_fundo_constitucional$ano == 2016] - 1

tabela_variacao_fundo_constitucional <- tabela_variacao_fundo_constitucional %>%
  bind_rows(
    tibble(
      Ano = "2016–2025",
      `Gasto liquidado (R$ milhões)` = "",
      `Variação anual` = percent(variacao_periodo_fundo, accuracy = 0.1)
    )
  )

knitr::kable(
  tabela_variacao_fundo_constitucional,
  format = "html",
  align = c("c", "r", "r"),
  caption = "Variação anual do gasto liquidado na fonte Fundo Constitucional da Educação — São Paulo, 2016–2025 (valores atualizados pelo IPCA a dezembro de 2025)"
) %>%
  kableExtra::kable_styling(
    bootstrap_options = c("striped", "hover", "bordered"),
    full_width = FALSE
  ) %>%
  kableExtra::row_spec(0, bold = TRUE, extra_css = "padding: 8px 14px;") %>%
  kableExtra::row_spec(nrow(tabela_variacao_fundo_constitucional), bold = TRUE)
```

A tabela a seguir compara essa variação com a variação anual do gasto liquidado somando todas as fontes de recursos, permitindo observar se o Fundo Constitucional da Educação acompanha, supera ou fica abaixo da trajetória geral do gasto em Educação.

```{r comparacao-variacao-fundo-total, echo=FALSE, include=TRUE}
library(dplyr)
library(scales)
library(knitr)
library(kableExtra)

variacao_total_fontes <- dadosfunedu_16_25 %>%
  group_by(ano = Cd_Exercicio) %>%
  summarise(
    Vl_Liquidado_ipca = sum(Vl_Liquidado_ipca, na.rm = TRUE),
    .groups = "drop"
  ) %>%
  arrange(ano) %>%
  mutate(
    variacao = (Vl_Liquidado_ipca / lag(Vl_Liquidado_ipca) - 1)
  )

comparacao_variacao_fundo_total <- variacao_fundo_constitucional %>%
  select(ano, variacao_fundo = variacao) %>%
  left_join(
    variacao_total_fontes %>%
      select(ano, variacao_total = variacao),
    by = "ano"
  )

tabela_comparacao_variacao_fundo_total <- comparacao_variacao_fundo_total %>%
  transmute(
    Ano = as.character(ano),
    `Variação — Fundo Constitucional da Educação` = ifelse(
      is.na(variacao_fundo), "-", percent(variacao_fundo, accuracy = 0.1)
    ),
    `Variação — Todas as fontes` = ifelse(
      is.na(variacao_total), "-", percent(variacao_total, accuracy = 0.1)
    ),
    `Diferença (p.p.)` = ifelse(
      is.na(variacao_fundo) | is.na(variacao_total),
      "-",
      percent(variacao_fundo - variacao_total, accuracy = 0.1)
    )
  )

# Linha final com a variação acumulada do período 2016-2025
variacao_periodo_total <- variacao_total_fontes$Vl_Liquidado_ipca[variacao_total_fontes$ano == 2025] /
  variacao_total_fontes$Vl_Liquidado_ipca[variacao_total_fontes$ano == 2016] - 1

tabela_comparacao_variacao_fundo_total <- tabela_comparacao_variacao_fundo_total %>%
  bind_rows(
    tibble(
      Ano = "2016–2025",
      `Variação — Fundo Constitucional da Educação` = percent(variacao_periodo_fundo, accuracy = 0.1),
      `Variação — Todas as fontes` = percent(variacao_periodo_total, accuracy = 0.1),
      `Diferença (p.p.)` = percent(variacao_periodo_fundo - variacao_periodo_total, accuracy = 0.1)
    )
  )

knitr::kable(
  tabela_comparacao_variacao_fundo_total,
  format = "html",
  align = c("c", "r", "r", "r"),
  caption = "Comparação da variação anual do gasto liquidado — Fundo Constitucional da Educação versus todas as fontes de recursos — São Paulo, 2016–2025"
) %>%
  kableExtra::kable_styling(
    bootstrap_options = c("striped", "hover", "bordered"),
    full_width = FALSE
  ) %>%
  kableExtra::row_spec(0, bold = TRUE, extra_css = "padding: 8px 14px;") %>%
  kableExtra::row_spec(nrow(tabela_comparacao_variacao_fundo_total), bold = TRUE)
```

A composição da receita do Fundeb pode ser decomposta em transferências e complementações da União, detalhadas ano a ano na tabela abaixo.

```{r tabela-composicao-fundeb, echo=FALSE, include=TRUE}
library(dplyr)
library(knitr)
library(kableExtra)

tabela_composicao_fundeb <- receitas_pmsp_ipca %>%
  filter(ano >= 2016, ano <= 2024) %>%
  select(
    ano,
    transf_fundeb_ipca,
    compl_vaar_ipca
  ) %>%
  arrange(ano) %>%
  mutate(
    across(
      -ano,
      ~ format(round(.x / 1e6, 1), big.mark = ".", decimal.mark = ",", nsmall = 1, scientific = FALSE)
    )
  )

knitr::kable(
  tabela_composicao_fundeb,
  format = "html",
  align = c("c", "r", "r"),
  col.names = c(
    "Ano", "Transferências Fundeb", "Complementação VAAR"
  ),
  caption = "Composição da receita do Fundeb — São Paulo, 2016–2024 (R$ milhões, valores atualizados pelo IPCA a dezembro de 2025)"
) %>%
  kableExtra::kable_styling(
    bootstrap_options = c("striped", "hover", "bordered"),
    full_width = FALSE
  ) %>%
  kableExtra::row_spec(0, bold = TRUE, extra_css = "padding: 8px 14px;")
```

```{r verificacao-fundeb-vs-gasto, echo=FALSE, include=FALSE}
library(dplyr)
library(scales)
library(knitr)
library(kableExtra)

receita_fundeb_verif <- receitas_pmsp_ipca %>%
  filter(ano >= 2016, ano <= 2024) %>%
  select(ano, rectot_fundeb_ipca)

gasto_fundo_constitucional_verif <- dadosfunedu_16_25 %>%
  filter(Ds_Fonte == "Fundo Constitucional da Educação") %>%
  group_by(ano = Cd_Exercicio) %>%
  summarise(
    Vl_Liquidado_ipca = sum(Vl_Liquidado_ipca, na.rm = TRUE),
    .groups = "drop"
  )

verificacao_fundeb <- receita_fundeb_verif %>%
  inner_join(gasto_fundo_constitucional_verif, by = "ano") %>%
  arrange(ano) %>%
  mutate(
    diferenca = rectot_fundeb_ipca - Vl_Liquidado_ipca,
    diferenca_percentual = diferenca / rectot_fundeb_ipca
  )

tabela_verificacao_fundeb <- verificacao_fundeb %>%
  transmute(
    Ano = ano,
    `Receita do Fundeb (R$ milhões)` = format(
      round(rectot_fundeb_ipca / 1e6, 1),
      big.mark = ".", decimal.mark = ",", nsmall = 1, scientific = FALSE
    ),
    `Gasto liquidado - Fundo Constitucional (R$ milhões)` = format(
      round(Vl_Liquidado_ipca / 1e6, 1),
      big.mark = ".", decimal.mark = ",", nsmall = 1, scientific = FALSE
    ),
    `Diferença (R$ milhões)` = format(
      round(diferenca / 1e6, 1),
      big.mark = ".", decimal.mark = ",", nsmall = 1, scientific = FALSE
    ),
    `Diferença (%)` = percent(diferenca_percentual, accuracy = 0.1)
  )

knitr::kable(
  tabela_verificacao_fundeb,
  format = "html",
  align = c("c", "r", "r", "r", "r"),
  caption = "Verificação: receita do Fundeb (receitas_pmsp_ipca) versus gasto liquidado na fonte Fundo Constitucional da Educação (dadosfunedu_16_25) — São Paulo, 2016–2024 (valores atualizados pelo IPCA a dezembro de 2025)"
) %>%
  kableExtra::kable_styling(
    bootstrap_options = c("striped", "hover", "bordered"),
    full_width = FALSE
  ) %>%
  kableExtra::row_spec(0, bold = TRUE, extra_css = "padding: 8px 14px;")
```

## Evolução de receitas do Salário-Educação

A tabela a seguir mostra a receita do Salário-Educação em relação à receita total vinculada à Educação, ano a ano.

```{r tabela-composicao-salario-educacao, echo=FALSE, include=TRUE}
library(dplyr)
library(knitr)
library(kableExtra)

tabela_composicao_salario_educacao <- receitas_pmsp_ipca %>%
  filter(ano >= 2016, ano <= 2024) %>%
  select(
    ano,
    sal_educ_ipca,
    rectot_educ_ipca
  ) %>%
  arrange(ano) %>%
  mutate(
    percentual = sal_educ_ipca / rectot_educ_ipca
  ) %>%
  transmute(
    ano,
    sal_educ_ipca = format(round(sal_educ_ipca / 1e6, 1), big.mark = ".", decimal.mark = ",", nsmall = 1, scientific = FALSE),
    rectot_educ_ipca = format(round(rectot_educ_ipca / 1e6, 1), big.mark = ".", decimal.mark = ",", nsmall = 1, scientific = FALSE),
    percentual = percent(percentual, accuracy = 0.1)
  )

knitr::kable(
  tabela_composicao_salario_educacao,
  format = "html",
  align = c("c", "r", "r", "r"),
  col.names = c(
    "Ano", "Salário-Educação", "Receita total vinculada à Educação", "% Salário-Educação no total"
  ),
  caption = "Salário-Educação em relação à receita total vinculada à Educação — São Paulo, 2016–2024 (R$ milhões, valores atualizados pelo IPCA a dezembro de 2025)"
) %>%
  kableExtra::kable_styling(
    bootstrap_options = c("striped", "hover", "bordered"),
    full_width = FALSE
  ) %>%
  kableExtra::row_spec(0, bold = TRUE, extra_css = "padding: 8px 14px;")
```
## Evolução da participação da Educação Infantil nas despesas de educação

A tabela a seguir detalha, para cada subfunção do gasto em Educação, o valor liquidado (em milhões de R$) e a participação percentual no total de cada ano, entre 2018 e 2025, ordenadas da subfunção com maior gasto acumulado no período para a de menor gasto.

```{r tabela-subfuncao-ano, echo=FALSE, include=TRUE}
library(dplyr)
library(tidyr)
library(scales)
library(knitr)
library(kableExtra)

tabela_subfuncao_ano <- dadosfunedu_16_25 %>%
  # Restringir o período de análise a 2018-2025
  filter(Cd_Exercicio >= 2018) %>%
  # Soma do gasto por subfunção e ano
  group_by(Ds_SubFuncao, Cd_Exercicio) %>%
  summarise(
    Vl_Liquidado_ipca = sum(Vl_Liquidado_ipca, na.rm = TRUE),
    .groups = "drop"
  ) %>%

  # Ocultar subfunções com gasto zero em todos os anos do período
  group_by(Ds_SubFuncao) %>%
  filter(any(Vl_Liquidado_ipca != 0)) %>%
  ungroup() %>%

  # Soma do gasto de cada subfunção em todo o período
  group_by(Ds_SubFuncao) %>%
  mutate(
    total_periodo = sum(Vl_Liquidado_ipca, na.rm = TRUE)
  ) %>%
  ungroup() %>%

  # Percentual de cada subfunção no total de cada ano
  group_by(Cd_Exercicio) %>%
  mutate(
    percentual = Vl_Liquidado_ipca /
      sum(Vl_Liquidado_ipca, na.rm = TRUE)
  ) %>%
  ungroup() %>%

  # Transformar os anos em colunas
  pivot_wider(
    id_cols = c(Ds_SubFuncao, total_periodo),
    names_from = Cd_Exercicio,
    values_from = c(Vl_Liquidado_ipca, percentual),
    values_fill = 0,
    names_glue = "{Cd_Exercicio}_{.value}"
  ) %>%

  # Ordenar do maior para o menor gasto acumulado em 2018-2025
  arrange(desc(total_periodo)) %>%

  # Retirar a coluna usada apenas para ordenar
  select(
    -total_periodo
  ) %>%

  # Organizar as colunas: valor, %, valor, %...
  select(
    Ds_SubFuncao,
    unlist(lapply(
      as.character(2018:2025),
      function(ano) {
        c(
          paste0(ano, "_Vl_Liquidado_ipca"),
          paste0(ano, "_percentual")
        )
      }
    ))
  )

# Formatação para apresentação
tabela_subfuncao_ano %>%
  mutate(
    across(
      contains("_Vl_Liquidado_ipca"),
      ~ scales::number(
        .x / 1000000,
        accuracy = 0.01,
        decimal.mark = ",",
        big.mark = "."
      )
    ),
    across(
      contains("_percentual"),
      ~ scales::percent(
        .x,
        accuracy = 0.1,
        decimal.mark = ","
      )
    )
  ) %>%
  knitr::kable(
    format = "html",
    col.names = c(
      "Subfunção",
      unlist(lapply(
        2018:2025,
        function(ano) c(paste(ano, "em R$"), paste(ano, "em %"))
      ))
    ),
    caption = "Gasto liquidado em Educação por subfunção e participação percentual no total do ano — São Paulo, 2018–2025 (valores em milhões de R$, atualizados pelo IPCA a dezembro de 2025)"
  ) %>%
  kableExtra::kable_styling(
    bootstrap_options = c("striped", "hover", "bordered"),
    full_width = FALSE
  ) %>%
  kableExtra::column_spec(1, bold = TRUE) %>%
  kableExtra::row_spec(0, bold = TRUE, extra_css = "padding: 8px 14px;")
```

O gráfico a seguir destaca a trajetória do gasto liquidado em Educação Infantil, em valores absolutos, em contraste com as demais subfunções, apresentadas em cores suaves para evidenciar se a Educação Infantil ganhou ou perdeu espaço relativo no período. O período considerado é 2018 a 2025, evitando os anos de 2016 e 2017, em que parte do gasto com educação infantil ficava registrada na subfunção Educação Básica.

```{r grafico-participacao-educ-infantil, echo=FALSE, include=TRUE}
library(dplyr)
library(ggplot2)
library(scales)

# ------------------------------------------------------------
# 1. Gasto liquidado por subfunção e ano, em R$ milhões,
#    restrito a 2018-2025
# ------------------------------------------------------------
dados_participacao_subfuncao <- dadosfunedu_16_25 %>%
  filter(Cd_Exercicio >= 2018) %>%
  group_by(Ds_SubFuncao, Cd_Exercicio) %>%
  summarise(
    Vl_Liquidado_ipca = sum(Vl_Liquidado_ipca, na.rm = TRUE),
    .groups = "drop"
  ) %>%
  mutate(
    valor_milhoes = Vl_Liquidado_ipca / 1e6,

    # Sinalizar a Educação Infantil para dar destaque visual a ela
    destaque = ifelse(
      Ds_SubFuncao == "Educação Infantil",
      "Educação Infantil",
      "Demais subfunções"
    )
  )

# ------------------------------------------------------------
# 2. Paleta de cores: um tom suave e distinto para cada uma das
#    demais subfunções, e vermelho vivo para a Educação Infantil
# ------------------------------------------------------------
outras_subfuncoes <- setdiff(
  unique(dados_participacao_subfuncao$Ds_SubFuncao),
  "Educação Infantil"
)

paleta_subfuncao <- c(
  "Educação Infantil" = "#D62728",
  setNames(
    scales::hue_pal(l = 80, c = 45)(length(outras_subfuncoes)),
    outras_subfuncoes
  )
)

# ------------------------------------------------------------
# 2b. Selecionar as seis subfunções de maior gasto acumulado no
#     período para aparecerem na legenda (as demais linhas continuam
#     desenhadas no gráfico, apenas não recebem item de legenda),
#     garantindo que a Educação Infantil sempre apareça
# ------------------------------------------------------------
subfuncoes_legenda <- dados_participacao_subfuncao %>%
  group_by(Ds_SubFuncao) %>%
  summarise(total_periodo = sum(Vl_Liquidado_ipca, na.rm = TRUE), .groups = "drop") %>%
  arrange(desc(total_periodo)) %>%
  slice_head(n = 6) %>%
  pull(Ds_SubFuncao)

if (!"Educação Infantil" %in% subfuncoes_legenda) {
  subfuncoes_legenda <- c("Educação Infantil", head(subfuncoes_legenda, 5))
}

# ------------------------------------------------------------
# 3. Rótulos com o valor inicial (2018) e final (2025) da série
#    de Educação Infantil
# ------------------------------------------------------------
rotulos_educ_infantil <- dados_participacao_subfuncao %>%
  filter(
    Ds_SubFuncao == "Educação Infantil",
    Cd_Exercicio %in% c(min(Cd_Exercicio), max(Cd_Exercicio))
  ) %>%
  mutate(
    # hjust > 1 posiciona o rótulo à esquerda do ponto inicial;
    # hjust < 0 posiciona o rótulo à direita do ponto final.
    # Valores próximos de 1/0 (em vez de bem maiores/menores) evitam
    # que o texto seja cortado pela borda do painel do gráfico.
    posicao_rotulo = ifelse(Cd_Exercicio == min(Cd_Exercicio), 1.1, -0.1)
  )

# ------------------------------------------------------------
# 4. Gráfico de linhas com destaque para a Educação Infantil
# ------------------------------------------------------------
ggplot(
  dados_participacao_subfuncao,
  aes(
    x = Cd_Exercicio,
    y = valor_milhoes,
    group = Ds_SubFuncao,
    color = Ds_SubFuncao,
    linewidth = destaque
  )
) +
  geom_line() +

  # Pontos e rótulos nos anos inicial e final da série da Educação Infantil
  geom_point(
    data = rotulos_educ_infantil,
    color = "#D62728",
    size = 2.2
  ) +
  geom_text(
    data = rotulos_educ_infantil,
    aes(
      label = number(
        valor_milhoes,
        accuracy = 0.1,
        decimal.mark = ",",
        big.mark = "."
      ),
      hjust = posicao_rotulo
    ),
    color = "#D62728",
    fontface = "bold",
    size = 3.4
  ) +

  scale_color_manual(
    values = paleta_subfuncao,
    # Mostra na legenda apenas as seis subfunções de maior gasto
    breaks = subfuncoes_legenda
  ) +

  scale_linewidth_manual(
    values = c(
      "Educação Infantil" = 1.4,
      "Demais subfunções" = 0.6
    )
  ) +

  scale_x_continuous(
    breaks = 2018:2025,
    # Expansão maior à esquerda para dar espaço ao rótulo do ano inicial
    expand = expansion(mult = c(0.12, 0.08))
  ) +

  scale_y_continuous(
    labels = scales::label_number(
      big.mark = ".",
      decimal.mark = ",",
      suffix = " mi"
    )
  ) +

  # Evita que os rótulos de texto sejam cortados na borda do painel
  coord_cartesian(clip = "off") +

  labs(
    title = "Gasto liquidado em Educação Infantil, em contraste com as demais subfunções",
    subtitle = "São Paulo, 2018–2025 — valores atualizados pelo IPCA (dez/2025)",
    x = "Ano",
    y = "R$ milhões",
    color = NULL
  ) +

  guides(linewidth = "none") +

  theme_minimal() +

  theme(
    legend.position = "bottom",
    plot.title = element_text(face = "bold"),
    axis.text.x = element_text(angle = 45, hjust = 1),
    plot.margin = margin(t = 10, r = 18, b = 10, l = 18)
  )
```

Nos anos de 2016 e 2017, a subfunção Educação Básica reúne parte dos gastos com educação infantil, com ensino fundamental e outras etapas dentro da educação básica. 

Nesses anos, dentro da subfunção Educação Infantil temos apenas gastos com a rede parceira ou com investimento em construção de unidades. Esta subfunção para os anos de 2016 e 2017 reúne valores liquidados inscritos nos Projetos Atividades 2825 "Operação e Manutenção de CEIS e Creches da rede conveniada e outras modalidades de parcerias", 3359 "Construção de Centros de Educação Infantil - CEI" e 3358 "Construção de Escolas Municipais de Educação Infantil - EMEI". Assim, os dados destes anos foram retirados da análise.  

Já para os anos de 2018 a 2025, a subfunção educação infantil parece agregar todos os custos com esta etapa de ensino. Sem diferenciar, no entanto, gastos com creche ou com pré-escola.



## Gasta-se com o quê

Os gráficos a seguir exploram a evolução do gasto liquidado em Educação, ano a ano, sob três classificações orçamentárias: categoria econômica, grupo de natureza de despesa e modalidade de aplicação.

```{r grafico-categoria-ano, echo=FALSE, include=TRUE}
# ============================================================
# EVOLUÇÃO DO GASTO LIQUIDADO POR CATEGORIA ECONÔMICA
# ============================================================

library(dplyr)
library(ggplot2)
library(scales)

dados_grafico_categoria <- dadosfunedu_16_25 %>%
  group_by(Ds_Categoria, Cd_Exercicio) %>%
  summarise(
    Vl_Liquidado_ipca = sum(Vl_Liquidado_ipca, na.rm = TRUE),
    .groups = "drop"
  ) %>%
  # Retira categorias cujo valor é zero em todos os anos
  group_by(Ds_Categoria) %>%
  filter(any(Vl_Liquidado_ipca != 0)) %>%
  ungroup()

ggplot(
  dados_grafico_categoria,
  aes(
    x = Cd_Exercicio,
    y = Vl_Liquidado_ipca,
    group = Ds_Categoria,
    color = Ds_Categoria
  )
) +
  geom_line(linewidth = 1) +
  geom_point() +
  scale_y_continuous(
    labels = label_number(
      scale = 1e-6,
      suffix = " mi",
      big.mark = ".",
      decimal.mark = ","
    )
  ) +
  scale_x_continuous(
    breaks = 2016:2025
  ) +
  labs(
    title = "Evolução do gasto liquidado em Educação por categoria econômica",
    subtitle = "São Paulo, 2016–2025 — valores atualizados pelo IPCA (dez/2025)",
    x = "Ano",
    y = "Valor liquidado (R$ milhões)",
    color = "Categoria econômica"
  ) +
  theme_minimal() +
  theme(
    legend.position = "bottom",
    plot.title = element_text(face = "bold"),
    axis.text.x = element_text(angle = 45, hjust = 1)
  )
```

```{r grafico-grupo-ano, echo=FALSE, include=TRUE}
# ============================================================
# EVOLUÇÃO DO GASTO LIQUIDADO POR GRUPO DE NATUREZA DE DESPESA
# ============================================================

library(dplyr)
library(ggplot2)
library(scales)

dados_grafico_grupo <- dadosfunedu_16_25 %>%
  group_by(Ds_Grupo, Cd_Exercicio) %>%
  summarise(
    Vl_Liquidado_ipca = sum(Vl_Liquidado_ipca, na.rm = TRUE),
    .groups = "drop"
  ) %>%
  # Retira grupos cujo valor é zero em todos os anos
  group_by(Ds_Grupo) %>%
  filter(any(Vl_Liquidado_ipca != 0)) %>%
  ungroup()

ggplot(
  dados_grafico_grupo,
  aes(
    x = Cd_Exercicio,
    y = Vl_Liquidado_ipca,
    group = Ds_Grupo,
    color = Ds_Grupo
  )
) +
  geom_line(linewidth = 1) +
  geom_point() +
  scale_y_continuous(
    labels = label_number(
      scale = 1e-6,
      suffix = " mi",
      big.mark = ".",
      decimal.mark = ","
    )
  ) +
  scale_x_continuous(
    breaks = 2016:2025
  ) +
  labs(
    title = "Evolução do gasto liquidado em Educação por grupo de natureza de despesa",
    subtitle = "São Paulo, 2016–2025 — valores atualizados pelo IPCA (dez/2025)",
    x = "Ano",
    y = "Valor liquidado (R$ milhões)",
    color = "Grupo de natureza de despesa"
  ) +
  theme_minimal() +
  theme(
    legend.position = "bottom",
    plot.title = element_text(face = "bold"),
    axis.text.x = element_text(angle = 45, hjust = 1)
  )
```

```{r grafico-modalidade-ano, echo=FALSE, include=TRUE}
# ============================================================
# EVOLUÇÃO DO GASTO LIQUIDADO POR MODALIDADE DE APLICAÇÃO
# ============================================================

library(dplyr)
library(ggplot2)
library(scales)

dados_grafico_modalidade <- dadosfunedu_16_25 %>%
  group_by(Ds_Modalidade, Cd_Exercicio) %>%
  summarise(
    Vl_Liquidado_ipca = sum(Vl_Liquidado_ipca, na.rm = TRUE),
    .groups = "drop"
  ) %>%
  # Retira modalidades cujo valor é zero em todos os anos
  group_by(Ds_Modalidade) %>%
  filter(any(Vl_Liquidado_ipca != 0)) %>%
  ungroup()

ggplot(
  dados_grafico_modalidade,
  aes(
    x = Cd_Exercicio,
    y = Vl_Liquidado_ipca,
    group = Ds_Modalidade,
    color = Ds_Modalidade
  )
) +
  geom_line(linewidth = 1) +
  geom_point() +
  scale_y_continuous(
    labels = label_number(
      scale = 1e-6,
      suffix = " mi",
      big.mark = ".",
      decimal.mark = ","
    )
  ) +
  scale_x_continuous(
    breaks = 2016:2025
  ) +
  labs(
    title = "Evolução do gasto liquidado em Educação por modalidade de aplicação",
    subtitle = "São Paulo, 2016–2025 — valores atualizados pelo IPCA (dez/2025)",
    x = "Ano",
    y = "Valor liquidado (R$ milhões)",
    color = "Modalidade de aplicação"
  ) +
  theme_minimal() +
  theme(
    legend.position = "bottom",
    plot.title = element_text(face = "bold"),
    axis.text.x = element_text(angle = 45, hjust = 1)
  )
```

## Qual a modalidade de aplicação do gasto em EI

## Gastos com pessoal na rede direta e indireta

## Estimativa de custo por tipo de provisão e jornada

Com o objetivo de reconstruir gastos por fase da educação infantil, isto é, creche ou pré-escola, e tipo de provisão, a decisão foi por fazer uma reconstrução a partir da classificação orçamentária. Assim, foram identificados diferentes projetos atividades que poderiam ser reclassificados em função da fase da educação infantil, do tipo de provisão e do tipo de gasto (custeio ou investimento). A partir dos 127 Projetos Atividades com valores liquidados registrados entre 2016 e 2025, foram selecionados a partir de sua descrição, da análise dos PPAs e, quando necessário, da busca por decretos e detalhamento no site da Prefeitura de São Paulo.

Assim, foram selecionados 26 projetos atividades:

* Manutenção e Operação da Rede Parceira - Centro de Educação Infantil (CEI)
* Operação e Manutenção de CEIs e Creches da rede conveniada e outras modalidades de parcerias
* Remuneração dos Profissionais do Magistério - Centro de Educação Infantil (CEI)
Remuneração dos Profissionais da Educação Básica - Centro de Educação Infantil (CEI)
Manutenção e Operação de Centros de Educação Infantil (CEI)
Remuneração dos Profissionais do Magistério - Escola Municipal de Educação Infantil (EMEI)
Remuneração dos Profissionais da Educação Básica - Escola Municipal de Educação Infantil (EMEI)
Manutenção e Operação de Escolas Municipais de Educação Infantil (EMEI)
Transferência de Recursos Financeiros para as Unidades Educacionais - Educação Infantil
Remuneração dos Profissionais do Magistério - Centro Municipal de Educação Infantil( CEMEI)
Remuneração dos Profissionais da Educação Básica - Centro Municipal de Educação Infantil( CEMEI)
Manutenção e Operação de Centros Municipais de Educação Infantil(CEMEI)
Conservação e Manutenção de Unidades Educacionais- Educação Infantil
Manutenção e Operação de Unidades Educacionais - Educação Indígena
Conservação e Manutenção de Segundo Escalão de Unidades Educacionais- Educação Infantil
Conservação e Manutenção de Unidades Educacionais - Educação Infantil
Fornecimento de Material Escolar-Educação Infantil
Fornecimento de Uniformes e Material Escolar-Educação Infantil
Fornecimento de Uniformes-Educação Infantil
Construção de Centros de Educação Infantil - CEI
Ampliação, Reforma e Requalificação de Centros de Educação Infantil (CEI)
Ampliação, Reforma e Requalificação de EMEIs
Ampliação, Reforma e Requalificação de Escolas Municipais de Educação Infantil (EMEI)
Construção de Escolas Municipais de Educação Infantil (EMEI)
Construção de  Escolas Municipais de Educação Infantil - EMEI
Transporte Escolar - Educação Infantil

Destaca-se que não foram utilizados os recursos liquidados no Projeto Atividade "Bolsa Primeira Infância", um programa  criado em 2019 para atender crianças entre 0 e 3 anos que ainda não estavam matriculadas em creche. Para as famílias em situação de alta vulnerabilidade e já inscritas no CAD Único, a Prefeitura ofereceu um auxílio financeiro mensal de R$ 200. O benefício era emergencial, a ser suspenso no momento da disponibilização de vagas. O programa foi suspenso em 2021.
O ProjetoAtividade 2886 apresentou uma execução total de *R$ `r scales::number(sum(dadosfunedu_16_25$Vl_Liquidado_ipca[dadosfunedu_16_25$ProjetoAtividade == 2886], na.rm = TRUE), big.mark = ".", decimal.mark = ",", accuracy = 0.01)`* no período analisado, que foram registrados como parte da subfunção Educação Infantil. No entanto, metodologicamente a pesquisa considera que estes gastos não contribuíram para a oferta da educação municipal e, assim, eles foram desconsiderados. 

As 26 ações orçamentárias destacadas foram classificadas em nove tipos de custos, diferenciando a forma de provisão, a fase da educação infantil e a natureza da despesa:

Custo por matrícula de educação infantil na rede indireta
Custo por matrícula de creche na rede direta
Custo por matrícula de pré-escola na rede direta
Custo por matrícula de educação infantil na rede direta
Custo por matrícula da rede EI de oferta municipal
Custo por matrícula da pré-escola de oferta municipal
Investimento em rede direta de creche
Investimento em rede direta de pré-escola
Transporte escolar - Educação Infantil

É preciso chamar a atenção para o fato de que os custos não incluem gastos com alimentação escolar1. Isso porque o registro reúne custos de merenda escolar de todas as etapas de ensino e tipos de jornada, impossibilitando a ponderação desses custos sem uma análise aprofundada da forma como são realizados os repasses e as ofertas de merenda em todas as etapas e modalidades ofertadas pela rede. 

Composição dos tipos de custo

Cada tipo de custo corresponde à agregação dos valores liquidados nas ações orçamentárias selecionadas para representá-lo, sendo que para a reconstituição estimada do valor gasto por tipo de matrícula será necessária a soma de diferentes custos, como será apresentado mais à frente.

As ações por custo estão indicadas abaixo:

Custo por matrícula de educação infantil na rede indireta
    • 2828 — Manutenção e Operação da Rede Parceira - Centro de Educação Infantil (CEI) 
    • 2825 — Operação e Manutenção de CEIs e Creches da rede conveniada e outras modalidades de parcerias 
Custo por matrícula de creche na rede direta
    • 2856 — Remuneração dos Profissionais do Magistério - Centro de Educação Infantil (CEI) 
    • 4360 — Manutenção e Operação de Centros de Educação Infantil (CEI) 
Custo por matrícula de pré-escola na rede direta
    • 2858 — Remuneração dos Profissionais do Magistério - Escola Municipal de Educação Infantil (EMEI) 
    • 4362 — Manutenção e Operação de Escolas Municipais de Educação Infantil (EMEI) 
Custo por matrícula de educação infantil na rede direta
    • 2840 — Transferência de Recursos Financeiros para as Unidades Educacionais - Educação Infantil 
    • 2877 — Remuneração dos Profissionais do Magistério - Centro Municipal de Educação Infantil (CEMEI) 
    • 2876 — Manutenção e Operação de Centros Municipais de Educação Infantil (CEMEI) 
    • 2878 — Conservação e Manutenção de Unidades Educacionais - Educação Infantil 
    • 2824 — Manutenção e Operação de Unidades Educacionais - Educação Indígena 
Custo por matrícula da rede EI de oferta municipal
    • 2815 — Fornecimento de Material Escolar - Educação Infantil 
Custo por matrícula da pré-escola de oferta municipal
    • 2811 — Fornecimento de Uniformes - Educação Infantil 
Investimento em rede direta de creche
    • 3359 — Construção de Centros de Educação Infantil - CEI 
    • 3360 — Ampliação, Reforma e Requalificação de Centros de Educação Infantil (CEI) 
Investimento em rede direta de pré-escola
    • 3362 — Ampliação, Reforma e Requalificação de EMEIs 
    • 3361 — Construção de Escolas Municipais de Educação Infantil (EMEI) 
    • 3358 — Construção de Escolas Municipais de Educação Infantil - EMEI 
Transporte escolar - Educação Infantil
    • 2849 — Transporte Escolar - Educação Infantil


Essa reclassificação foi cotejada com os gastos registrados pela prefeitura na subfunção “Educação Infantil” e foram recompostos gastos equivalentes a entre 99,91% e 100% do gasto, conforme os diferentes anos. A diferença se dá pela escolha metodológica de não contabilizar recursos usados em no projeto-atividade: “Programa Bolsa Infância”. O Programa Bolsa Infância, vigente entre 2019 e 2021, não entrou na recomposição de custos por considerarmos que este programa de transferência de recursos para famílias na fila da creche não constitui gastos com oferta de educação infantil.

Os dados de execução de recursos municipais não possuem descritores que permitam separar gastos realizados com matrículas da educação infantil em tempo integral ou em tempo parcial. Ao olhar o país, uma das dificuldades é a heterogeneidade de períodos para matrículas de tempo integral.

A LDB prevê, desde 2013, que a educação infantil de tempo integral deve ter, no mínimo, 7 horas diárias. As matrículas parciais, por regra (Brasil, 1996), têm jornada de 4 horas diárias. Na rede municipal de São Paulo, o tempo integral em vagas de creche equivale a jornadas diárias de dez horas. Já na pré-escola, o tempo integral equivale a jornadas diárias de oito horas. A jornada parcial é, por sua vez, de quatro horas diárias.

E a partir de quais referências pensar o financiamento de jornadas diferentes? Os fatores de ponderação do Fundeb ampliam com 30% os valores de uma matrícula de educação infantil de jornada integral, em relação à jornada parcial (REFERÊNCIA). O CAQi, xxxx, indica um custo 75% maior para a jornada integral na creche e 5x% maior para a pré-escola integral, em relação à parcial (CAMPANHA, 2024). 

No entanto, sabemos, que as duas referências são de ponderações que podem ser usadas para todas as redes escolares brasileiras, com essa grande heterogeneidade de jornadas.
Dado o caso de São Paulo, com jornadas duplicadas de tempo, neste trabalho usaremos o peso 2 para matrículas de tempo integral e o peso 1 para matrículas de tempo parcial. Essa ponderação não representa a realidade da execução de recursos, mas na falta de informações xxx, decidimos usar uma ponderação conservadora que considera que os custos sejam os mesmos no momento da majoração da jornada. 

Sendo assim,
Mp = número de matrículas em tempo parcial Mi = número de matrículas em tempo integral V = valor total de recursos
O total de matrículas ponderadas é dado por:
M_pond = Mp + 2Mi
O valor de uma matrícula parcial é dado por:
Valor_parcial = {V}/{Mp + 2Mi}
O valor de uma matrícula integral é dado por:
Valor_integral = 2 × Valor_parcial.

```{r custos-matricula-definicao, include=FALSE}
# ============================================================
# COMPONENTES DE CADA CUSTO POR MATRÍCULA
# ============================================================
# Cada linha associa um Projeto Atividade (ProjetoAtividade +
# Ds_Projeto_Atividade) ao tipo de custo que ele compõe. Um mesmo
# código pode aparecer mais de uma vez porque a descrição do
# Projeto Atividade mudou ao longo dos anos (por exemplo, "Profissionais
# do Magistério" passou a ser registrado como "Profissionais da
# Educação Básica" a partir de 2024) — por isso o pareamento com a
# base de execução é feito pelo par código + descrição, nunca só
# pelo código.
# ============================================================

library(dplyr)
library(tidyr)
library(tibble)
library(stringr)

custos_matricula <- tibble::tribble(
  ~custo, ~ProjetoAtividade, ~Ds_Projeto_Atividade,

  # Educação infantil indireta
  "Custo por matrícula de educação infantil na rede indireta",
  2828,
  "Manutenção e Operação da Rede Parceira - Centro de Educação Infantil (CEI)",

  "Custo por matrícula de educação infantil na rede indireta",
  2825,
  "Operação e Manutenção de CEIs e Creches da rede conveniada e outras modalidades de parcerias",


  # Creches diretas
  "Custo por matrícula de creche na rede direta",
  2856,
  "Remuneração dos Profissionais do Magistério - Centro de Educação Infantil (CEI)",

  "Custo por matrícula de creche na rede direta",
  2856,
  "Remuneração dos Profissionais da Educação Básica - Centro de Educação Infantil (CEI)",

  "Custo por matrícula de creche na rede direta",
  4360,
  "Manutenção e Operação de Centros de Educação Infantil (CEI)",


  # Pré-escola direta
  "Custo por matrícula de pré-escola na rede direta",
  2858,
  "Remuneração dos Profissionais do Magistério - Escola Municipal de Educação Infantil (EMEI)",

  "Custo por matrícula de pré-escola na rede direta",
  2858,
  "Remuneração dos Profissionais da Educação Básica - Escola Municipal de Educação Infantil (EMEI)",

  "Custo por matrícula de pré-escola na rede direta",
  4362,
  "Manutenção e Operação de Escolas Municipais de Educação Infantil (EMEI)",


  # Educação infantil direta
  "Custo por matrícula de educação infantil na rede direta",
  2840,
  "Transferência de Recursos Financeiros para as Unidades Educacionais - Educação Infantil",

  "Custo por matrícula de educação infantil na rede direta",
  2877,
  "Remuneração dos Profissionais do Magistério - Centro Municipal de Educação Infantil( CEMEI)",

  "Custo por matrícula de educação infantil na rede direta",
  2877,
  "Remuneração dos Profissionais da Educação Básica - Centro Municipal de Educação Infantil( CEMEI)",

  "Custo por matrícula de educação infantil na rede direta",
  2876,
  "Manutenção e Operação de Centros Municipais de Educação Infantil(CEMEI)",

  "Custo por matrícula de educação infantil na rede direta",
  2878,
  "Conservação e Manutenção de Unidades Educacionais- Educação Infantil",

  "Custo por matrícula de educação infantil na rede direta",
  2824,
  "Manutenção e Operação de Unidades Educacionais - Educação Indígena",

  "Custo por matrícula de educação infantil na rede direta",
  2878,
  "Conservação e Manutenção de Segundo Escalão de Unidades Educacionais- Educação Infantil",

  "Custo por matrícula de educação infantil na rede direta",
  2878,
  "Conservação e Manutenção de Unidades Educacionais - Educação Infantil",


  # Custo por matrícula da rede de oferta municipal de educação infantil
  "Custo por matrícula da rede EI de oferta municipal",
  2815,
  "Fornecimento de Material Escolar-Educação Infantil",

  "Custo por matrícula da rede EI de oferta municipal",
  2815,
  "Fornecimento de Uniformes e Material Escolar-Educação Infantil",

  # Custo por matrícula da rede de oferta municipal de pré-escola
  "Custo por matrícula da pré-escola de oferta municipal",
  2811,
  "Fornecimento de Uniformes-Educação Infantil",


  # Investimento em creches
  "Investimento em rede direta de creche",
  3359,
  "Construção de Centros de Educação Infantil - CEI",

  "Investimento em rede direta de creche",
  3360,
  "Ampliação, Reforma e Requalificação de Centros de Educação Infantil (CEI)",


  # Investimento em pré-escola
  "Investimento em rede direta de pré-escola",
  3362,
  "Ampliação, Reforma e Requalificação de EMEIs",

  "Investimento em rede direta de pré-escola",
  3362,
  "Ampliação, Reforma e Requalificação de Escolas Municipais de Educação Infantil (EMEI)",

  "Investimento em rede direta de pré-escola",
  3361,
  "Construção de Escolas Municipais de Educação Infantil (EMEI)",

  "Investimento em rede direta de pré-escola",
  3358,
  "Construção de  Escolas Municipais de Educação Infantil - EMEI",


  # Transporte escolar EI
  "Transporte escolar - Educação Infantil",
  2849,
  "Transporte Escolar - Educação Infantil"
) %>%
  mutate(ProjetoAtividade = as.integer(ProjetoAtividade))

# ------------------------------------------------------------
# Padronizar descrições de Projeto Atividade que mudaram de texto
# ao longo dos anos (ex.: variantes com sufixo "- Programa de Metas
# 14.e" ou pequenas diferenças de pontuação/espaçamento). Sem esta
# padronização, o join por (ProjetoAtividade, Ds_Projeto_Atividade)
# abaixo deixaria de capturar parte do gasto de alguns anos.
# ------------------------------------------------------------

padronizacao_pa <- tibble::tribble(
  ~nome_original, ~nome_padrao,

  "Manutenção e Operação da Rede Parceira - Centro de Educação Infantil (CEI) - Programa de Metas 14.e",
  "Manutenção e Operação da Rede Parceira - Centro de Educação Infantil (CEI)",

  "Conservação e Manutenção de Segundo Escalão de Unidades Educacionais- Educação Infantil - Programa de Metas 22.a",
  "Conservação e Manutenção de Segundo Escalão de Unidades Educacionais- Educação Infantil",

  "Conservação e Manutenção de Segundo Escalão de Unidades Educacionais - Educação Infantil",
  "Conservação e Manutenção de Segundo Escalão de Unidades Educacionais- Educação Infantil",

  "Construção de Centros de Educação Infantil - CEI - Programa de Metas 14.e",
  "Construção de Centros de Educação Infantil - CEI",

  "Ampliação,Reforma e Requalificação de Centros de Educação Infantil (CEI)",
  "Ampliação, Reforma e Requalificação de Centros de Educação Infantil (CEI)"
)

codigos_pa <- dadosfunedu_16_25 %>%
  select(Ds_Projeto_Atividade, ProjetoAtividade) %>%
  distinct() %>%
  mutate(ProjetoAtividade = as.integer(ProjetoAtividade))

padronizacao_pa <- padronizacao_pa %>%
  left_join(codigos_pa, by = c("nome_original" = "Ds_Projeto_Atividade"))

# Base de execução com nomes padronizados e tipos das chaves de junção ajustados
dadosfunedu_custos <- dadosfunedu_16_25 %>%
  mutate(ProjetoAtividade = as.integer(ProjetoAtividade)) %>%
  left_join(
    padronizacao_pa %>% select(nome_original, ProjetoAtividade, nome_padrao),
    by = c("Ds_Projeto_Atividade" = "nome_original", "ProjetoAtividade" = "ProjetoAtividade")
  ) %>%
  mutate(
    Ds_Projeto_Atividade = coalesce(nome_padrao, Ds_Projeto_Atividade),
    Cd_Exercicio = as.integer(Cd_Exercicio)
  ) %>%
  select(-nome_padrao)

# Soma do valor liquidado por Projeto Atividade e ano
valores_projeto_ano <- dadosfunedu_custos %>%
  filter(Cd_Exercicio >= 2016, Cd_Exercicio <= 2025) %>%
  group_by(ProjetoAtividade, Ds_Projeto_Atividade, Ds_SubFuncao, Cd_Exercicio) %>%
  summarise(
    Vl_Liquidado_ipca = sum(Vl_Liquidado_ipca, na.rm = TRUE),
    .groups = "drop"
  ) %>%
  filter(Vl_Liquidado_ipca != 0)

# Associar os valores aos componentes de cada custo
# (o join é feito pelo par ProjetoAtividade + Ds_Projeto_Atividade,
# evitando que um código seja associado indevidamente a outra descrição)
valores_custos_componentes <- custos_matricula %>%
  inner_join(
    valores_projeto_ano,
    by = c("ProjetoAtividade", "Ds_Projeto_Atividade")
  )

# Somar os componentes de cada custo, por ano
tabela_custos <- valores_custos_componentes %>%
  group_by(custo, Ds_SubFuncao, Cd_Exercicio) %>%
  summarise(
    Vl_Liquidado_ipca = sum(Vl_Liquidado_ipca, na.rm = TRUE),
    .groups = "drop"
  ) %>%
  pivot_wider(
    names_from = Cd_Exercicio,
    values_from = Vl_Liquidado_ipca,
    values_fill = 0
  ) %>%
  select(custo, Ds_SubFuncao, all_of(as.character(2016:2025)))
```

A tabela a seguir confere, ano a ano, qual a proporção do gasto liquidado na subfunção Educação Infantil que foi efetivamente recomposta pelos nove tipos de custo descritos acima. A diferença corresponde, sobretudo, ao Programa Bolsa Primeira Infância, deliberadamente excluído da reconstituição.

```{r verificacao-cobertura-custos, echo=FALSE, include=TRUE}
library(dplyr)
library(scales)
library(knitr)
library(kableExtra)

total_ei_subfuncao <- dadosfunedu_custos %>%
  filter(
    Ds_SubFuncao == "Educação Infantil",
    Cd_Exercicio >= 2016,
    Cd_Exercicio <= 2025
  ) %>%
  group_by(Cd_Exercicio) %>%
  summarise(total_ei = sum(Vl_Liquidado_ipca, na.rm = TRUE), .groups = "drop")

total_incluido_ei <- valores_custos_componentes %>%
  filter(Ds_SubFuncao == "Educação Infantil") %>%
  group_by(Cd_Exercicio) %>%
  summarise(total_incluido = sum(Vl_Liquidado_ipca, na.rm = TRUE), .groups = "drop")

conciliacao_cobertura_ei <- total_ei_subfuncao %>%
  left_join(total_incluido_ei, by = "Cd_Exercicio") %>%
  mutate(
    total_incluido = tidyr::replace_na(total_incluido, 0),
    percentual_cobertura = total_incluido / total_ei
  ) %>%
  arrange(Cd_Exercicio)

conciliacao_cobertura_ei %>%
  transmute(
    Ano = Cd_Exercicio,
    `Gasto na subfunção Educação Infantil (R$ milhões)` = number(
      total_ei / 1e6, accuracy = 0.1, big.mark = ".", decimal.mark = ","
    ),
    `Gasto recomposto pelos custos (R$ milhões)` = number(
      total_incluido / 1e6, accuracy = 0.1, big.mark = ".", decimal.mark = ","
    ),
    `% recomposto` = percent(percentual_cobertura, accuracy = 0.01, decimal.mark = ",")
  ) %>%
  knitr::kable(
    format = "html",
    align = c("c", "r", "r", "r"),
    caption = "Cobertura dos nove tipos de custo em relação ao gasto liquidado na subfunção Educação Infantil — São Paulo, 2016–2025"
  ) %>%
  kableExtra::kable_styling(
    bootstrap_options = c("striped", "hover", "bordered"),
    full_width = FALSE
  ) %>%
  kableExtra::row_spec(0, bold = TRUE, extra_css = "padding: 8px 14px;")
```

Como discutido anteriormente, em 2016 e 2017 a subfunção Educação Infantil reunia apenas parte do gasto com esta etapa (o restante ficava registrado em Educação Básica), de modo que os custos referentes à rede direta (creche, pré-escola e educação infantil direta) não são plenamente capturados nesses dois anos. A leitura do valor por matrícula deve, portanto, priorizar o período de 2018 a 2025.

```{r tabela-matriculas-sp-1625, include=FALSE}
# ============================================================
# MATRÍCULAS DE SÃO PAULO, TODOS OS ANOS (2016-2025)
# Base para ponderar os custos por matrícula ao nível da cidade
# ============================================================

library(dplyr)

tabela_matriculas_sp_1625 <- capitais_FL %>%
  mutate(NU_ANO_CENSO = as.numeric(NU_ANO_CENSO)) %>%
  filter(
    NO_MUNICIPIO == "São Paulo",
    NU_ANO_CENSO %in% 2016:2025
  ) %>%
  group_by(NU_ANO_CENSO) %>%
  summarise(
    mat_cre_dir = sum(mat_cre_dir, na.rm = TRUE),
    mat_pre_dir = sum(mat_pre_dir, na.rm = TRUE),
    mat_cre_ind = sum(mat_cre_ind, na.rm = TRUE),
    mat_pre_ind = sum(mat_pre_ind, na.rm = TRUE),
    mat_cre_ti_dir = sum(mat_cre_ti_dir, na.rm = TRUE),
    mat_pre_ti_dir = sum(mat_pre_ti_dir, na.rm = TRUE),
    mat_cre_ti_ind = sum(mat_cre_ti_ind, na.rm = TRUE),
    mat_pre_ti_ind = sum(mat_pre_ti_ind, na.rm = TRUE),
    .groups = "drop"
  ) %>%
  mutate(
    mat_cre_parc_dir = mat_cre_dir - mat_cre_ti_dir,
    mat_pre_parc_dir = mat_pre_dir - mat_pre_ti_dir,
    mat_cre_parc_ind = mat_cre_ind - mat_cre_ti_ind,
    mat_pre_parc_ind = mat_pre_ind - mat_pre_ti_ind,
    mat_ind_ti = mat_cre_ti_ind + mat_pre_ti_ind,
    mat_ind_parc = mat_cre_parc_ind + mat_pre_parc_ind,
    mat_dir_parc = mat_cre_parc_dir + mat_pre_parc_dir,
    mat_dir_ti = mat_cre_ti_dir + mat_pre_ti_dir,
    mat_cre_municipal = mat_cre_parc_dir + mat_cre_ti_dir + mat_cre_parc_ind + mat_cre_ti_ind,
    mat_pre_municipal = mat_pre_parc_dir + mat_pre_ti_dir + mat_pre_parc_ind + mat_pre_ti_ind,
    mat_ei_municipal = mat_cre_municipal + mat_pre_municipal,
    ano = as.character(NU_ANO_CENSO)
  ) %>%
  select(
    ano,
    mat_pre_municipal, mat_ei_municipal,
    mat_cre_parc_dir, mat_cre_ti_dir,
    mat_cre_parc_ind, mat_cre_ti_ind,
    mat_pre_parc_dir, mat_pre_ti_dir,
    mat_pre_parc_ind, mat_pre_ti_ind,
    mat_dir_parc, mat_dir_ti,
    mat_ind_ti, mat_ind_parc
  )
```

```{r custos-calculo-ponderado, include=FALSE}
# ============================================================
# PONDERAÇÃO DOS CUSTOS PELAS MATRÍCULAS (PESO 2 PARA INTEGRAL)
# ============================================================

library(dplyr)
library(tidyr)

custos_long_categoria <- tabela_custos %>%
  pivot_longer(
    cols = all_of(as.character(2016:2025)),
    names_to = "ano",
    values_to = "valor_custo"
  )

custos_calculo <- custos_long_categoria %>%
  left_join(tabela_matriculas_sp_1625, by = "ano") %>%
  mutate(
    categoria = case_when(
      custo == "Custo por matrícula da pré-escola de oferta municipal" ~ "pre_municipal",
      custo == "Custo por matrícula da rede EI de oferta municipal" ~ "ei_municipal",
      custo == "Custo por matrícula de creche na rede direta" ~ "creche_direta",
      custo == "Custo por matrícula de educação infantil na rede direta" ~ "ei_direta",
      custo == "Custo por matrícula de educação infantil na rede indireta" ~ "ei_indireta",
      custo == "Custo por matrícula de pré-escola na rede direta" ~ "pre_direta",
      custo == "Transporte escolar - Educação Infantil" ~ "transporte_ei",
      TRUE ~ NA_character_
    )
  ) %>%
  mutate(
    matriculas_ponderadas = case_when(
      categoria == "pre_municipal" ~ mat_pre_municipal,
      categoria == "ei_municipal" ~ mat_ei_municipal,
      categoria == "creche_direta" ~ mat_cre_parc_dir + (2 * mat_cre_ti_dir),
      categoria == "ei_direta" ~ mat_dir_parc + (2 * mat_dir_ti),
      categoria == "ei_indireta" ~ mat_ind_ti + mat_ind_parc,
      categoria == "pre_direta" ~ mat_pre_parc_dir + (2 * mat_pre_ti_dir),
      categoria == "transporte_ei" ~ mat_ei_municipal,
      TRUE ~ NA_real_
    )
  ) %>%
  mutate(
    valor_parcial = if_else(
      matriculas_ponderadas > 0,
      valor_custo / matriculas_ponderadas,
      NA_real_
    ),
    valor_integral = case_when(
      categoria %in% c("creche_direta", "ei_direta", "pre_direta") ~ 2 * valor_parcial,
      TRUE ~ valor_parcial
    )
  )
```

A tabela a seguir apresenta o valor estimado por matrícula, segundo a fase da educação infantil, o tipo de provisão e a jornada.

```{r tabela-custo-por-matricula, echo=FALSE, include=TRUE}
library(dplyr)
library(tidyr)
library(scales)
library(knitr)
library(kableExtra)

custos_por_matricula <- custos_calculo %>%
  group_by(ano) %>%
  summarise(
    # Creche jornada integral - rede direta
    creche_ti_direta =
      sum(valor_integral[categoria == "creche_direta"], na.rm = TRUE) +
      sum(valor_integral[categoria == "ei_direta"], na.rm = TRUE) +
      sum(valor_integral[categoria == "ei_municipal"], na.rm = TRUE),

    # Creche jornada integral - rede indireta
    creche_ti_indireta =
      sum(valor_integral[categoria == "ei_indireta"], na.rm = TRUE) +
      sum(valor_integral[categoria == "ei_municipal"], na.rm = TRUE),

    # Creche jornada parcial - rede direta
    creche_parc_direta =
      sum(valor_parcial[categoria == "creche_direta"], na.rm = TRUE) +
      sum(valor_parcial[categoria == "ei_direta"], na.rm = TRUE) +
      sum(valor_parcial[categoria == "ei_municipal"], na.rm = TRUE),

    # Creche jornada parcial - rede indireta
    creche_parc_indireta =
      sum(valor_parcial[categoria == "ei_indireta"], na.rm = TRUE) +
      sum(valor_parcial[categoria == "ei_municipal"], na.rm = TRUE),

    # Pré-escola jornada parcial - rede direta
    pre_parcial_direta =
      sum(valor_parcial[categoria == "pre_direta"], na.rm = TRUE) +
      sum(valor_parcial[categoria == "pre_municipal"], na.rm = TRUE) +
      sum(valor_parcial[categoria == "ei_direta"], na.rm = TRUE) +
      sum(valor_parcial[categoria == "ei_municipal"], na.rm = TRUE),

    # Pré-escola jornada integral - rede direta
    pre_ti_direta =
      sum(valor_integral[categoria == "pre_direta"], na.rm = TRUE) +
      sum(valor_integral[categoria == "pre_municipal"], na.rm = TRUE) +
      sum(valor_integral[categoria == "ei_direta"], na.rm = TRUE) +
      sum(valor_integral[categoria == "ei_municipal"], na.rm = TRUE),

    # Pré-escola jornada integral - rede indireta
    pre_ti_indireta =
      sum(valor_integral[categoria == "ei_indireta"], na.rm = TRUE) +
      sum(valor_integral[categoria == "ei_municipal"], na.rm = TRUE) +
      sum(valor_integral[categoria == "pre_municipal"], na.rm = TRUE),

    # Pré-escola jornada parcial - rede indireta
    pre_parc_indireta =
      sum(valor_parcial[categoria == "ei_indireta"], na.rm = TRUE) +
      sum(valor_parcial[categoria == "ei_municipal"], na.rm = TRUE),

    .groups = "drop"
  ) %>%
  pivot_longer(cols = -ano, names_to = "categoria_matricula", values_to = "valor") %>%
  pivot_wider(names_from = ano, values_from = valor, values_fill = 0) %>%
  mutate(
    matricula = case_when(
      categoria_matricula == "creche_ti_direta" ~ "Creche jornada integral — rede direta",
      categoria_matricula == "creche_ti_indireta" ~ "Creche jornada integral — rede indireta",
      categoria_matricula == "creche_parc_direta" ~ "Creche jornada parcial — rede direta",
      categoria_matricula == "creche_parc_indireta" ~ "Creche jornada parcial — rede indireta",
      categoria_matricula == "pre_parcial_direta" ~ "Pré-escola jornada parcial — rede direta",
      categoria_matricula == "pre_ti_direta" ~ "Pré-escola jornada integral — rede direta",
      categoria_matricula == "pre_ti_indireta" ~ "Pré-escola jornada integral — rede indireta",
      categoria_matricula == "pre_parc_indireta" ~ "Pré-escola jornada parcial — rede indireta"
    )
  ) %>%
  select(matricula, all_of(as.character(2016:2025)))

custos_por_matricula %>%
  mutate(
    across(
      all_of(as.character(2016:2025)),
      ~ number(.x, accuracy = 1, big.mark = ".", decimal.mark = ",")
    )
  ) %>%
  knitr::kable(
    format = "html",
    caption = "Valor estimado por matrícula de Educação Infantil, por fase, tipo de provisão e jornada — São Paulo, 2016–2025 (R$, atualizados pelo IPCA a dezembro de 2025)"
  ) %>%
  kableExtra::kable_styling(
    bootstrap_options = c("striped", "hover", "bordered"),
    full_width = FALSE
  ) %>%
  kableExtra::column_spec(1, bold = TRUE) %>%
  kableExtra::row_spec(0, bold = TRUE, extra_css = "padding: 8px 14px;")
```

```{r teste-total-custos-ano, include=FALSE}
# ============================================================
# TOTAL DOS CUSTOS DE MATRÍCULA POR ANO (para a validação abaixo)
# ============================================================

total_custos_ano <- valores_custos_componentes %>%
  group_by(custo, Cd_Exercicio) %>%
  summarise(
    Vl_Liquidado_ipca = sum(Vl_Liquidado_ipca, na.rm = TRUE),
    .groups = "drop"
  ) %>%
  group_by(Cd_Exercicio) %>%
  summarise(
    custos_matricula = sum(
      Vl_Liquidado_ipca[
        custo %in% c(
          "Custo por matrícula de educação infantil na rede indireta",
          "Custo por matrícula de creche na rede direta",
          "Custo por matrícula de pré-escola na rede direta",
          "Custo por matrícula de educação infantil na rede direta",
          "Custo por matrícula da rede EI de oferta municipal",
          "Custo por matrícula da pré-escola de oferta municipal"
        )
      ],
      na.rm = TRUE
    ),
    .groups = "drop"
  ) %>%
  arrange(Cd_Exercicio)
```

A validação a seguir multiplica o número de matrículas de cada categoria pelo respectivo valor estimado por matrícula e compara a soma anual com o gasto observado nos seis custos que têm correspondência direta com matrículas (excluídos investimentos e transporte escolar, que não são per capita).

```{r validacao-custo-por-matricula, echo=FALSE, include=TRUE}
library(dplyr)
library(tidyr)
library(scales)
library(knitr)
library(kableExtra)

correspondencia_matricula <- tibble(
  matricula = custos_por_matricula$matricula,
  variavel_matricula = c(
    "mat_cre_ti_dir",
    "mat_cre_ti_ind",
    "mat_cre_parc_dir",
    "mat_cre_parc_ind",
    "mat_pre_parc_dir",
    "mat_pre_ti_dir",
    "mat_pre_ti_ind",
    "mat_pre_parc_ind"
  )
)

custos_long_matricula <- custos_por_matricula %>%
  pivot_longer(
    cols = all_of(as.character(2016:2025)),
    names_to = "ano",
    values_to = "valor_por_matricula"
  ) %>%
  left_join(correspondencia_matricula, by = "matricula")

matriculas_long_sp <- tabela_matriculas_sp_1625 %>%
  pivot_longer(cols = -ano, names_to = "variavel_matricula", values_to = "matriculas")

recomposicao_ano <- custos_long_matricula %>%
  left_join(matriculas_long_sp, by = c("ano", "variavel_matricula")) %>%
  mutate(gasto_recomposto = matriculas * valor_por_matricula) %>%
  group_by(ano) %>%
  summarise(gasto_recomposto = sum(gasto_recomposto, na.rm = TRUE), .groups = "drop")

validacao_custo_matricula <- total_custos_ano %>%
  transmute(ano = as.character(Cd_Exercicio), gasto_observado = custos_matricula) %>%
  left_join(recomposicao_ano, by = "ano") %>%
  mutate(
    diferenca = gasto_recomposto - gasto_observado,
    percentual_reconstituido = gasto_recomposto / gasto_observado
  ) %>%
  arrange(ano)

validacao_custo_matricula %>%
  transmute(
    Ano = ano,
    `Gasto observado (R$ milhões)` = number(
      gasto_observado / 1e6, accuracy = 0.1, big.mark = ".", decimal.mark = ","
    ),
    `Gasto recomposto (R$ milhões)` = number(
      gasto_recomposto / 1e6, accuracy = 0.1, big.mark = ".", decimal.mark = ","
    ),
    `Diferença (R$ milhões)` = number(
      diferenca / 1e6, accuracy = 0.1, big.mark = ".", decimal.mark = ","
    ),
    `% reconstituído` = percent(percentual_reconstituido, accuracy = 0.1, decimal.mark = ",")
  ) %>%
  knitr::kable(
    format = "html",
    align = c("c", "r", "r", "r", "r"),
    caption = "Validação: matrículas × valor por matrícula, comparado ao gasto observado nos seis custos com correspondência direta a matrículas — São Paulo, 2016–2025"
  ) %>%
  kableExtra::kable_styling(
    bootstrap_options = c("striped", "hover", "bordered"),
    full_width = FALSE
  ) %>%
  kableExtra::row_spec(0, bold = TRUE, extra_css = "padding: 8px 14px;")
```

## Desigualdades territoriais no gasto por matrícula

A partir dos valores gastos por tipo de matrícula ofertada nos diferentes distritos de São Paulo, é possível estimar um valor médio de gasto por aluno da educação infantil por distrito e por ano. O objetivo é criar um indicador comparativo do esforço de gasto feito pela Prefeitura nos 96 territórios da cidade, dadas as diferentes decisões de provisão e de jornada.

A fórmula usada é: Valor médio por aluno do distrito = valor total de gasto com matrículas de EI no distrito no ano / total de matrículas de EI de oferta municipal no distrito no ano. A análise é restrita a 2018–2025, período em que a subfunção Educação Infantil reúne de forma mais completa os gastos com esta etapa de ensino.

```{r gasto-ei-distrito, include=FALSE}
# ============================================================
# GASTO ESTIMADO EM EDUCAÇÃO INFANTIL POR DISTRITO E ANO
# ============================================================
# Multiplica o número de matrículas de cada distrito (por tipo de
# provisão e jornada) pelo valor estimado por matrícula daquele
# tipo, ano a ano, reaproveitando a tabela de matrículas por
# distrito já construída para a análise de oferta.
# ============================================================

library(dplyr)
library(tidyr)

matric_dist_long <- tabela_matriculas_distrito %>%
  mutate(ano = as.character(ano)) %>%
  pivot_longer(
    cols = c(
      mat_cre_ti_dir, mat_cre_parc_dir,
      mat_cre_ti_ind, mat_cre_parc_ind,
      mat_pre_ti_dir, mat_pre_parc_dir,
      mat_pre_ti_ind, mat_pre_parc_ind
    ),
    names_to = "variavel_matricula",
    values_to = "n_matriculas"
  )

resultado_custo_distrito <- matric_dist_long %>%
  left_join(correspondencia_matricula, by = "variavel_matricula") %>%
  left_join(custos_long_matricula, by = c("matricula", "ano")) %>%
  mutate(valor_calculado = n_matriculas * valor_por_matricula)

custo_total_distrito <- resultado_custo_distrito %>%
  group_by(ano, CO_DISTRITO, NO_DISTRITO) %>%
  summarise(
    valor_total_calculado = sum(valor_calculado, na.rm = TRUE),
    .groups = "drop"
  )
```

```{r valor-medio-distrito, include=FALSE}
# ============================================================
# VALOR MÉDIO POR MATRÍCULA DE EDUCAÇÃO INFANTIL, POR DISTRITO
# ============================================================

library(dplyr)

custo_medio_ei_distrito <- custo_total_distrito %>%
  mutate(ano = as.integer(ano)) %>%
  filter(ano >= 2018, ano <= 2025) %>%
  left_join(
    tabela_matriculas_distrito %>%
      mutate(ano = as.integer(ano)) %>%
      filter(ano >= 2018, ano <= 2025) %>%
      select(ano, CO_DISTRITO, NO_DISTRITO, mat_ei_municipal),
    by = c("ano", "CO_DISTRITO", "NO_DISTRITO")
  ) %>%
  mutate(
    valor_medio_aluno = if_else(
      mat_ei_municipal > 0,
      valor_total_calculado / mat_ei_municipal,
      NA_real_
    )
  ) %>%
  arrange(CO_DISTRITO, ano)
```

A tabela a seguir mostra, a cada ano, a amplitude entre o distrito com maior e o distrito com menor valor médio por matrícula (excluída a linha agregada "São Paulo Toda").

```{r desigualdades-distrito-tabela, echo=FALSE, include=TRUE}
library(dplyr)
library(scales)
library(knitr)
library(kableExtra)

amplitude_dist_por_ano <- custo_medio_ei_distrito %>%
  filter(!is.na(valor_medio_aluno), CO_DISTRITO != 0) %>%
  group_by(ano) %>%
  summarise(
    valor_minimo = min(valor_medio_aluno, na.rm = TRUE),
    valor_maximo = max(valor_medio_aluno, na.rm = TRUE),
    amplitude = valor_maximo - valor_minimo,
    amplitude_perc = (valor_maximo - valor_minimo) / valor_minimo,
    .groups = "drop"
  ) %>%
  arrange(ano)

amplitude_dist_por_ano %>%
  transmute(
    Ano = ano,
    `Menor valor por matrícula (R$)` = number(valor_minimo, accuracy = 1, big.mark = ".", decimal.mark = ","),
    `Maior valor por matrícula (R$)` = number(valor_maximo, accuracy = 1, big.mark = ".", decimal.mark = ","),
    `Amplitude (R$)` = number(amplitude, accuracy = 1, big.mark = ".", decimal.mark = ","),
    `Amplitude (%)` = percent(amplitude_perc, accuracy = 1, decimal.mark = ",")
  ) %>%
  knitr::kable(
    format = "html",
    align = c("c", "r", "r", "r", "r"),
    caption = "Desigualdade territorial no valor médio por matrícula de Educação Infantil entre os distritos de São Paulo — 2018–2025 (valores atualizados pelo IPCA a dezembro de 2025)"
  ) %>%
  kableExtra::kable_styling(
    bootstrap_options = c("striped", "hover", "bordered"),
    full_width = FALSE
  ) %>%
  kableExtra::row_spec(0, bold = TRUE, extra_css = "padding: 8px 14px;")
```

```{r grafico-desigualdade-distrito, echo=FALSE, include=TRUE}
library(dplyr)
library(tidyr)
library(ggplot2)
library(scales)

amplitude_long <- amplitude_dist_por_ano %>%
  select(ano, valor_minimo, valor_maximo) %>%
  pivot_longer(
    cols = c(valor_minimo, valor_maximo),
    names_to = "indicador",
    values_to = "valor"
  ) %>%
  mutate(
    indicador = recode(
      indicador,
      "valor_minimo" = "Distrito com menor valor por matrícula",
      "valor_maximo" = "Distrito com maior valor por matrícula"
    )
  )

ggplot(
  amplitude_long,
  aes(x = ano, y = valor, color = indicador, group = indicador)
) +
  geom_line(linewidth = 1) +
  geom_point() +
  scale_x_continuous(breaks = 2018:2025) +
  scale_y_continuous(
    labels = label_number(big.mark = ".", decimal.mark = ",", prefix = "R$ ")
  ) +
  scale_color_manual(
    values = c(
      "Distrito com menor valor por matrícula" = "#1F77B4",
      "Distrito com maior valor por matrícula" = "#D62728"
    )
  ) +
  labs(
    title = "Desigualdade territorial no valor por matrícula de Educação Infantil",
    subtitle = "São Paulo, 2018–2025 — distritos com maior e menor valor médio por matrícula",
    x = "Ano",
    y = "Valor por matrícula (R$)",
    color = NULL
  ) +
  theme_minimal() +
  theme(
    legend.position = "bottom",
    plot.title = element_text(face = "bold"),
    axis.text.x = element_text(angle = 45, hjust = 1)
  )
```

A tabela a seguir lista, a cada ano, os cinco distritos com maior e os cinco com menor valor médio por matrícula.

```{r extremos-distrito-tabela, echo=FALSE, include=TRUE}
library(dplyr)
library(scales)
library(knitr)
library(kableExtra)

extremos_por_ano <- custo_medio_ei_distrito %>%
  filter(!is.na(valor_medio_aluno), CO_DISTRITO != 0) %>%
  group_by(ano) %>%
  mutate(
    posicao_maior = min_rank(desc(valor_medio_aluno)),
    posicao_menor = min_rank(valor_medio_aluno)
  ) %>%
  filter(posicao_maior <= 5 | posicao_menor <= 5) %>%
  mutate(
    grupo = case_when(
      posicao_maior <= 5 ~ "5 maiores",
      posicao_menor <= 5 ~ "5 menores"
    ),
    posicao = if_else(grupo == "5 maiores", posicao_maior, posicao_menor)
  ) %>%
  ungroup() %>%
  select(ano, grupo, posicao, NO_DISTRITO, valor_medio_aluno) %>%
  arrange(ano, grupo, posicao)

extremos_por_ano %>%
  transmute(
    Ano = ano,
    Grupo = grupo,
    Posição = posicao,
    Distrito = NO_DISTRITO,
    `Valor por matrícula (R$)` = number(valor_medio_aluno, accuracy = 1, big.mark = ".", decimal.mark = ",")
  ) %>%
  knitr::kable(
    format = "html",
    align = c("c", "c", "c", "l", "r"),
    caption = "Cinco distritos com maior e cinco com menor valor médio por matrícula de Educação Infantil, por ano — São Paulo, 2018–2025"
  ) %>%
  kableExtra::kable_styling(
    bootstrap_options = c("striped", "hover", "bordered"),
    full_width = FALSE
  ) %>%
  kableExtra::row_spec(0, bold = TRUE, extra_css = "padding: 8px 14px;") %>%
  kableExtra::collapse_rows(columns = 1:2, valign = "top")
```

As informações foram analisadas e validadas por Cristiane Capuchinho. As bases de dados foram feitas por Anderson Henrique e Cristiane Capuchinho.